ACORDAO-COMPLETO-2412198

ACÓRDÃO 1998/2020 ATA 29/2020 - PLENÁRIO

VISTOS, relatados e discutidos estes autos de representação formulada por equipe de fiscalização da SeinfraOperações, em razão da sonegação de documentos e obstrução à fiscalização do Tribunal por parte do Controlador Geral da União, no âmbito do TC Processo 035.857/2015-3, que trata de acompanhamento da legalidade, da legitimidade e da economicidade dos atos praticados para a celebração de acordo de leniência com a Odebrecht S/A, à luz da Lei 12.846/2013 (Lei Anticorrupção) ;
ACORDAM os Ministros do Tribunal de Contas da União, reunidos em sessão plenária, ante as razões expostas pelo, em: 
9.1. conhecer a representação, com fulcro nos arts. 235 e 237 do RITCU, e arquivá-la sem julgamento de mérito, à luz do art. 485, VI, do Código de Processo Civil e do art. 298 do Regimento Interno do TCU;
9.2. dar ciência deste acórdão à responsável e à Controladoria Geral da União.

Representação formulada em razão de obstrução à fiscalização, por parte da CGU, relativa ao acompanhamento da legalidade, da legitimidade e da economicidade dos atos praticados no âmbito da negociação e da celebração de acordo de leniência.

Controladoria Geral da União.

3. Interessados/Responsáveis:
3.1. Responsável: Wagner de Campos Rosário (XXX.782.928-XX).

13.1. Ministros presentes: José Mucio Monteiro (Presidente), Walton Alencar Rodrigues, Benjamin Zymler, Aroldo Cedraz, Raimundo Carreiro, Ana Arraes e Bruno Dantas (Relator).
13.2. Ministros-Substitutos convocados: Augusto Sherman Cavalcanti e Marcos Bemquerer Costa.
13.3. Ministros-Substitutos presentes: André Luís de Carvalho e Weder de Oliveira.

BRUNO DANTAS

Adoto como relatório a instrução elaborada pelo auditor da Secretaria Extraordinária em Operações Especiais em Infraestrutura (SeinfraOperações) lançada à peça 57, transcrita a seguir com os ajustes de forma pertinentes:
"1. Cuidam os autos de representação formulada por equipe de fiscalização do Tribunal de Contas da União (TCU) , nos termos do art. 237, inciso V, do Regimento Interno do TCU (RITCU) , em razão de obstrução à fiscalização ocorrida no bojo do TC Processo 035.857/2015-3, que trata de acompanhamento da legalidade, da legitimidade e da economicidade dos atos praticados pelo Ministério da Transparência e Controladoria-Geral da União (CGU) , em conjunto com a Advocacia-Geral da União (AGU) , no âmbito da negociação e celebração de acordo de leniência da Odebrecht S/A, nos termos previstos na Lei 12.846/2013 (Lei Anticorrupção) .
HISTÓRICO
Os fatos registrados e documentados nestes autos indicam que obstrução à atividade fiscalizatória do controle externo teve início em abril de 2018, quando esta Unidade Técnica instaurou processo de inspeção no acordo de leniência de pessoa jurídica que tramitava na CGU, com a participação da AGU, em cumprimento ao despacho do então relator, Exmo. Ministro Vital do Rêgo, constante da peça 15 do TC Processo 035.857/2015-3.
Ainda na fase inicial da fiscalização, esta Unidade Técnica comunicou tempestivamente ao Ministro-Relator à época, Exmo. Ministro Vital do Rêgo, os detalhes pertinentes aos obstáculos que a equipe de fiscalização estava enfrentando, em função das negativas da CGU em dar acesso aos documentos e informações necessários ao exame do caso, os quais tinham potencial de afetar a dinâmica e a qualidade dos trabalhos de auditoria (peça 13, p. 1-3) .
Em 11/5/2018, o Exmo. Ministro Bruno Dantas, sorteado para relatoria após declaração de impedimento do Exmo. Ministro Vital do Rêgo (peça 17) , promoveu reunião no seu gabinete com a participação desta Unidade Técnica, da CGU e da AGU para maiores esclarecimentos. Conforme consignado no Despacho constante da peça 20, os dirigentes máximos dos dois órgãos assumiram os compromissos de conceder acesso à documentação relativa ao acordo de leniência da Odebrecht S/A e de assinar o acordo somente após o TCU deliberar acerca do assunto, conforme materializado no Aviso Interministerial 1-AGU/CGU (peça 19) .
Após dois meses desde o início do processo de fiscalização, a SeinfraOperações comunicou formalmente ao Ministro-Relator (peças 29 e 30) que a CGU não concedeu acesso a qualquer documento, processo ou informação sobre os termos negociais, requeridos pela equipe de inspeção, sob a alegação de sigilo, condicionando ainda o acesso parcial à assinatura de um termo de confidencialidade - Termo de Compromisso de Manutenção de Sigilo (doravante TCMS) . 
Ato contínuo, esta Unidade Técnica propôs a adoção de medida cautelar para que a CGU e AGU abstivessem de assinar acordo de leniência com a Odebrecht S/A (peça 32) , ou no caso de já assinado, que cessasse seus efeitos. Por meio do Acórdão 1593/2018-TCU-Plenário (de 11/7/2018) , de relatoria do Exmo. Ministro-Substituto Marcos Bemquerer Costa, este Tribunal considerou a proposta cautelar prejudicada em virtude da perda do objeto, visto que as unidades jurisdicionadas teriam firmado o acordo de leniência com a pessoa jurídica.
Em 13/7/2018, o referido acordo de leniência foi juntado incompleto pela CGU ao processo de acompanhamento neste Tribunal. Apenas a parte dispositiva do acordo foi disponibilizada, não sendo juntados, por exemplo, os anexos e o histórico de conduta, documentos esses essenciais ao exame da Etapa III da Instrução Normativa-TCU 74/2015. A documentação do acordo apresentada pelo órgão de controle interno continha apenas 23 páginas e um termo aditivo com 2 páginas (peças 44, 45 e 46 do TC Processo 035.857/2015-3) . A parte dispositiva não traria quase nenhuma informação relevante, remetendo a vários anexos não disponibilizados.
Sem acesso aos anexos do acordo, ao histórico de conduta da empresa e ao processo que conduziu a negociação, não haveria como emitir qualquer conclusão sobre a legalidade, legitimidade e economicidade dos termos negociados, conforme exigia a então vigente Instrução Normativa TCU 74/2015. Em função disso, foi formulada a presente representação diante da restrição grave aos trabalhos de fiscalização imposta pela CGU, mesmo após o acordo firmado com a pessoa jurídica, conforme demonstram os Avisos interministeriais 2 e 3/CGU/AGU e o Aviso 189/2018/GM/CGU (peças 33 a 35) . 
A representação propôs inicialmente a audiência do Ministro de Estado da CGU, pela conduta de obstruir o livre exercício da fiscalização, ao dar ordens ao seu secretário executivo e a seus assessores para que não encaminhassem o histórico de conduta objeto da fiscalização e condicionasse o acesso aos demais documentos, processo ou informação relacionados ao acordo de leniência da Odebrecht S/A à assinatura de Termo de Compromisso de Manutenção de Sigilo (TCMS) , em violação ao disposto no art. 42 da Lei 8.443/1992 (Lei Orgânica do TCU - LOTCU) .
O Diretor e o Secretário da Unidade Técnica, por meio de despacho (peças 2 e 3) , anuíram com as conclusões da equipe de fiscalização e propuseram a inclusão de três agentes públicos no rol de responsáveis, por entenderem que suas condutas contribuíram para a ocorrência de obstrução à atividade fiscalizatória deste Tribunal, a saber: S. Exa. Sra. Ministra de Estado da AGU, Sra. Grace Maria Fernandes Mendonça, e os Srs. Vinícius de Carvalho Madeira e Renato de Lima França, consultor jurídico substituto e consultor jurídico da CGU, respectivamente. 
A proposta de audiência da Sra. Advogada-Geral da União foi formulada tendo por base a conduta de descumprir compromisso assumido junto ao Ministro-Relator Bruno Dantas e à equipe desta Unidade Técnica, conforme despacho constante da peça 20 e Aviso Interministerial 1/AGU/CGU (peça 19) , para conceder acesso à documentação previamente à celebração do acordo e de assinar a avença somente após o TCU deliberar sobre o assunto, bem como pela conduta de firmar os Avisos Interministeriais 2/2018/AGU/CGU e 3/2018/AGU/CGU (peças 33 e 34) , que condicionou ilegalmente o acesso do Tribunal aos elementos de negociação. 
A responsabilização dos pareceristas jurídicos, Srs. Vinícius de Carvalho Madeira e Renato de Lima França, consultor jurídico substituto e consultor jurídico da CGU, respectivamente, segundo os pronunciamentos do Diretor e Secretário desta Unidade Técnica (peças 2 e 3) , decorreram da conduta de firmar o Parecer 1/2018/Conjur/CGU (peça 27) , por meio do qual corroboraram e contribuíram para a ocorrência de obstrução à fiscalização do TCU, tendo veiculado no referido parecer erros grosseiros e entendimentos que violam a legislação, notadamente a Lei 8.443/1992 e a Constituição Federal de 1988.
Encaminhado o feito ao gabinete do Ministro-Relator, por meio de Despacho proferido em 20/11/2018 (peça 5) , o Exmo. Ministro Bruno Dantas conheceu da presente representação e determinou a realização das seguintes audiências:
'6.2.1. Wagner de Campos Rosário (XXX.782.928-XX) , na qualidade de Ministro da Transparência, Fiscalização e Controladoria-Geral da União (CGU) , para que apresente razões de justificativas quanto à violação ao disposto nos arts. 42 e 87, incisos I a IV, da Lei 8.443/1992, c/c art. 74, inciso IV, da Constituição Federal, consubstanciada em: a.1)  obstrução ao livre exercício da fiscalização do TCU empreendida no TC Processo 035.857/2015-3, por meio da imposição de condições ao acesso de servidores e autoridades do Tribunal à documentação relacionada ao acordo de leniência, nos termos do Aviso Interministerial 2/2018/AGU/CGU, de 9/7/2018; a.2)  retardamento e consequente prejuízo à atuação constitucional do TCU no TC Processo 035.857/2015-3, em razão da assinatura do acordo de leniência objeto da referida fiscalização, em descumprimento ao compromisso assumido entre o TCU, a CGU e a AGU, na forma do Aviso Interministerial 1/AGU/CGU, de 8/5/2018, documentado nas peças 28, 29, 31 e 55 do TC Processo 035.857/2015-3, segundo o qual a AGU e a CGU encaminhariam ao Tribunal o Relatório Final e a correspondente minuta de acordo previamente à eventual assinatura do acordo, a fim de preservar-se o bom relacionamento entre as instituições, o que configurou desatenção, ainda, à Instrução Normativa-TCU 74/2015;
6.2.2. Grace Maria Fernandes Mendonça (XXX.950.961-XX) , na qualidade de Advogada-Geral da União, para que apresente razões de justificativas quanto à violação ao disposto nos arts. 42 e 87, incisos I a IV, da Lei 8.443/1992, c/c art. 74, inciso IV, da Constituição Federal, consubstanciada em:  (a)  obstrução ao livre exercício da fiscalização do TCU empreendida no TC Processo 035.857/2015-3, por meio da imposição de condições ao acesso de servidores e autoridades do Tribunal à documentação relacionada ao acordo de leniência, nos termos do Aviso Interministerial 2/2018/AGU/CGU, de 9/7/2018;  (b)  retardamento e consequente prejuízo à atuação constitucional do TCU no TC Processo 035.857/2015-3, em razão da assinatura do acordo de leniência objeto da referida fiscalização, em descumprimento ao compromisso assumido entre o TCU, a CGU e a AGU, na forma do Aviso Interministerial 1/AGU/CGU, de 8/5/2018, documentado nas peças 28, 29, 31 e 55 do TC Processo 035.857/2015-3, segundo o qual a AGU e a CGU encaminhariam ao Tribunal o Relatório Final e a correspondente minuta de acordo previamente à eventual assinatura do acordo, a fim de preservar-se o bom relacionamento entre as instituições, o que configurou desatenção, ainda, à Instrução Normativa-TCU 74/2015;' (grifos acrescidos) 
No referido despacho, o Ministro-Relator deixou de proceder à audiência dos pareceristas jurídicos que atuaram na matéria por não estar convencido do nexo causal entre as suas condutas e a consequente obstrução à atividade fiscalizatória do controle externo.
Em 11/4/2019, mediante Despacho do Presidente do TCU (peça 39) , o Exmo. Ministro Raimundo Carreiro restituiu o feito ao Relator para que reavaliasse a oportunidade de prosseguimento das presentes audiências, tendo em vista o advento do Acórdão 2898/2018-TCU-Plenário (relator Exmo. Ministro Walton de Alencar Rodrigues) , que revogou a Instrução Normativa-TCU 74/2015 e aprovou a Instrução Normativa-TCU 83/2018, inaugurando nova disciplina sobre processos de fiscalização de acordo de leniência no âmbito federal.
O Despacho do Presidente (peça 39) teve como fundamento as ponderações feitas em sua declaração de voto proferido por ocasião da deliberação do Acórdão 2898/2018-TCU-Plenário, por meio da qual propôs autorizar, por economia processual e em respeito ao princípio da segurança jurídica, o arquivamento de apurações em tramitação no Tribunal a respeito de possíveis atos administrativos comissivos ou omissivos em desacordo com o diploma revogado.
Restituído o feito ao gabinete do Relator, por meio de Despacho (peça 40) , o Exmo. Ministro Bruno Dantas entendeu que o quadro fático-normativo remanescia inalterado, tendo em vista que 'A presente representação não está a apurar transgressões ou divergências em relação à revogada IN-TC 74/2015, mas sim o conjunto de atos comissivos aptos a configurar grave obstrução à fiscalização do Tribunal de Contas da União, em desacordo com a Lei 8.443/1992.'. 
Ato contínuo, no mesmo Despacho (peça 40) , o Ministro-Relator ratificou a necessidade de audiência dos responsáveis mencionados no despacho de peça 5, fazendo consignar que, atualmente, apenas o Sr. Wagner de Campos Rosário permanece em cargo de envergadura ministerial, o que enseja a necessidade de comunicação na forma de Aviso, expedido por meio da Presidência deste Tribunal. Dessa forma, o Ministro-Relator determinou o prosseguimento das audiências nos seguintes termos: 
'6. Dessa feita, determino: 
6.1. a remessa dos autos à SeinfraOperações, para expedição de ofício de audiência à Grace Maria Fernandes Mendonça, nos termos do despacho de peça 5; 
6.2. posteriormente, a remessa dos autos pela SeinfraOperações à Presidência do TCU, com vistas à expedição de comunicação de audiência à Wagner de Campos Rosário, nos termos do despacho de peça 5; 
6.3. em seguida, que os autos sejam restituídos à SeinfraOperações para análise dos memoriais já apresentados, juntamente com as respostas às audiências, e posterior submissão de proposta de mérito a este Relator.'
Em cumprimento aos referidos Despachos (peças 5 e 40) , este Tribunal providenciou os expedientes de notificação das audiências dos responsáveis. A Sra. Grace Maria Fernandes Mendonça tomou ciência da audiência por meio do Ofício 0644/2019-TCU/SeinfraOperações, de 3/5/2019 (peças 47 e 50) e o Sr. Wagner de Campos Rosário, por meio do Aviso 265/GabPres, de 14/5/2019 (peça 49) .
Os responsáveis apresentaram suas manifestações conjuntamente por meio do documento juntado aos autos à peça 51, em que ratificaram as razões de justificativas anteriormente apresentadas a este Tribunal, cujo documento colecionado aos presentes autos foi classificado como "Memoriais" (peça 38) . 
EXAME TÉCNICO
O presente exame técnico tem como objeto a análise das manifestações dos responsáveis chamados em audiência. Para melhor compreensão dos assuntos tratados no exame técnico desta instrução, o resumo das razões de justificativas e a respectiva análise serão realizadas, individualmente, para cada responsável chamado a se manifestar nos autos, conforme abaixo. No final deste capítulo serão feitas algumas considerações sobre dosimetria das sanções, com base nos parâmetros previstos na Lei de Introdução às Normas do Direito Brasileiro (LINDB) . 
I. Audiência do Sr. Wagner de Campos Rosário, na qualidade de Ministro da Transparência, Fiscalização e Controladoria-Geral da União - CGU (peças 38, p. 2-11, e 51) .
I.1. Síntese das razões de justificativas.
Após fazer uma breve introdução sobre a presente audiência, o Ministro de Estado da CGU alega não ter sido cientificado por meios formais e institucionais de comunicação de decisões deste Tribunal, tendo tomado conhecimento por meio de reportagem de um veículo de comunicação e obtido cópia integral do seu conteúdo junto à AGU. 
Sobre o mérito da audiência, a defesa do Ministro segmentou sua explanação em três tópicos: i) natureza dos Tribunais de Contas; ii) atribuições do Ministério da Transparência e Controladoria-Geral da União (CGU) ; e iii) do necessário diálogo entre as normas.
A respeito do primeiro tópico (natureza dos Tribunais de Contas) , inicialmente, discorre sobre inserção do TCU no âmbito do Poder Legislativo, sua função de auxiliá-lo no controle externo da Administração Pública, suas competências dispostas nos arts. 70 e 71 da Constituição Federal e ao sistema de controle da gestão pública, exercido pelo Congresso Nacional, mediante controle externo, e pelo sistema de controle interno de cada Poder. 
Ressalta que, dos onze incisos do art. 71 da Carta Magna que enumeram as competências do Tribunal, órgão auxiliar do controle externo, não se evidencia qualquer atuação que não esteja diretamente vinculada àqueles que gerenciem, arrecadem, guardem, administrem ou utilizem recursos públicos. Frisa que todas as atribuições previstas na Seção IX da Constituição tratam da fiscalização contábil, financeira e orçamentária. 
Sobre atribuições contidas na Lei 8.443/1992, assevera que o art. 42, mencionado na representação da Unidade Técnica, está inserido na seção IV do Capítulo II, que trata de fiscalização de atos e contratos. Segundo a defesa do Ministro, a prerrogativa de sanções estabelecidas no art. 42 está limitada ao contexto de atos de que resulte receita ou despesa, praticados pelos responsáveis sujeitos à sua jurisdição, conforme previsto no art. 41 da LOTCU.
Em seguida, alega que "a interpretação constitucional sistêmica dos limites de atribuições reservados ao Tribunal de Contas indica não se reconhecer atribuição para expedir normas gerais e abstratas para regulamentar a atuação disciplinar ou de responsabilização administrativa de pessoas jurídicas no âmbito dos Poderes Executivo, Legislativo e Judiciário ou do Ministério Público".
No tópico que aborda as atribuições da CGU, após reproduzir o texto do art. 66 da Lei 13.502/2016, o Ministro afirma que as suas atribuições vão além das competências de órgão central de Sistema de Controle Interno do Poder Executivo Federal, cujas atribuições são realizadas por uma de suas unidades, a saber: a Secretaria Federal de Controle Interno. Essa unidade exerce funções relativas ao controle interno previstas na Constituição, que se limitam à fiscalização contábil, orçamentária, financeira e patrimonial, à semelhança do controle externo. 
Realça que a CGU possui competências legais oriundas de diversos normativos, como: acesso à informação pública pelo cidadão (Lei 12.527/2011) , prevenção de conflito de interesses (Lei 12.813/2013) , responsabilização de pessoas jurídica por atos lesivos (Lei 12.846/2013) , responsabilização disciplinar de agentes públicos, dentre outras. Em seguida, afirma que a CGU seria "jurisdicionada" ao TCU apenas em assuntos relativos ao julgamento de suas contas.
Destaca ainda que o arranjo institucional da CGU concedido pelos atos normativos a torna uma típica Agência Anticorrupção, com estrutura composta em quatro áreas, a saber: a) Secretaria Federal de Controle Interno; b) Secretaria de Transparência e Prevenção da Corrupção; c) Ouvidoria-Geral da União; e d) Corregedoria-Geral da União. Em complemento, reforça que apenas a primeira área exerce função que guarda simetria com as atribuições do TCU, sendo que as demais possuem atribuição que não se confundem com as funções de controle interno ou controle externo.
Do tópico que trata do diálogo entre as normas, o Ministro alega ser o primeiro equívoco da equipe técnica do TCU atribuir sua conduta a pecha de obstrução continuada de obrigação legal de apoiar o controle externo em sua missão institucional. Para apoiar seu argumento, reproduz a redação do inciso I do art. 50 da LOTCU e a mensagem do Presidente da República, cujas razões de veto do dispositivo legal seriam no sentido evitar uma hierarquia entre os sistemas de controle interno dos Poderes e o TCU.
Nesse sentido, frisa que apoiar o controle externo em sua missão institucional seria "trocar informações, encaminhar relatórios etc.", o que não incluiria nas atividades de apoio cumprir determinações que não são compatíveis com as atribuições do TCU, uma vez que não haveria relação hierárquica entre os órgãos. Argumenta ainda que as atribuições do TCU estão previstas na seção que trata da fiscalização contábil, financeira e orçamentária e que os presentes autos cuidam da aplicação de sanções previstas Lei 12.846/2013 (Lei Anticorrupção) .
Aduz que os novos institutos previstos na Lei Anticorrupção, quais sejam: Processo Administrativo de Responsabilização (PAR) e o Acordo de Leniência, não tratam de instrumentos de aplicação, gerenciamento, guarda, arrecadação ou utilização de recursos públicos. Em seguida, afirma que o que seria outro equívoco desta representação:
O equívoco da representação fica evidenciado quando alega que irá verificar em sede de Tomada de Contas a legalidade, a legitimidade e a economicidade do acordo de leniência. Isso porque tal instituto está inserido no contexto da responsabilização da pessoa jurídica por atos lesivos, possuindo clara natureza de atuação sancionadora/disciplinar do Poder Público.
O Ministro frisa que a sua função neste contexto não teria relação com aplicação de recursos públicos, pois se trataria de exercício de competência relativa ao direito administrativo sancionador, com suporte na Lei 12.846/2013, por meio da qual a CGU vem investigando casos de corrupção e aplicando sanções premiais a empresas colaboradoras, atuação esta não abrangida dentre as passíveis de avaliação e aprovação por esta Corte de Contas. 
Para fundamentar seus argumentos, o Ministro reproduz em sua defesa os arts. 5º e 41 da LOTCU para ressaltar que quem está sob a jurisdição do TCU é quem gerencia, aplica, guarda, autoriza ou utiliza recursos públicos, situação que entende não se enquadrar quando atua na aplicação sanções premiais no âmbito de acordo de leniência.
Afirma ainda que o acordo de leniência previsto na Lei 12.846/2013 (regulamentada pelo Decreto 8.420/2015 e pela Portaria Conjunta AGU/CGU 2.278/2016) segue parâmetros previamente estabelecidos quanto ao ressarcimento de danos, não se tratando de hipótese de renúncia de receitas, pois não fornece quitação de eventual dano não reconhecido pela empresa, preservando, assim, as competências constitucionais de apuração de dano pelo TCU.
Entende que não procede a justificativa apresentada pelos auditores de que estaria obstruindo acesso a informações por considerar que este assunto não estaria submetido ao poder de fiscalização do TCU. Nessa linha, relembra que não existe vínculo hierárquico entre Tribunal de Contas, CGU e AGU. Afirma que defende o compartilhamento de provas produzidas em processos disciplinares ou de responsabilização de empresas com o TCU a fim de auxiliar na instrução de tomadas de contas especial.
Alega que a atitude colaborativa não confere ao TCU prerrogativa de adentrar na atuação das Comissões de PAD ou de PAR para coletar provas a fim de facilitar o seu trabalho nos processos de controle externo. Entende que a atuação conjunta entre os órgãos deve trilhar caminhos pautados pelo bom senso e pelo respeito às atribuições legais dos órgãos. Como prova disso, ressalta que existe previsão expressa nos instrumentos celebrados com empresas de que os valores a serem ressarcidos no âmbito dos acordos de leniência não conferem quitação de dano. 
Afirma que as manifestações da CGU e da AGU se pautam na interpretação sistemática da Constituição Federal e nos novos princípios que balizam a utilização de colaboração premiada e de acordo de leniência, os quais não autorizam a leitura isolada e equivocada do inciso IV do art. 74 da Constituição e da Lei 8.443/1992 em descompasso com as competências conferidas ao TCU (arts. 70 e 71 da Magna Carta) . Cita trechos do artigo publicado pelo Sr. Francisco Sérgio Maia Alves, Auditor Federal de Controle Externo, por meio do qual externou entendimento de que a fiscalização dos acordos de leniência pelo TCU não encontra suporte na Constituição e na LOTCU.
Outro ponto que o Ministro destaca refere-se à série de determinações contidas na Instrução Normativa TCU 74/2015 a serem cumpridas pela CGU que extrapolam as funções do controle externo de contas. Sobre isso, o Ministro sustenta que a acusação de descumprimento de normativos editados pelo TCU não se sustenta, visto que o acordo de leniência e o PAR são instrumentos vinculados ao poder disciplinar/sancionador do Estado, não estando abrangidos pela competência constitucional e legal da Corte de Contas.
Assevera que o poder de regulamentar da Lei 12.846/2013 foi exercido pelo Presidente da República com a edição do Decreto 8.420/2015, que nos termos do disposto no art. 52, dispõe que compete ao Ministro de Estado da CGU expedir orientações complementares. Entende que não seria compatível com o sistema constitucional a regulamentação dessa matéria por uma Corte de Contas, uma vez que a Lei Anticorrupção atribui à CGU competência para firmar acordos de leniência no âmbito do Poder Executivo Federal.
No tópico "Conclusão", o Ministro reitera que o acesso às informações relativas a processos de acordo de leniência será disponibilizado ao TCU após a assinatura do acordo de leniência e desde que seja assumido o compromisso de não utilização das provas e informações contra a empresa colaboradora para fins sancionadores, conforme informações já apresentadas quando do envio do Aviso Interministerial 2/2018/AGU/CGU e da Nota Informativa 200/2018.
Reforça que não houve obstrução ao livre exercício da fiscalização do TCU mas sim uma decisão conjunta da Advogada-Geral da União e do Ministro da CGU, visando a preservação do instituto do acordo de leniência e os espaços de atuação institucional estabelecidos constitucional e legalmente para cada órgão público.
Argumenta que os termos exigidos como condição de acesso à documentação relativa ao acordo de leniência não representam qualquer intenção de opor obstrução a regular fiscalização do TCU. Infere que se busca com tais comunicações é o compartilhamento seguro das informações protegidas pela Lei 12.846/2013, que é posterior à Lei 8.443/1992 e que garante o sigilo absoluto de informações trazidas por colaboradores que confiam na boa-fé do Estado. 
Por fim, afirma que a condição sugerida pela CGU para que só acesse as informações sob o compromisso de não as utilizar contra o colaborador visa preservar a credibilidade e dar vida longa a esse novo instrumento de combate a corrupção. Nesse sentido, destaca que novas e recentes posições doutrinárias, abalizadas inclusive pelo Exmo. Juiz Sérgio Moro, sustentam que, mesmo após a assinatura do acordo de leniência, as provas ali produzidas poderão ser compartilhadas e ser utilizadas contra terceiros, mas não contra quem colaborou com o Estado.
I.2. Análise das razões de justificativas.
Preliminarmente, faz-se necessário registrar que a notificação de audiência para responsáveis com status de Ministro de Estado ocorre sob a forma de aviso expedido pela Presidência do TCU, nos termos do art. 18, inciso II, da Resolução TCU 170/2004. No presente caso, verifica-se que o Sr. Wagner de Campos Rosário foi notificado da audiência por meio do Aviso 265-GP/TCU, de 14/5/2019, tendo juntado aos presentes autos sua resposta no dia 29/5/2019. Com isso, deve-se refutar prontamente qualquer alegação de eventual prejuízo ao direito de defesa e contraditório por parte do responsável.
Sobre o mérito, a análise aqui empreendida será segmentada em tópicos, da seguinte forma: (i) competências constitucionais e legais do TCU para fiscalizar acordos de leniência; ii) obstrução da CGU/AGU à fiscalização do TCU no acordo de leniência da Odebrecht; iii) mudança de postura dos dirigentes da AGU e CGU quanto às competências do TCU relativas aos acordos de leniência; iv) menção de casos semelhantes de obstrução à atividade fiscalizatória do TCU; v) efeitos danosos potenciais e efetivos das condutas obstrutivas; e vi) propostas de encaminhamento.
I.2.1. Competências do TCU sobre Acordos de Leniência.
Este tópico apresenta a análise dos principais argumentos trazidos pelo Ministro da CGU relativamente aos pontos abordados em suas manifestações, que tratam da natureza dos Tribunais de Contas; das atribuições do CGU e do necessário diálogo entre as normas; bem como dos pontos específicos abordados em sua defesa quanto aos fatos que lhes foram imputados como obstrução à atividade fiscalizatória atinente ao acordo de leniência celebrado com a Odebrecht S/A.
Inicialmente, percebe-se que o Ministro, partindo de uma interpretação restritiva dos textos constitucional e legal, procura afastar a competência do TCU. A questão, embora complexa, já foi enfrentada por esta Corte de Contas em diversas outras oportunidades, tendo consolidado entendimento de que possui jurisdição e competência para fiscalizar os acordos de leniência firmados no âmbito da União, podendo, por conseguinte, editar normas que regrem a forma como os jurisdicionados devem proceder para possibilitar a fiscalização.
Com a promulgação da Lei 12.846/2013 (Lei Anticorrupção) , por meio do Acórdão 225/2015-TCU-Plenário, de relatoria do Exmo. Ministro José Mucio Monteiro (atual presidente do Tribunal) , o TCU editou a IN TCU 74/2015, cujos 'consideranda' expõem a fundamentação legal para a sua expedição, conforme transcrição abaixo:
'Considerando o poder regulamentar conferido pelo art. 3º da Lei 8.443/1992, que autoriza a expedição de atos ou instruções normativas, de cumprimento obrigatório, sobre matéria de suas atribuições e sobre organização de processos a lhe serem submetidos, obrigando ao seu cumprimento, sob pena de responsabilidade;
Considerando que a jurisdição própria e privativa do Tribunal abrange qualquer pessoa física ou jurídica, pública ou privada, que utilize, arrecade, guarde, gerencie ou administre dinheiros, bens e valores públicos ou pelos quais a União responda, ou que, em nome desta, assuma obrigações de natureza pecuniária;
Considerando que cabe aos sistemas de controle interno dos Poderes Legislativo, Executivo e Judiciário apoiar o controle externo no exercício de sua missão institucional, na forma do inciso IV do art. 74 da Constituição Federal;
Considerando que, por não afastar a reparação de dano ao erário, nos termos art. 16, § 3o, da Lei n.º 12.846/2013, a celebração de acordos de leniência por órgãos e entidades da administração pública federal é ato administrativo sujeito à jurisdição do Tribunal de Contas da União quanto a sua legalidade, legitimidade e economicidade, nos termos do art. 70 da Constituição Federal;
Considerando que cabe ao Tribunal de Contas da União apreciar as contas daqueles que derem causa a prejuízo a perda, extravio ou outra irregularidade que resulte prejuízo ao erário público, nos termos do art. 71, inciso II, da Constituição Federal;
Considerando que o inciso II do art. 71 da Constituição Federal atribui ao Tribunal de Contas da União a competência para julgar as contas dos administradores e demais responsáveis por dinheiros, bens e valores públicos da administração direta e indireta, incluídas as fundações e sociedades instituídas e mantidas pelo Poder Público federal, e as contas daqueles que derem causa a perda, extravio ou outra irregularidade de que resulte prejuízo ao erário público, (grifos acrescidos) .'
Diante das discussões sobre o papel do TCU nos acordos de leniência no âmbito federal, em 20/2/2015, esta Corte publicou esclarecimento importante acerca dessa matéria, a saber:
'O Tribunal de Contas da União (TCU) vem a público esclarecer seu papel em relação aos acordos de leniência no âmbito federal.
1. O Tribunal é fiscal dos acordos de leniência que vierem a ser firmados, e não avalista ou partícipe. O TCU tem obrigação constitucional de fiscalizar os recursos federais, e, portanto, tem o dever de controlar cada passo dos acordos que venham a ser celebrados.
2. Os acordos de leniência, no âmbito administrativo, estão previstos na lei anticorrupção (Lei 12.846/2013) , que só entrou em vigência em fevereiro de 2014, mesmo mês em que o TCU começou a se debruçar sobre o assunto, novo no ordenamento jurídico. Para tanto, foi constituído grupo de trabalho, por meio da Portaria 55/2014, coordenado por ministro e composto de auditores do TCU, cujo relatório foi entregue em novembro de 2014.
3. Na sequência, o tema foi debatido internamente, até ser editada a IN 74/2015, aprovada na sessão do dia 11 de fevereiro, com participação do Ministério Público junto ao TCU. Essa norma apenas regulamenta, no que se refere aos acordos de leniência, a inafastável competência do TCU de fiscalizar recursos federais, prevista na Carta Magna.
4. Essa instrução normativa segue a mesma linha de outras editadas pelo TCU. O Tribunal já acompanha passo a passo, por exemplo, as concessões de serviços públicos, nas quais cada etapa deve passar pelo olhar fiscalizador da Corte de Contas.
5. A IN 74/2015 prevê cinco fases de análise dos eventuais acordos de leniência celebrados no âmbito federal. A cada etapa, o TCU deverá se pronunciar sobre a legalidade, legitimidade e economicidade dos termos do acordo. Trata-se, portanto, de atividade de fiscalização, e não de participação nos referidos acordos.
6. Enfatize-se que o TCU e a Controladoria-Geral da União possuem competências constitucionais distintas. O TCU é órgão de controle externo. Os controles interno e externo devem atuar em sintonia, como determina a Constituição Federal.'
https://portal.tcu.gov.br/imprensa/noticias/nota-de-esclarecimento-o-tcu-e-os-acordos-de-leniencia.htm, acesso em 14/2/2020 (grifos acrescidos) 
 O entendimento de que o TCU detém prerrogativa de edição de ato regulamentar consta também do Parecer 16.338/2016 - AsJConst/SAJ/PGR (peça 53) , de lavra do então Procurador-Geral da República Rodrigo Janot, contida nos autos da ADI 5.294/DF, do Supremo Tribunal Federal (STF) , que trata da constitucionalidade da IN TCU 74/2015, impetrada pelo Partido Popular Socialista, cujo relator é o Exmo. Ministro Marco Aurélio de Mello, in verbis:
'CONSTITUCIONAL. AÇÃO DIRETA DE INCONSTITUCIONALIDADE. INSTRUÇÃO NORMATIVA 74/2015, DO TRIBUNAL DE CONTAS DA UNIÃO (TCU) . ATO REGULAMENTAR. OFENSA INDIRETA À CONSTITUIÇÃO. FISCALIZAÇÃO DE ACORDOS DE LENIÊNCIA CELEBRADOS PELA ADMINISTRAÇÃO PÚBLICA FEDERAL. COMPETÊNCIA DO TCU PARA CONTROLE EXTERNO DE ATOS QUE POSSAM GERAR LESÃO À ADMINISTRAÇÃO FEDERAL. CONFORMIDADE COM A CONSTITUIÇÃO E COM NORMAS INFRACONSTITUCIONAIS. 
 (...) 
1. Não cabe ação direta de inconstitucionalidade para impugnar ato normativo de caráter secundário e natureza regulamentar. Hipotética afronta ao texto constitucional, caso existente, dar-se-ia apenas de maneira reflexa ou indireta. Precedentes.
2. Insere-se nas atribuições constitucionais do Tribunal de Contas da União o controle externo de processos de celebração de acordos de leniência na administração pública federal, porquanto envolvem atos que podem provocar lesão grave ao patrimônio público.
3. É compatível com o regime constitucional do controle externo do TCU a edição de ato regulamentar que discipline remessa de documentos e informações de seu interesse institucional, com estabelecimento de prazos e de multa por descumprimento injustificado. 
4. Parecer pelo não conhecimento da ação e, sucessivamente, pela improcedência do pedido. (grifos acrescidos) '
A inexistência de plausibilidade na tese defendida pelo Ministro de Estado da CGU quanto à alegada ausência de competência desta Corte de Contas para fiscalizar a celebração de acordos de leniência foi pacificada no Plenário por ocasião da apreciação do TC Processo 000.126/2018-7. Por meio do Acórdão 2898/2018-TCU-Plenário, de relatoria do Exmo. Ministro Walton Alencar Rodrigues, este Tribunal expressamente reafirmou sua competência ao aprovar a edição da IN TCU 83/2018, que revogou a IN 74/2015, assim fazendo constar dos "consideranda" do referido normativo: 
'Considerando que, a celebração de acordos de leniência por órgãos e entidades da Administração Pública federal é ato administrativo sujeito à jurisdição do Tribunal de Contas da União quanto a sua legalidade, legitimidade e economicidade, nos termos do art. 70 da Constituição Federal;' (grifos acrescidos) 
 Registra-se que não existe, nesta Corte de Contas, qualquer recurso formal impetrado pela AGU e CGU contra os termos da IN TCU 83/2018, ou seja, a instrução normativa está vigente e é de cumprimento obrigatório, sob pena de responsabilização. Não obstante isso, a tese atualmente defendida pelos então titulares da AGU e da CGU quanto à alegada ausência de competência deste Tribunal para fiscalizar a celebração de acordo de leniência também vem sendo aventada em outros processos de controle externo que tramitam nesta Corte, a exemplo do TC 011.144/2015 (Unidade Técnica: SeinfraOperações) e TC Processo 011.715/2018-9 (Unidade Técnica: SecexSaúde) .
 Convém ressaltar também que o poder regulamentar conferido a esta Corte de Contas não se confunde com o poder de regulamentar da Lei 12.846/2013, que foi exercido pela Presidência da República com a edição do Decreto 8.420/2015. A edição de ato regulamentar pelo TCU, como as IN TCU 74/2015 e 83/2018, tem fundamento no art. 3º da LOTCU, que faculta a expedição de instruções e atos normativos, de cumprimento obrigatório sob pena de responsabilização do infrator, acerca de matérias de sua competência e a respeito da organização dos processos que lhe devam ser submetidos.
Conclui-se, assim, que se encontra já pacificado no Plenário deste Tribunal as competências constitucionais e legais para fiscalizar a legalidade, a legitimidade e a economicidade dos procedimentos de negociação, celebração e acompanhamento dos acordos de leniência firmados pela CGU no âmbito da Administração Pública Federal, o que também foi reconhecido pelo STF.
Em relação às atribuições da CGU dispostas em diversos diplomas legais, nos termos trazidos aos autos pelo Ministro de Estado, é importante consignar que a discussão aprofundada sobre essa matéria foge do escopo destes autos. Não obstante, ainda que o Ministro defenda que, ao celebrar acordos de leniência de que tratam a Lei Anticorrupção, a CGU não se enquadraria nas funções de controle interno, é certo que o exercício de tais atribuições não altera a vocação constitucional da CGU de exercer o papel de órgão de controle interno do Poder Executivo Federal.
Exatamente por deter a obrigação constitucional de auxiliar as atividades do controle externo, a recusa por parte da CGU em fornecer documentos e informações necessários ao cumprimento dos deveres constitucionalmente atribuídos a esta Corte representa um agravante à conduta ilegal e abusiva de obstruir as atividades fiscalizatórias do TCU, considerando que cabe ao sistema de controle interno dos três poderes apoiar o controle externo no exercício de sua missão institucional, na forma do inciso IV do art. 74 da Constituição Federal.
Acerca da alegação da necessidade de diálogo entre as normas, como visto, o acordo de leniência celebrado pela Administração Pública Federal nos termos da Lei 12.846/2013 não afasta as competências do TCU fixadas na Constituição Federal. Por conseguinte, nem impede a aplicação das sanções previstas na Lei 8.443/1992. Além do art. 70 da Carta Magna, as competências do TCU estão elencadas no art. 71, dentre as quais se destacam as previstas nos incisos IV e IX, a saber: 
'Art. 71. O controle externo, a cargo do Congresso Nacional, será exercido com o auxílio do Tribunal de Contas da União, ao qual compete: 
 (...) 
IV - realizar, por iniciativa própria, da Câmara dos Deputados, do Senado Federal, de Comissão técnica ou de inquérito, inspeções e auditorias de natureza contábil, financeira, orçamentária, operacional e patrimonial, nas unidades administrativas dos Poderes Legislativo, Executivo e Judiciário, e demais entidades referidas no inciso II; 
 (...) 
IX - assinar prazo para que o órgão ou entidade adote as providências necessárias ao exato cumprimento da lei, se verificada ilegalidade;'
O inciso IV acima transcrito aponta expressamente que o TCU pode, por iniciativa própria, realizar inspeções e auditorias nas unidades administrativas dos três poderes. Por sua vez, o inciso IX permite que o Tribunal, ao se deparar com alguma ilegalidade, assine prazo para que órgão ou entidade adote as medidas necessárias ao exato cumprimento da lei. Importa destacar também que o Texto Constitucional (inciso X do art. 71) sedimentou a prerrogativa do órgão de controle externo de suspender a execução de determinados atos administrativos tidos como irregulares ou ilegais.
Esses dois dispositivos constitucionais demonstram que a competência do TCU não se cinge a mero julgamento de contas. Em verdade, a Lei 8.433/1992 separa os processos da Corte em duas grandes áreas: julgamento de contas e de fiscalização (vide Capítulos I e II do Título II da LOTCU) . Embora a CGU seja um parceiro histórico do TCU no julgamento de contas, com destaque na participação das prestações de contas e tomadas de contas especial, em fiscalizações de acordos de leniência, a CGU figura na condição de ente jurisdicionado, não lhe sendo permitido a negativa de quaisquer documentos ou informações ao TCU, sob qualquer pretexto. 
Com efeito, não merece acolhimento a tese aventada que a CGU seria jurisdicionada ao Tribunal somente em assuntos relativos aos julgamentos de suas contas. Ao celebrar acordos de leniência, a CGU pratica atos administrativos sujeitos à fiscalização desta Corte de Contas, que poderá instaurar procedimentos de inspeção a fim de verificar a legalidade, a legitimidade e a economicidade dos acordos em negociação ou já firmados. No caso de contiver, na natureza de seu ato, vícios insanáveis, compete ao TCU impugnar acordo de leniência, com fulcro no art. 71, inciso X, da Constituição Federal e no art. 276 do RITCU, bem como no exercício do seu poder geral de cautela.
O poder geral de cautela outorgado a esta Corte de Contas já foi reconhecido pelo STF como desdobramento lógico de suas atribuições constitucionais, à luz da teoria dos poderes implícitos, que confere atribuição a determinado órgão estatal, ainda que de modo não expresso, os meios necessários para o seu efetivo cumprimento (MS 24.510-DF, Rel.: Min. Ellen Gracie, Tribunal Pleno, julgado em 19/11/2003; MS 33.092-DF, Rel.: Min. Gilmar Mendes, 2ª Turma, julgado em 24/3/2015; e MS 34.446-MC/DF, Rel.: Min. Rosa Weber, julgado em 22/11/2016) .
Também não merece prosperar o argumento do Ministro da CGU de que esta Corte não tem competência para fiscalizar acordos de leniência pelo fato de decorrer da atuação da Administração Pública dentro do exercício do Poder Disciplinar do Estado. Como visto, o TCU tem competência para fiscalizar atos administrativos, sendo certo que a sanção administrativa é uma forma de manifestação da função administrativa, de modo que toda e qualquer sanção terá natureza administrativa desde que aplicando no exercício dessa mesma função. 
Nesse sentido, vale mencionar os ensinamentos do mestre em Direito Administrativo Rafael Munhoz de Mello, in verbis:
'As sanções administrativas são objeto do direito administrativo justamente por serem impostas no exercício da função administrativa. Se não fossem impostas no exercício de função administrativa não fariam parte do direito administrativo. Não haveria espaço, portanto, para um direito administrativo sancionador. Há um direito administrativo sancionador porque há sanções impostas no exercício da função administrativa. Como saliente Alejandro Nieto, a imposição da sanção administrativa é uma atividade administrativa, pois 'quien sanciona es un órgano administrativo, que actúa conforme a un procedimiento administrativo, aplica unas normas administrativas', razão pela qual 'su encuadramiento em el derecho administrativo está, pues, por encima de qualquer duda'. (RAFAEL, Munhoz de Mello, Princípios Constitucionais de Direito Administrativo Sancionador. As sanções administrativas à luz da Constituição Federal de 1988, Malheiros Editores Ltda.: São Paulo, 2007, p. 66) (grifos acrescidos) .
Sobre o equivocado argumento de que os acordos de leniência não teriam relação com atos que resultem receitas, renúncia de receitas ou despesas, verifica-se que o Ministro de Estado novamente insiste na interpretação puramente literal e restritiva dos dispositivos constitucionais e legais para limitar indevidamente a competência desta Corte de Contas nos acordos de leniência no âmbito do Poder Executivo Federal, os quais podem impactar negativamente os processos de recuperação dos danos causados.
Primeiramente, em sentido oposto, cabe destacar trecho do voto do Exmo. Ministro Celso de Mello, do STF, proferido no âmbito do ADI 215-5, ainda em meados de 1990, em que destacou o ganho de competência que os Tribunais de Contas receberam com a Constituição Federal de 1988 e também a relevância que o órgão passou a ter no contexto institucional da máquina pública:
'[..] com a superveniência da nova constituição, ampliou-se, de modo extremamente significativo, a esfera de competência dos Tribunais de Contas, os quais distanciados do modelo inicial consagrado na Constituição Republicana de 1891 - que limitava a sua atuação à mera liquidação das contas da receita e à verificação de sua legalidade (at. 89) - foram investidos de poderes mais amplos, que ensejam, agora, a fiscalização contábil, financeira, orçamentária, operacional e patrimonial de pessoas estatais e das entidades de sua administração direta e indireta. 
A atuação do Tribunal de contas, por isso mesmo, assume importância fundamental no campo do controle externo e constitui, como natural recorrência do fortalecimento de sua ação institucional, tema que inquestionável relevância.' (grifos acrescidos) 
http://redir.stf.jus.br/paginadorpub/paginador.jsp?docTP=AC&docID=346256. Acesso em 17/2/2020  
Em segundo lugar, não se pode ignorar que a celebração de atos de leniência envolve procedimentos administrativos que podem provocar lesão grave ao patrimônio público, conforme bem salientou o Procurador-Geral da República Rodrigo Janot no Parecer 16.3388/2016 - AsJConst/SAJ/PGR (peça 53) juntando aos autos da ADI 5.294/DF do STF, bem como os "consideranda" e dispositivos das Instruções Normativas TCU 74/2015 (revogada) e 83/2018. 
No mais, em julgados recentes em que foram discutidos a atuação de deste Tribunal na fiscalização de novos institutos do direto administrativo, o Plenário tem reafirmado a sua competência constitucional quando envolvem transações de bens e recursos públicos, tal qual ocorre com os acordos de leniência previstos na Lei Anticorrupção (Lei 12.846/2013) ou com os procedimentos de mediação (Lei 13.140/2015) , cabendo, caso a caso, a avaliação de conveniência e oportunidade de o Tribunal atuar, com base em critérios de materialidade, relevância e risco.
Citam-se trechos do voto do Exmo. Ministro Bruno Dantas, relator do Acórdão 1790/2017-TCU-Plenário, para fins de melhor elucidação:
'18. Creio que seria inadequado compreender o novo à luz do velho, dando uma leitura simplista e burocrática às ações negociais que têm crescido na Administração Pública e, consequentemente, ao acompanhamento delas pelo Tribunal. Tangenciei esse tema no meu comunicado ao Plenário sobre o presente acompanhamento:
Aliás, os acordos de leniência (arts. 16 e 17 da Lei AntiCorrupção) , os termos de ajustamento de conduta (previstos nas leis e nas resoluções que regem a atuação das agências reguladoras) e a previsão expressa de autocomposição envolvendo entes estatais (arts. 32 a 40 da Lei de Mediação c/c arts. 3º, § 3º, 15, 174 e 175 do Código de Processo Civil) são apenas os exemplos mais evidentes do crescente consensualismo que vem modificando a Administração Pública contemporânea, atribuindo-lhe perspectivas mais negociais e mais mediadoras. Teremos de aprender a lidar, cada vez mais, com essa realidade inexorável. (peça 5) 
 (...) 
20. Mas é incorreto qualquer raciocínio que exija que a atuação desta Corte dependa de previsão legal expressa. Aliás, a fiscalização de editais de licitação por iniciativa própria, de acordos de leniência ou de pactuação de termos de ajustamento de condutas (TACs) não encontra previsão específica em lei ordinária, mas decorrem de interpretação do TCU sobre seu próprio mandato outorgado pela Constituição Federal de 1988.
21. Ora, ainda que não possam ser caracterizados como atos administrativos em sentido estrito, os atos negociais da Administração praticados no âmbito de um procedimento de mediação, quando envolvem transação de bens e recursos públicos, estão sujeitos à jurisdição do Tribunal. Cabe apenas avaliar a conveniência e a oportunidade de atuar caso a caso, com base em critérios de materialidade, relevância e risco.' (grifos acrescidos) 
Como visto, a jurisdição do TCU alcança as pessoas físicas e jurídicas em que haja aplicação direta ou indireta de recursos da União, com amparo no art. 70 da Constituição Federal. No âmbito de sua competência constitucional, cabe ao tribunal verificar se o poder público está agindo dentro da lei e com o zelo necessário para salvaguardar os dinheiros públicos, cabendo-lhe corresponder plenamente às justas expectativas de toda a sociedade.
Por fim, deve-se mencionar que vem causando incômodo no âmbito deste Tribunal a postura do Titular da CGU em oferecer resistência a esse tema, reiteradamente. Por essas razões, por meio do Acórdão 2920/2019-TCU-Plenário (relator Exmo. Ministro Walton Alencar Rodrigues) , o Plenário deliberou no sentido de alertar a CGU a respeito de sua obrigação constitucional de auxiliar as atividades do controle externo, nos termos do art. 74, inciso IV, da Constituição Federal. Em seu voto, o Relator assim externou: 
'Causa espécie que se pretenda que a celebração de acordos que impactam negativamente os processos de recuperação dos danos causados à Administração possam estar fora do escrutínio deste Tribunal, cuja missão constitucional, por excelência, é o julgamento das contas daqueles que causaram prejuízo ao Erário.
Não parece razoável, ainda, que a CGU sustente interpretação da lei que leve a resultado em desacordo com as normas constitucionais, como se o texto legal pudesse restringir o alcance normativo da Constituição, mormente quando a Carta Máxima define como dever do controle interno auxiliar o controle externo no exercício de sua missão institucional, e não obstar esse exercício.'
A prática reiterada de sonegação de informações ao TCU é fato gravíssimo e atenta contra os pilares do controle externo, atingindo não apenas a Corte de Contas, mas o próprio Congresso Nacional, à luz do disposto no art. 70, caput, e artigo 71 da Constituição da República. Conforme bem salientado no voto que conduziu o Acórdão 1593/2018-TCU-Plenário (relator Exmo. Ministro-Substituto Marcos Bemquerer) , as competências deste Tribunal não podem ser embaraçadas, condicionadas ou limitadas pelos seus jurisdicionados.
I.2.2. Obstrução à Fiscalização do Acordo de Leniência da Odebrecht S/A.
No caso dos presentes autos, verificou-se que a CGU negou expressamente o compartilhamento do histórico da conduta do acordo de leniência da Odebrecht, objeto da fiscalização ocorrida no bojo do TC Processo 035.857/2015-3, bem como condicionou o compartilhamento das demais informações à assinatura de um termo de compromisso, no qual consta cláusula que proíbe a reprodução de informações sobre o processo de negociação "por qualquer meio ou modo" e exige que as informações só possam ser reproduzidas se a CGU e a pessoa jurídica autorizassem.
A ocorrência de obstrução às atividades fiscalizatórias do TCU nestes autos está evidenciada no seguinte conjunto probatório: Ofícios de Requisição encaminhados à CGU (peças 9, 21 e 23) ; Respostas da CGU (peças, 10, 11, 12, 13, p. 4-7, 22, 24, 26) ; entendimento da CGU sobre compartilhar dados com o TCU em processos de acordo de leniência (peça 25) ; Despacho do Exmo. Ministro Bruno Dantas (peça 20) ; Avisos Interministeriais 1, 2 e 3/AGU/CGU (peças 19, 33 e 34) ; Parecer CONJUR-CGU (peça 27) e Aviso 189/2018/GM/CGU (peça 35) .
As evidências demonstram que o Ministro da CGU deu ordem expressa de negar o compartilhamento do sigilo em relação ao histórico da conduta da empresa (peça 13, p. 4-7) e condicionou o compartilhamento dos demais documentos a assinatura de um termo de compromisso, caracterizando obstrução à atividade fiscalizatória deste Tribunal, o que constitui grave restrição aos trabalhos do controle externo, em afronta direta ao disposto no art. 42, no art. 87, incisos I a III, e art. 86, inciso IV, da Lei 8.443/1992.
O art. 42 da Lei 8.443/1992 dispõe que não se pode condicionar o acesso do TCU a informações ou documentos sob nenhum pretexto. Por sua vez, o art. 87 da LOTCU estabelece que os integrantes de equipe de fiscalização formalmente designada pelo Tribunal possuem amparo legal para acesso a qualquer informação ou documentação, in verbis:
'Art. 87. Ao servidor a que se refere o artigo anterior, quando credenciado pelo Presidente do Tribunal ou, por delegação deste, pelos dirigentes das unidades técnicas da secretaria do Tribunal, para desempenhar funções de auditoria, de inspeções e diligências expressamente determinadas pelo Tribunal ou por sua Presidência, são asseguradas as seguintes prerrogativas: 
I - livre ingresso em órgãos e entidades sujeitos à jurisdição do Tribunal de Contas da União; 
II - acesso a todos os documentos e informações necessários à realização de seu trabalho;
III - competência para requerer, nos termos do Regimento Interno, aos responsáveis pelos órgãos e entidades objeto de inspeções, auditorias e diligências, as informações e documentos necessários para instrução de processos e relatórios de cujo exame esteja expressamente encarregado por sua chefia imediata"'.  (grifos acrescidos) 
Ademais, os auditores federais de controle externo do TCU têm o dever legal de guardar sigilo das informações obtidas quando compõem equipe de fiscalização, nos termos do art. 86, inciso IV, da Lei 8.443/1992, reproduzido abaixo, de forma que, em nenhum momento, haveria "divulgação de dados" caso a equipe de inspeção tivesse tido acesso aos elementos de negociação.
'Art. 86. São obrigações do servidor que exerce funções específicas de controle externo no Tribunal de Contas da União: 
 (...) 
IV - guardar sigilo sobre dados e informações obtidos em decorrência do exercício de suas funções e pertinentes aos assuntos sob sua fiscalização, utilizando-os, exclusivamente, para a elaboração de pareceres e relatórios destinados à chefia imediata.' (grifos acrescidos) .
Vale reprisar que a obstrução ao livre exercício da fiscalização e a sonegação de processo, documento ou informação pode ensejar a aplicação da multa prevista no art. 58, incisos V e VI, da Lei 8.443/1992, a qual prescinde de realização de prévia audiência, nos termos do art. 268, incisos V e VI, § 3º, do RITCU. Essa informação contendo o alerta quanto às consequências da sonegação de informações indispensáveis à consecução dos trabalhos de fiscalização constou nos ofícios de requisição encaminhados à CGU (peças 9 e 23) .
Por fim, importante registrar que é dever do servidor do TCU informar eventuais irregularidades que toma ciência. O art. 86 da Lei Orgânica do TCU estabelece, dentre as obrigações do servidor que exerce funções específicas de controle externo no Tribunal de Contas da União: "II - representar à chefia imediata contra os responsáveis pelos órgãos e entidades sob sua fiscalização, em casos de falhas e/ou irregularidades" e "III. Propor aplicação de multas, nos casos previstos no Regimento Interno". Assim, comunicar a presente obstrução à fiscalização não se trata de uma faculdade, e sim um dever/ônus desta equipe de fiscalização.
I.2.3. Mudança de Postura dos Dirigentes da AGU e CGU.
Outro aspecto importante da análise das condutas do Ministro da CGU tratadas nestes autos está relacionado à súbita mudança de postura do dirigente máximo do órgão de controle interno durante o processo de acompanhamento do acordo de leniência da Odebrecht S/A. 
Em março de 2017, a CGU manifesta publicamente o entendimento de cooperação com seu parceiro constitucional, o TCU. Exemplo disso consta na divulgação no sítio eletrônico da própria CGU em matéria intitulada: "Ministério da Transparência esclarece procedimentos do Acordo de Leniência" (peça 25) . Nesse informativo, esclarecia-se à época que a CGU viabilizaria integral acesso do processo às equipes de auditoria e que esses teriam acesso on line a todos os documentos relacionados à negociação, conforme reprodução dos trechos abaixo:
'LEI ANTICORRUPÇÃO
Ministério da Transparência esclarece procedimentos do Acordo de Leniência
Documento explica competências legais e atuação das comissões de negociação 
Publicado em 01/03/2017 
 (...) 
Os parceiros constitucionais
Apesar de o legislador atribuir a responsabilidade pela realização dos acordos de leniência somente à CGU, esta tem atuado em conjunto e de forma coordenada com outras instituições. Nesse sentido, em primeiro lugar, a CGU viabilizou o acesso integral do processo de negociação às equipes de auditoria do TCU. Assim, para cada caso de negociação, a equipe técnica do TCU, credenciada e comprometida com confidencialidade, tem acesso on line a todos os documentos relacionados à negociação, o que permite um acompanhamento contínuo de cada etapa do processo.'
Fonte: Ministério da Transparência esclarece procedimentos do Acordo de Leniência https://www.gov.br/cgu/pt-br/assuntos/noticias/2017/03/ministerio-da-transparencia-esclarece-procedimentos-do-acordo-de-leniencia, acesso em 5/3/2020 (grifos no original) 
Conforme relatado naquela instrução inicial (peça 1) , no âmbito da fiscalização que ensejou a presente representação, a postura esperada da autoridade máxima da CGU não se confirmou, tendo em vista que o supracitado Ministro deu ordem expressa de negar o compartilhamento do sigilo em relação ao histórico da conduta da empresa (peça 13, p. 4-7) e condicionou o compartilhamento dos demais documentos a assinatura do TCMS.
Em 11/5/2018, após serem expostos os fatos que tenderiam a oferecer risco à dinâmica dos trabalhos de inspeção (peça 13, p. 1-3) , houve a realização de reunião no gabinete do Exmo. Ministro Relator Bruno Dantas, com o propósito de esclarecer alguns entendimentos entre os atores intervenientes (TCU, CGU e AGU) . O produto de tal reunião foi o compromisso assumido pelos Ministros de Estado da CGU e AGU de conceder acesso à documentação do acordo antes de sua celebração, em consonância com Aviso Interministerial 1-AGU/CGU (peça 19) . 
O conteúdo do compromisso assumido foi consubstanciado no despacho do Ministro-Relator nos seguintes termos (peça 20) :
'Considerando reunião ocorrida em meu Gabinete com a presença da Min. Grace Mendonça, da Advocacia-Geral da União, do Min. Wagner Rosário, do Ministério da Transparência e Controladoria-Geral da União, e de auditores da Secretaria Extraordinária de Operações Especiais em Infraestrutura desta Corte, na qual aqueles primeiros assumiram os compromissos de conceder acesso à documentação relativa ao acordo de leniência em acompanhamento e de assinar o acordo somente após o TCU deliberar acerca do assunto, conforme materializado no Aviso Interministerial 1-AGU/CGU (peça 28) , e considerando, também, que a apreciação do Tribunal sobre as etapas que compõem a celebração de acordos de leniência constitui condição necessária para a eficácia dos atos subsequentes, nos termos do art. 3º da IN-TCU 74/2015 (...) '. (grifos acrescidos) 
O compromisso de enviar a documentação para exame do TCU antes da assinatura do acordo ainda foi reforçado por meio do Ofício 8081/2018/SE-CGU, do Secretário Executivo Substituto da CGU, que continha os dizeres adiante transcritos (peça 22) : "2. Quanto à solicitação do item 2.2, informo que a CGU encaminhará Relatório Final e a correspondente minuta de acordo previamente à eventual assinatura, após cumprimento do rito estabelecido na Portaria CGU AGU 2278, de 2016, como tem sido realizado reiteradamente, a fim de preservar-se o bom relacionamento entre as instituições".
Não obstante, contrariamente ao compromisso assumido, os titulares das pastas da CGU e da AGU, de modo unilateral, mudaram subitamente de posicionamento, informando que "as informações relativas a processos de acordo de leniência serão devidamente disponibilizadas a essa Corte após a assinatura do acordo", por meio do Aviso Interministerial 2/2018/AGU/CGU (peça 33) , reiterado no Aviso Interministerial 3/2018/AGU/CGU (peça 34) . Destaca-se que tal informação foi compartilhada formalmente junto a este Tribunal apenas no dia 9/7/2018, após a assinatura do acordo de leniência com o Grupo Odebrecht. 
Posteriormente, o Ministro da CGU informou, por intermédio do Aviso 189/2018/GM/CGU, de 29/8/2018 (peça 35) , que as informações relativas ao acordo de leniência somente seriam disponibilizadas a esta Corte de Contas se houvesse compromisso quanto a não utilização das provas obtidas em decorrência da colaboração da empresa contra ela própria, conforme já mencionado no Aviso Interministerial 2/2018/AGU/CGU (peça 33) , e complementou afirmando que "caso haja interesse desse Tribunal em aderir ao compromisso proposto, meu gabinete permanece à disposição para liberar o acesso aos processos a servidores e autoridades desse TCU devidamente credenciados para tal."
Observa-se, assim, que constam dos autos elementos comprobatórios suficientes de uma obstrução permanente e continuada à fiscalização, haja vista que, mesmo após o acordo assinado, o aludido Ministro de Estado busca condicionar ilegalmente o acesso do TCU aos elementos que balizam a avença, conforme demonstram os Avisos Interministeriais 2 e 3/2018/AGU/CGU (peças 33 e 34) e Aviso 9/2018/GM/CGU (peça 35) . Ressalta-se que, até o momento, não foi enviada a íntegra dos elementos de negociação do acordo celebrado com o Grupo Odebrecht, conforme se extrai do TC Processo 035.857/2015-3. E o que foi enviado não permite qualquer análise, já que remete a anexos sigilosos e não disponíveis.
Deve-se realçar que a mudança de conduta do Ministro da CGU (e também da Ministra da AGU, conforme será abordado no tópico seguinte afronta diretamente o princípio da boa-fé objetiva, tendo em vista que o compromisso assumido pelo dirigente máximo da pasta gerou a este Tribunal a justa expectativa do livre exercício de sua competência constitucional e legal de fiscalização dos atos administrativos, no anseio do recebimento de todos os documentos referentes ao acordo de leniência ora intentado antes de sua assinatura, conforme compromisso firmado. 
A doutrina ensina que a boa-fé objetiva é um padrão objetivo de comportamento, decorrente da veracidade das declarações e exatidão dos comportamentos das partes, inclusive da Administração Pública, sendo uma condição essencial a toda relação jurídica e necessária à manutenção de sua estabilidade (SOUZA, Guilherme Carvalho, A responsabilidade do estado e o princípio da confiança legítima: a experiência para o direito brasileiro, Rio de Janeiro: Editora Lumen Juris, 2014, p. 64) .
A boa-fé objetiva é diferente da vertente subjetiva. Enquanto a boa-fé objetiva traduz uma regra de comportamento, que consiste no dever de agir de acordo com determinados padrões de conduta de lealdade, correção e lisura nas relações estabelecidas entre as pessoas; a boa-fé subjetiva é uma qualidade reportada ao ânimo de um sujeito, significando a ausência de má-fé, de intenção dolosa ou mentirosa, ou seja, o estado de desconhecimento ou compreensão equivocada acerca de determinado fato (CEOLIN, Alessandra Scorzato Lemes, Reflexos da boa-fé objetiva nas relações contratuais, Porto Alegre: Núria Fabris, ed., 2012, p. 10) .
O Professor Miguel Reale, em seu livro "A boa-fé no Código Civil" (2003, p. 4) definiu boa-fé objetiva como: 
'A boa-fé objetiva apresenta-se como uma exigência de lealdade, modelo objetivo de conduta, arquétipo social pelo qual impõe o poder-dever que cada pessoa ajuste a própria conduta a esse arquétipo, obrando como obraria uma pessoa honesta, proba e leal. Tal conduta impõe diretrizes ao agir no tráfico negocial, devendo-se ter em conta, como lembra Judith Martins Costa, 'a consideração para com os interesses do alter, visto como membro do conjunto social que é juridicamente tutelado'. Desse ponto de vista, podemos afirmar que a boa-fé objetiva, é assim entendida como noção sinônima de 'honestidade pública'.' (grifos acrescidos) 
O princípio da boa-fé objetiva, no direito público, está previsto expressamente nos arts. 2º, parágrafo único, inciso IV, da Lei 9.784/1999 (Lei de Processo Administrativo Federal) , ao timbrar em exigir a atuação segundo padrões éticos de probidade, decoro e boa-fé. Vale ressaltar que a Lei 9.784/1999 reúne os princípios gerais que norteiam não apenas os chamados processos administrativos em sentido estrito, mas toda a atividade decisória da Administração Pública Federal. 
Segundo Giacomuzzi, a boa-fé no direito público decorre do princípio da moralidade previsto no art. 37 da Constituição Federal. Para o autor, da moralidade escrita no art. 37 do Texto Constitucional extraem deveres objetivos de conduta administrativa a serem seguidos, a exemplo de proibição de contradição de informações, indolência, leviandade de propósitos, além do dever de transparência e lealdade por parte da Administração Pública. O doutrinador menciona algumas consequências do princípio da boa-fé objetiva, dentre elas as que considera mais relevantes:
' (...) proibição ao venire contra factuam proprium; proibição à inação inexplicável e desarrozoada, vinculada a exercício de direto, que gera legítima confiança de outra parte envolvida; dever do favor acti (dever de conservação dos atos administrativos, explorando-se ao máximo a convalidação) ; lealdade ao fator tempo (proibição do exercício prematuro de direito ou dever ou retardamento desleal do ato e da fixação de prazos inadequados) ; dever de sinceridade objetivo (não só dizer a verdade, mas não omitir qualquer fato ou conduta relevantes ao caso concreto, tampouco se valer de argumentos genéricos ou confusos) ; dever de informação no sentido de não omitir qualquer dado que seja relevante na descrição da questão controversa e/ou que possa auxiliar na sua resolução. (GIACOMUZZI, José Guilherme, A moralidade administrativa e a boa-fé da administração pública: o conteúdo dogmático da moralidade administrativa, São Paulo: Malheiros Editores Ltda., 2ª ed., 2013, p. 275 e 280-281) '.
Dentre as derivações do princípio da boa-fé objetiva, destaca a proibição do venire contra factum proprium, que consubstancia a vedação de comportamentos contraditórios. Em outras palavras, traduz a obrigação de coerência de comportamento, implicando o encargo de observar no futuro a conduta que os atos anteriormente praticados pela parte faziam prever, sem gerar incerteza na atuação dos agentes públicos nos procedimentos administrativos. 
No âmbito do TCU, a jurisprudência tem consolidado a incidência da boa-fé objetiva nos processos de controle externo relacionada à conduta esperada de um gestor médio/diligente. Nesse sentido, citam-se os Acórdão 2391/2018-TCU-Plenário (relator Exmo. Ministro Benjamin Zymler) e 2.678/2018-TCU-Plenário (relator Exmo. Ministro Vital do Rêgo) . Dentre esses julgamentos, importa ressaltar o Acórdão 2678/2018-TCU-Plenário, em que a aplicação da teoria do non venire contra factum proprium foi tratada com propriedade:
'É que tal teoria veda dois comportamentos da mesma pessoa, lícitos em si e diferidos (contraditórios) no tempo, com base na regra do pacta sunt servanda [3]. Colocando de outra maneira, haveria dois comportamentos lícitos da mesma pessoa, sendo o primeiro (factum proprium) , porém, contrariado pelo segundo. Tal comportamento, segundo a doutrina, macula a boa-fé objetiva (confiança) . [3: Expressão em latim que significa: os "pactos devem ser respeitados" ou os "acordos devem ser mantidos". O princípio base do pacta sunt servanda diz que aquilo que está escrito se torna lei entre as partes que signaram o acordo.]
Sobre o tema, o professor Anderson Schreiber, em obra específica dedicada ao assunto[4], estabelece quatro requisitos para a incidência do venire contra factum proprium, a saber: (i) um factum proprium, isto é, uma conduta inicial; (ii) a legítima confiança de outrem na conservação do sentido objetivo desta conduta; (iii) um comportamento contraditório com este sentido objetivo (e, por isto mesmo, violador da confiança) ; e, finalmente, (iv) um dano ou, no mínimo, um potencial dano a partir da contradição. [4: SCHREIBER, Anderson. A Proibição do Comportamento Contraditório: tutela da confiança e venire contra factum proprium. 3.ed. Rio de Janeiro: Renovar, 2012, p. 131.]'
Portanto, a mudança unilateral de postura para deixar de cumprir o compromisso assumido com o Relator e auditores deste Tribunal fere diretamente o princípio da boa-fé objetiva, frustrando a justa expectativa do livre exercício das competências constitucionais e legais de fiscalização dos atos administrativos do acordo de leniência celebrado com a Odebrecht S.A.
I.2.4. Casos Semelhantes de Obstrução às Atividades Fiscalizatórias do TCU.
Esta Corte de Contas já enfrentou antes situações de sonegação de informações e documentos e de obstrução às atividades fiscalizatórias em outros processos de controle externo. Dentre eles, destacam-se as fiscalizações realizadas na Petrobras no âmbito do Fiscobras, quando, sob gestão do Sr. José Sérgio Gabrielli, o ex-presidente da empresa estatal adotou conduta de dificultar ou atrasar a entrega de documentos em auditoria do TCU. 
No voto que conduziu o Acórdão 2863/2016-TCU-Plenário, que multou o ex-presidente da Petrobras por obstruir trabalhos de fiscalização na Refinaria Presidente Getúlio Vargas (Repar) , o Exmo. Ministro-Relator André Luís Carvalho assim destacou:
'O TCU não pode deixar de considerar, ao apreciar os presentes autos, que a injustificada conduta do ex-presidente da empresa no sentido de se recusar a fornecer os documentos necessários à fiscalização do TCU ou de fornecê-los com atraso ou mesmo incompletos contribuiu efetivamente, na verdade, para o acobertamento dos malsinados ilícitos, merecendo a devida reprimenda por parte do TCU.'
Outro caso digno de menção refere-se à restrição de acesso às informações para a realização dos trabalhos de auditoria do TCU na Receita Federal do Brasil (RFB) , em virtude de alegações de sigilo fiscal. Por meio do Acórdão 977/2018-TCU-Plenário, de relatoria do Exmo. Ministro Vital do Rêgo, o TCU se absteve de opinar sobre a confiabilidade e a transparência de informações do extinto Ministério da Fazenda. 
Em seguida, a Secretaria Geral de Controle Externo (Segecex) deste Tribunal de Contas editou, em cumprimento ao subitem 9.7 do Acórdão 977/2018-TCU-Plenário, o Memorando-Circular 33/2018-Segecex, de 16 de maio de 2018, que orientou todas as unidades técnicas para que informem ao Relator dos autos sempre que se depararem com situações de restrição de acesso a informações necessárias à consecução dos trabalhos de fiscalização para fins de aplicação do disposto nos parágrafos 1º, 2º e 3º do art. 245 do Regimento Interno - RITCU.
Somente recentemente, mediante a edição do Decreto 10.209, de 22/1/2020, a RFB ficou autorizada a compartilhar com o TCU informações necessárias à realização de suas atividades, inclusive aquelas protegidas por sigilo fiscal. Os dados poderão ser compartilhados no âmbito de processo específico, a partir de uma portaria que indique os auditores autorizados a acessá-los (https://portal.tcu.gov.br/imprensa/noticias/decreto-libera-compartilhamento-de-dados-protegidos-por-sigilo-fiscal.htm?fbclid=IwAR3LcLZz00WtzYCVnkRCMwJ09eAC1157_1_vJ4DZRlIYMLo27D2Po5TCyG8, acesso em 26/2/2020) .
Cita-se, por fim, mas não exaustivamente, o caso da recusa do fornecimento das informações e documentos ao TCU relativos a operações financeiras realizadas pelo Banco Nacional de Desenvolvimento Econômico e Social (BNDES) , envolvendo vultosos recursos públicos. No Mandado de Segurança 33.340-STF/DF, de relatoria no Exmo. Ministro Luiz Fux, o Plenário da Egrégia da Corte Constitucional assim reconheceu a competência deste centenário Tribunal de Contas para fiscalizar as operações financeiras:
'8. In casu, contudo, o TCU deve ter livre acesso às operações financeiras realizadas pelas impetrantes, entidades de direito privado da Administração Indireta submetidas ao seu controle financeiro, mormente porquanto operacionalizadas mediante o emprego de recursos de origem pública. Inoponibilidade de sigilo bancário e empresarial ao TCU quando se está diante de operações fundadas em recursos de origem pública. Conclusão decorrente do dever de atuação transparente dos administradores públicos em um Estado Democrático de Direito.'
 (...) 
12. No caso sub examine: 
I) O TCU determinou o fornecimento de dados pela JBS/Friboi, pessoa que celebrou contratos vultosos com o BNDES, a fim de aferir, por exemplo, os critérios utilizados para a escolha da referida sociedade empresária, quais seriam as vantagens sociais advindas das operações analisadas, se houve cumprimento das cláusulas contratuais, se as operações de troca de debêntures por posição acionária na empresa ora indicada originou prejuízo para o BNDES. 
II) O TCU não agiu de forma imotivada e arbitrária, e nem mesmo criou exigência irrestrita e genérica de informações sigilosas. Sobre o tema, o ato coator aponta a existência de uma operação da Polícia Federal denominada Operação Santa Tereza que apontou a existência de quadrilha intermediando empréstimos junto ao BNDES, inclusive envolvendo o financiamento obtido pelo Frigorífico Friboi. Ademais, a necessidade do controle financeiro mais detido resultou, segundo o decisum atacado, de um "protesto da Associação Brasileira da Indústria Frigorífica (Abrafigo) contra a política do BNDES que estava levanto à concentração econômica do setor".
III) A requisição feita pelo TCU na hipótese destes autos revela plena compatibilidade com as atribuições constitucionais que lhes são dispensadas e permite, de forma idônea, que a sociedade brasileira tenha conhecimento se os recursos públicos repassados pela União ao seu banco de fomento estão sendo devidamente empregados. 
13. Consequentemente a recusa do fornecimento das informações restou inadmissível, porquanto imprescindíveis para o controle da sociedade quanto à destinação de vultosos recursos públicos. O que revela que o determinado pelo TCU não extrapola a medida do razoável. (grifos acrescidos) .
Em todos esses casos supracitados, no plano de fundo, o que esteve discussão foi a plenitude do exercício regular do controle externo desta Corte Contas, cujas competências constitucionais e legais conferidas, atinentes às suas atividades fiscalizatórias, foram ratificadas pelo próprio Tribunal e/ou pelo STF.
I.2.5. Efeitos Danosos Decorrentes das Condutas Obstrutivas.
Impende salientar nesta instrução alguns danos efetivos ou potenciais que decorrem das condutas obstrutivas dos dirigentes máximos da CGU e AGU no que se refere aos procedimentos de negociação, celebração e acompanhamento dos acordos de leniência, em específico do ajuste celebrado com a Odebrecht. 
Evidentemente, o primeiro efeito danoso refere-se à restrição da missão constitucional de exercer o controle externo da Administração Pública Federal. A negativa de acesso aos documentos e informações do acordo de leniência celebrado com a Odebrecht S/A. impede obter, por exemplo, o pleno conhecimento da manifestação de defesa da empresa colaboradora e a apreciação final pela CGU e AGU sobre a matéria, limitando o exercício das competências constitucionais e legais deste Tribunal, na forma prevista pela IN-TCU 83/2018.
Dessa forma, a eventual aceitação dos argumentos dos responsáveis quanto à ausência de competência deste Tribunal para fiscalizar a legalidade, legitimidade e economicidade dos procedimentos administrativos dos acordos de leniência poderá representar um precedente muito perigoso, pois envolve desapego à competência normativa e legal do TCU, com prováveis reflexos em outras áreas de autuação deste Tribunal, como nos processos de desestatização e prestação de contas.
Outro efeito está relacionado ao tratamento não igualitário por parte deste Tribunal concedido à CGU e à AGU na qualidade de entes jurisdicionados. Como já registrado, neste processo de controle externo, os dois órgãos do Poder Executivo estão na condição de entes jurisdicionados, não lhes sendo permitido a negativa de quaisquer documentos ou informações ao TCU, sob qualquer pretexto, conforme bem apontado pelo Exmo. Ministro Walton Alencar Rodrigues no voto que conduziu o Acórdão 2920/2019-TCU-Plenário.
A postura de obstrução também levanta discussões sobre a transparência dos acordos de leniência, uma vez que o material disponível hoje no sítio da CGU está tarjado e não contém os anexos que trazem as principais informações do acordo. Poucos dados são tornados públicos, mesmo após a assinatura dos acordos, o que retira da sociedade, da imprensa e do Congresso Nacional o direito fundamental de obter informações essenciais sobre essa matéria, reduzindo o alcance do efetivo controle social sobre esse tema. A principal finalidade desse acordo de leniência - alavancagem investigativa - resta prejudicada.
Diferentemente da prática adotada, por exemplo, pela Conselho Administrativo de Defesa Econômica (Cade) , que divulga ao público em sua página da internet o conteúdo do histórico de condutas relacionados aos acordos de leniência celebrados e os dados sobre as obrigações financeiras desses ajustes, ocultando apenas os trechos dados e informações classificadas motivadamente de acesso restrito para não atrapalhar investigações em andamento ( e , acesso em 5/3/2020) .
No caso do Grupo Odebrecht, o histórico de algumas das condutas confessadas e os dados se encontram disponíveis nos links: 
'https://sei.cade.gov.br/sei/modulos/pesquisa/md_pesq_documento_consulta_externa.php?DZ2uWeaYicbuRZEFhBt-n3BfPLlu9u7akQAh8mpB9yONIQvlJOp-iXfNDL9BNdetXArgh_kDI3cWAIYo2ICHkC-JYxta2xOktCkVaYDIVhGWePywJNqgspDHSil3odVZ
https://sei.cade.gov.br/sei/modulos/pesquisa/md_pesq_documento_consulta_externa.php?DZ2uWeaYicbuRZEFhBt-n3BfPLlu9u7akQAh8mpB9yN4paJaWmB2NRuZcuF4xt4rouLxk_78uQV7ZGWFPC3Mgg59HyieU2C8ZVdOpUMMEDRfYnvNVvTmqkhlqHJkmI1f
https://sei.cade.gov.br/sei/modulos/pesquisa/md_pesq_documento_consulta_externa.php?DZ2uWeaYicbuRZEFhBt-n3BfPLlu9u7akQAh8mpB9yOhIJNXKpDxcAaLABQYbCJK106j7RHrdoq6tcWNiHWDi_iq0myshvStabunfct450G5o9oimbQL2MEm5biCi8dJ
https://sei.cade.gov.br/sei/modulos/pesquisa/md_pesq_documento_consulta_externa.php?DZ2uWeaYicbuRZEFhBt-n3BfPLlu9u7akQAh8mpB9yNKQC3BIS0kdY-qi5TUvVRTNsE2jnBz-1eyG1C66T-JsMSvAp9WPUnjv9QG6QyQ38KsQ6fn-DhVbbKYDflygnm7'
Dessa forma, ao contrário do que alega o Ministro da CGU em sua defesa, o sigilo acordado com a autoridade competente não pode ser permanente e não pode abranger todo o curso do processo, sob pena de sua deturpação, visto que o Decreto 8.420/2015 estabelece prazo de investigação. Nesse sentido, vale citar ensinamento do Professor Modesto Carvalhosa acerca do sigilo na Lei Anticorrupção:
'... o referido §6º do art. 16 da presente Lei, ao suspender a publicidade oficial na fase das entabulações do acordo de leniência, deixa claro que tal suspensão não prevalece no caso de haver interesse de imediatamente ser ele do conhecimento público. 
A proteção da pessoa jurídica acordante do regime de leniência não se refere aos procedimentos necessários à instrução do processo penal-administrativo, mas sim remete às penas que lhe serão atenuamente impostas ou em parte relevadas no caso de seu cumprimento. 
Não há na presente Lei, como de resto também não há na legislação antitruste, o benefício do sigilo e muito menos a blindagem da pessoa jurídica acordante com respeito a outras medidas judiciais e administrativas que poderão ser promovidas pelo Estado contra ela. (grifos acrescidos) . (CARVALHOSA, Modesto. Considerações sobre a Lei Anticorrupção das Pessoas Jurídicas. 1. ed. São Paulo: Revista dos Tribunais, 2015 p. 376) '
Outra preocupação relevante da limitação imposta à atuação do TCU está relacionada a pouca efetividade dos acordos firmados pela CGU/AGU, impactando na baixa eficácia da recuperação dos danos causados à Administração Pública Federal. Sobre isso, transcreve-se abaixo trecho do voto do Exmo. Ministro Walton de Alencar Rodrigues proferido no Acórdão 2920/2019-TCU-Plenário:
'Em diversos processos podem ser colhidos dados preocupantes quanto à eficácia desses acordos. Cito o TC Processo 000.168/2016-5, para o qual fui sorteado Relator dos recursos, em que o MPTCU apresenta estudo (peça 282 dos referidos autos) que, combinando teoria dos jogos e cálculo de funções utilidade, conclui que o programa de leniência adotado atualmente pela Administração Pública, notadamente em razão dos acordos firmados pela CGU, seria de altíssima atratividade, baixa eficiência, levando a perdas de médio e longo prazo, inclusive com o comprometimento dos devidos ressarcimentos e, por fim, de capacidade dissuasória inexistente, ou seja, incapaz de evitar a repetição dos ilícitos, na medida em que não torna o modus operandi criminoso indesejável economicamente, o que pode induzir a repetição da práticas ilícitas.
Ainda que possa haver discussão quanto às conclusões desse estudo, é incontroverso que não se tem avançado em relação à apuração e obtenção do ressarcimento dos danos efetivamente infligidos à Administração Pública, com sérios prejuízos à atuação deste Tribunal, na medida em que as empresas lenientes não são instadas a revelar os ganhos indevidos que obtiveram - recusando-se, assim, a prestar efetiva colaboração com a Administração.' (grifos no original) 
Ainda sobre a baixa efetividade e eficácia dos acordos de leniência, sob a perspectiva da reparação de danos sofridos pela Administração Pública, a negativa de acesso aos termos dos ajustes por parte da CGU/AGU, que impede o pleno conhecimento dos atos administrativos praticados pelas autoridades públicas, pode incorrer no risco de tornar inócua a competência deste Tribunal enquanto julgador das contas das pessoas jurídicas que deram causa a prejuízo ao erário, por força do art. 71, inciso II, da Constituição Federal, beneficiando-se dos desvios e ilícitos cometidos.
Faz-se necessário registrar que decisões recentes do Poder Judiciário têm acatado a tese de extinção de ação de ação civil de improbidade administrativa, com resolução de mérito, em razão da homologação de acordos de leniência celebrados com o Ministério Público Federal (MPF) e com a CGU/AGU. Tem-se defendido no âmbito judicial que os valores fixados nos acordos não podem ser exigidos por outro órgão ou sequer ser rediscutidos a título de aferir-se se o valor é integral ou próximo da ordem de grandeza dos desvios, o que colocaria em risco a execução judicial das decisões proferidas por esta Corte de Contas no caso de imputação de débito remanescente contra uma pessoa jurídica colaboradora.
Nesse sentido, cita-se o Agravo de Instrumento 5042782-55.2018.4.04.0000/PR, do Tribunal Regional Federal da 4ª Região, em que a relatora Desembargadora Federal Vânia Hack de Almeida assim deixou assentado em seu voto: 
Acrescente-se, ainda que, se o acordo de leniência é ajustado com a observância dos requisitos legais (legitimidade inclusive) fixando um valor a título de ressarcimento integral do dano, esse documento será oponível contra todos. E os valores ali fixados presumem-se contemplar a integralidade do dano (seja ele material ou moral) não podendo ser exigido por outro órgão (bis in idem) ou sequer ser rediscutido a título de aferir-se se o valor é integral (SEGURANÇA JURÍDICA) .
 (...) 
'Tudo isso torna inafastável o dever estatal de honrar o compromisso assumido no acordo efetuado. Não sendo dado a outro órgão estatal impugná-lo (a não ser para afirmar sua nulidade) .' (grifos acrescidos) 
Isso torna os referidos acordos instrumentos de transação do débito, vedado constitucionalmente. Sabe-se que os débitos em apuração nesta Corte superam em muito os valores acordados no âmbito da CGU/AGU, fazendo-se com que o ressarcimento integral do dano não esteja sendo considerado nos referidos ajustes. 
Por derradeiro, cabe destacar que, recentemente, foram apurados indícios suficientes de que houve descumprimento do acordo de leniência da Odebrecht S/A firmado com a CGU/AGU, em virtude de inadimplemento já da primeira parcela do ajuste. Esses indícios resultaram na representação formulada por esta Unidade Técnica, mediante TC Processo 000.595/2020-9. Foi constatado ainda pleito de prorrogação de prazo para pagamento formulado pela empresa, o que afronta o art. 16, § 8º, da Lei 12.846/2013, bem como aos termos do próprio acordo, no qual não se previu a possibilidade de modificação em seus prazos de pagamento, o que configuraria um novo acordo.
A relevância dessas alterações promovidas em acordos de leniência decorrentes de inadimplemento praticado por pessoa jurídica colaboradora ou de alargamento do prazo para cumprimento de suas obrigações reside no fato de que tais modificações tendem a desprestigiar esse instituto, incentivando atitudes oportunistas por parte das empresas, como a estratégia do wait and see (esperar para ver - em tradução livre) , isto é, descumprir o acordo esperando que a Administração Pública nada fará a respeito.
Nesse diapasão, a credibilidade, a estabilidade e a segurança do instituto dos acordos de leniência ficam afetadas e podem gerar um ambiente com diversas externalidades negativas preconizadas pela teoria econômica, a exemplo de seleção adversa, risco moral (moral hazard) , insegurança e incerteza, já que, nesse caso, quem descumprir o seu acordo em maior extensão, na realidade, acabará sendo mais premiado, por usufruir de todos os benefícios e direitos auferidos, como o benefício de continuar contratando com Administração Pública, sem, contudo, arcar com qualquer dever ou responsabilidade, que seria a contrapartida aos benefícios negociados. 
Dessa forma, estar-se-ia diante de um potencial/iminente descumprimento de acordo de leniência, com implicações imprevisíveis nos acordos já firmados, além de outros em negociação, bem como seus impactos nos processos de controle externo do TCU, motivo pelo qual este Tribunal não pode abrir mão de suas competências constitucionais e legais para fiscalizar a legalidade, legitimidade e economicidade dos procedimentos de negociação, celebração e acompanhamento dos acordos de leniência, incluindo o presente ajuste (Odebrecht S.A) . 
I.2.6. Encaminhamentos.
Diante de todo o exposto, não há outra alternativa senão propor a rejeição das razões de justificativas do Exmo. Ministro de Estado da CGU e, por conseguinte, a aplicação da multa prevista no art. 58, incisos V e VI, da Lei 8.443/1992 c/c art. 268, incisos V e VI, do RITCU. 
Será proposto também dar ciência à CGU, de forma a reforçar o alerta expedido por este Tribunal no subitem 9.1 do Acórdão 2920/2019-TCU-Plenário, que a sonegação de informações e documentos solicitados por este Tribunal no âmbito de processo de fiscalização do acordo de leniência celebrado com a Odebrecht S/A, exatamente por consistir em obstrução indevida ao exercício do controle externo, é considerada falta de natureza grave, sujeitando os responsáveis, além da aplicação de penalidades, a eventual medida cautelar de afastamento temporário do cargo, em caso de reincidência. nos termos art. 44 da Lei 8.443/1992 c/c art. 273 do RITCU. 
Acerca da possibilidade de afastamento temporário, cita-se o Acórdão 131/2014-TCU-Plenário (relator: Exmo. Ministro-Substituto Augusto Sherman) , e os procedentes do STF que reconhecem, à luz da teoria dos poderes implícitos, o poder geral de cautela do TCU como desdobramento lógico de suas atribuições constitucionais (MS 24.510-DF, Rel.: Min. Ellen Gracie, Tribunal Pleno, julgado em 19/11/2003; MS 33.092-DF, Rel.: Min. Gilmar Mendes, 2ª Turma, julgado em 24/3/2015; e MS 34.446-MC/DF, Rel.: Min. Rosa Weber, julgado em 22/11/2016) .
II. Audiência da Sra. Grace Maria Fernandes Mendonça, na qualidade de então Advogada-Geral da União (peças 38, p. 12-17, e 51) .
II.1. Síntese das razões de justificativas.
Após breve síntese do histórico dos fatos narrados na representação formulada por esta Unidade Técnica, a defesa da então Advogada-Geral da União argumenta que as condutas que lhes foram atribuídas cuidariam de atos que apenas em abstrato teriam o potencial de levar a uma suposta obstrução da fiscalização e da própria decisão do Tribunal a respeito do acompanhamento do acordo de leniência. 
Afirma que a atribuição constitucional do Tribunal foi a todo o tempo respeitada e que a sua conduta restou incólume, visto que se limitou a fixar a interpretação das competências orgânicas relativas ao instituto da leniência no âmbito do Poder Executivo Federal. Argumenta que a advertência constante do Aviso Interministerial 2/2018/AGU/CGU, que condicionaria o acesso aos documentos do acordo de leniência, trata da essência de um programa de leniência, que tem como um de seus pilares a não utilização das provas e documentos contra o próprio leniente.
Assevera que se trata de uma observação, com o fim de não comprometer o programa de leniência, tendo em vista que a utilização das provas em desfavor da empresa colaboradora, para fins sancionatórios, desvirtua por completo o programa de leniência. Segundo a defesa, a condição de não utilização das provas contra o leniente é imposta pela sistemática legal, independente da vontade de quem que seja. 
Em seguida, afirma que se pretendeu, em espírito cooperativo, alertar a equipe técnica da condição legal para o exercício de suas funções, o que acabou sendo erroneamente compreendido como impedimento ao livre exercício de tais atribuições. Como forma de demonstrar a boa-fé e lealdade no seu agir, a defesa relata que a Advogada-Geral da União entregou ao Exmo. Ministro-Substituto Marcos Bemquerer Costa toda documentação de que tinha domínio, bem como, em audiência, deu ciência ao Presidente da Corte das premissas e cláusulas do acordo.
Alega ainda que, no intuito de resguardar as competências constitucionais da Corte de Contas, promoveu-se a alteração do acordo de leniência com o objetivo de viabilizar a utilização pelo TCU das provas e informações obtidas para fins de apuração da monta a ser ressarcida. Nesse sentido, a defesa passa a reproduzir trechos do termo aditivo para corroborar a preocupação de preservar as atribuições do Tribunal e de buscar afastar a possibilidade sancionatória com base nas próprias provas fornecidas pela empresa, o que desconstituiria a essência do instituto da leniência. 
A respeito da segunda conduta atribuída a então Advogada-Geral da União, que se refere ao retardamento no fornecimento de informações, aduz que, segundo a equipe técnica do Tribunal, tal conduta poderia levar a decisão diversa daquela que se verificou pelo colegiado do TCU. Para a defesa, trata-se de mera ilação, sem qualquer dado que comprove na realidade, pois não pode concluir que o colegiado decidiria de forma diversa se a equipe técnica tivesse acesso aos documentos antes do acordo devidamente assinado. 
Reitera que os acordos de leniência foram sistematicamente compartilhados com os membros do TCU, por meio de diversos avisos ministeriais, que demonstram um diálogo republicano e ético com este Tribunal. Dentro deste espírito de colaboração, reforça que foram encaminhados a esta Corte de Contas, logo após a assinatura do acordo, todos os documentos e informações de que AGU tinha domínio. Por fim, argumenta que não se identifica na Lei Anticorrupção qualquer comando que condicione a assinatura do acordo a sua aprovação prévia que não seja pela CGU.
II.2. Análise das razões de justificativas.
As razões de justificativas apresentadas pela Sra. Grace Maria Fernandes Mendonça não merecem acolhimento pelos motivos semelhantes e idênticos fundamentos técnicos e legais aos já abordados no tópico precedente, que cuida da análise das manifestações do Ministro da CGU.
Em síntese, ao contrário do alega, as condutas praticadas à época pela então Advogada-Geral da União, no bojo do acordo de leniência celebrado com o Grupo Odebrecht, resultaram em efetivo prejuízo ao exercício da missão constitucional de controle externo deste Tribunal em virtude da sonegação de informações e obstrução à atividade fiscalizatória, conforme já amplamente consignado no tópico precedente. 
Mesmo após a celebração do acordo de leniência, os Ministros de Estado da AGU e CGU condicionaram o acesso aos demais documentos à assinatura de TCMS com cláusulas que obstruem o livre exercício da fiscalização do TCU. Esse termo, na prática, coloca o controle externo numa posição de subordinação ao ente jurisdicionado e à pessoa jurídica proponente, visto que a equipe de fiscalização só poderia evidenciar eventuais irregularidades se o órgão de controle interno e a pessoa jurídica candidata à leniência autorizassem a reprodução das informações.
Ao contrário do que ex-Ministra alega, a fiscalização do acordo de leniência da Odebrecht (TC Processo 035.857/2015-3) tem por objetivo verificar a legalidade, legitimidade e economicidade dos atos de negociação, celebração e acompanhamento do referido ajuste, e não a obtenção de provas contra o leniente, não obstante ser ilegal qualquer cláusula que vede a utilização das provas e informações obtidas em acordos de leniência em processos de reparação do dano ao erário que tramitam neste Tribunal, em que um dos responsáveis é o próprio colaborador. Afinal, a finalidade precípua de um acordo de leniência é justamente a alavancagem investigativa do acordo.
Esse entendimento foi firmado no Acórdão 2342/2017-TCU-Plenário, de relatoria do Exmo. Ministro Augusto Sherman, em que este Tribunal decidiu que a existência de cláusulas em acordos de leniência ou de colaboração premiada que vedem o compartilhamento de provas neles produzidas para utilização nas esferas cíveis e administrativas em prejuízo do colaborador não afasta as competências constitucionais e legais do TCU e, portanto, não impede que a Corte de Contas proceda à citação do colaborador, com fundamento em tais provas, para que responda por eventuais danos causados ao erário. 
Também não merece acolhimento a argumentação de que a sua conduta se limitou a interpretar as competências relativas ao instituto da leniência no âmbito do Poder Executivo Federal. A participação da AGU no acordo em discussão não se dá no mero exercício de atividades de consultoria e assessoramento jurídico do Poder Executivo, em conformidade com o art. 131 da Constituição Federal e a Lei Complementar 73/1993. A atuação do dirigente máximo da AGU, no âmbito de acordos de leniência, dá-se em paridade com o da CGU, tendo em vista que é de competência das duas autoridades a celebração conjunta de acordos de leniência, conforme portaria conjunta editada pelos dois órgãos.
Conquanto o art. 39 do Decreto 8.420/2015 estabeleça que cabe ao Ministro da CGU a celebração de acordos de leniência, a AGU e CGU assinaram a Portaria Interministerial CGU-AGU 2.278, de 15/12/2016, que elevou a importância da participação da AGU nos procedimentos de negociação, celebração e acompanhamento dos acordos de leniência de que trata a Lei 12.846/2013. Segundo a então Ministra da AGU, "a portaria foi assinada para dar rapidez às negociações e para garantir a participação de advogados da União desde o início das tratativas" (https://www.conjur.com.br/2016-dez-15/agu-cgu-assinam-portaria-regulamentar-acordo-leniencia, acesso em 26/2/2020) .
A Portaria Interministerial CGU-AGU 2.278/2016 (posteriormente revogada pela Portaria Conjunta 4, de 9/8/2019) assim dispunha acerca da participação da AGU nos acordos de leniência: (a) inclusão de advogados públicos na comissão de negociação (art. 3º, § 2º) ; (b) submissão do relatório final da comissão (art. 5º, §6º) ; (c) rejeição da proposta de acordo de leniência (art. 6º) ; (d) decisão conjunta dos Ministros da CGU e AGU sobre a celebração de acordo (art. 7º, § único) ; e (e) edição de ato dos Ministros da CGU e AGU acerca do cumprimento em definitivo do acordo (art. 12) .
Como visto, os procedimentos de acordo de leniência no âmbito do Poder Executivo Federal colocam a CGU e AGU em igualdade de condições para aceitar ou rejeitar a proposta de acordo de leniência, praticando, assim, o Advogado-Geral da União atos administrativos na qualidade de um dos dirigentes máximos com poder decisório sobre a celebração de acordos de leniência, não se tratando, assim, de mero assessoramento jurídico, como faz querer crer a defesa da ex-Ministra da AGU.
A participação da AGU nos acordos de leniência também está evidenciada com a edição conjunta com o Ministro da AGU de avisos ministeriais. No presente caso, a então Ministra da AGU firmou os Avisos Interministeriais 2 e 3/2018/AGU/CGU (peças 33 e 34) , por meio dos quais manteve e reiterou sua conduta de condicionar o acesso do TCU (auditores, procuradores do MPTCU e ministros) aos elementos de negociação à assinatura do TCMS. Com efeito, até o momento não foi enviada a esta Corte nada de relevante dos elementos de negociação do acordo, conforme se extrai do TC Processo 035.857/2015-3.
Sobre os documentos supostamente entregues no TCU pela Advogada-Geral da União, ressalta-se que não constam dos autos a comprovação dessa alegação. Logo, não é possível aferir a veracidade dessa afirmação por não existir, nos autos, qualquer documentação de suporte, como registros de protocolo de entrega ou vistos de recebimento dos documentos. Isso demonstra, na verdade, ser uma contradição, já que toda documentação do acordo de leniência da Odebrecht S.A, por terem a chancela de sigilosos, merecia um rigoroso controle de acesso ou distribuição de cópia.
Ademais, de forma semelhante ao Ministro da CGU, a então Advogada-Geral da União descumpriu compromisso assumido junto ao Exmo. Ministro-Relator Bruno Dantas, conforme Despacho constante da peça 29 do TC Processo 035.857/2015-3 (peça 20 destes autos) e Aviso Interministerial 1/AGU/CGU (peça 19) , de conceder acesso à equipe de inspeção do Tribunal da documentação previamente à celebração do acordo em acompanhamento e de assinar a avença somente após o TCU deliberar acerca do assunto. 
Como registrado no tópico precedente desta instrução, a mudança de conduta da responsável afronta diretamente o princípio da boa-fé objetiva, tendo em vista que o compromisso assumido pelos dirigentes máximos das pastas, para a liberar o acesso aos documentos do acordo de leniência em discussão, gerou a este Tribunal a justa expectativa do livre exercício de sua competência constitucional e legal de fiscalização dos atos administrativos. 
Compreendida como dever de agir de acordo com determinados padrões de conduta de lealdade, correção e lisura nas relações estabelecidas entre as pessoas, no presente caso, o princípio da boa-fé objetiva foi agredido frontalmente com a alteração de conduta dos responsáveis, ora em análise, de não dar cumprimento ao compromisso assumido perante o Ministro-Relator. Os efeitos de tal postura, que foge dos padrões de conduta esperados, foram bem exemplificados no pronunciamento do Diretor desta Unidade Técnica (peça 2) , a saber: 
Tal conduta possui gravidade na medida em que fundamentou a deliberação do Ministro Relator a respeito da proposta de encaminhamento efetuada pela equipe de inspeção na peça 22 do TC Processo 035.857/2015-3 acerca da negativa de acesso aos processos administrativos de negociação do acordo, conforme despacho da peça 29 do TC Processo 035.857/2015-3. Em outras palavras, caso não houvesse o compromisso assumido, a deliberação do TCU poderia ter sido diferente, com outro juízo tanto da unidade técnica quanto do Relator acerca dos elementos dos autos.
Diante de todo o exposto, de forma semelhante ao encaminhamento feito para o Ministro da CGU, será proposta a rejeição das razões de justificativas da então Advogada-Geral da União e, por conseguinte, a aplicação da multa prevista no art. 58, incisos V e VI, da Lei 8.443/1992 c/c art. 268, incisos V e VI, do RITCU. 
Será proposto também dar ciência à AGU que a sonegação de informações e documentos solicitados por este Tribunal no âmbito de processo de fiscalização do acordo de leniência celebrado com a Odebrecht S/A, exatamente por consistir em obstrução indevida ao exercício do controle externo, é considerada falta de natureza grave, sujeitando os responsáveis, além da aplicação de penalidades, a eventual medida cautelar de afastamento temporário do cargo, em caso de reincidência, nos termos art. 44 da Lei 8.443/1992 c/c art. 273 do RITCU.
III. 	Dosimetria das sanções.
A despeito da discricionariedade existente em sanções administrativas para a determinação do valor da multa entre os limites fixados legal e regimentalmente deste Tribunal (art. 58, incisos V e VI, da Lei 8.443/1992 e gradação trazida pelos incisos V e VI do art. 268 do RITCU) , no presente caso, considera-se pertinente que a dosimetria das sanções leve em conta as disposições do art. 22, §2º, da Lei de Introdução às Normas do Direito Brasileiro (LINDB) , in verbis:
'Art. 22. Na interpretação de normas sobre gestão pública, serão considerados os obstáculos e as dificuldades reais do gestor e as exigências das políticas públicas a seu cargo, sem prejuízo dos direitos dos administrados.
 (...) 
§ 2º Na aplicação de sanções, serão consideradas a natureza e a gravidade da infração cometida, os danos que dela provierem para a administração pública, as circunstâncias agravantes ou atenuantes e os antecedentes do agente.'
No presente caso, considera-se a obstrução ao livre exercício da atividade fiscalizatória e a sonegação de documento e informações como cometimento de infrações administrativas graves, por restringir ilegalmente a missão constitucional de exercer o controle externo da Administração Pública Federal e por representar um precedente muito perigoso, pois envolve desapego à competência constitucional, normativa e legal do TCU, cujos relevantes efeitos danosos foram apontados nesta instrução (itens 106 a 122) . 
Como agravantes, pode-se mencionar a valoração das circunstâncias fáticas e jurídicas envolvidas no caso concreto, por envolver a negativa de acesso aos documentos e informações do acordo de leniência celebrado com a Odebrecht S/A, acordo este que envolve a negociação da ordem de bilhões de reais; bem como a conformidade entre a atuação dos responsáveis em face do comportamento que lhes é determinado pela constituição e pela lei, tendo em vista, no caso específico da CGU, a sua missão constitucional de auxiliar as atividades do controle externo (art. 74, inciso IV, da Constituição Federal) .
 Nesse sentido, cita-se os Acórdão 2463/2019-TCU-Primeira Câmara (rel. Exmo. Ministro Bruno Dantas) ; 1.308/2019-TCU-Segunda Câmara (rel. Exmo. Ministro-Substituto Marcos Bemquerer) ; 1.747/2018-TCU-Plenário (rel. Exmo. Ministro Aroldo Cedraz) ; 174/2018-TCU-Plenário (rel. Exmo. Ministro Augusto Nardes) ; 992/2017-TCU-Plenário (rel. Exmo. Ministro Augusto Nardes) ; 1.427/2015-TCU-Plenário (rel. Exmo. Ministro Augusto Nardes) ; 795/2014-TCU-Plenário (rel. Exmo. Ministra Ana Arraes) ; 123/2014-TCU-Plenário (rel. Exmo. Ministro Raimundo Carreiro) , dentre outros.
Por outro lado, no presente caso, não se vislumbra fatores atenuantes relevantes a serem considerados na dosimetria das sanções, a exemplo de: fornecimento de informações que viessem a contribuir com as apurações e o reconhecimento da participação nos ilícitos (Acórdão 483/2047-TCU-Plenário, relatoria Exmo. Ministro Bruno Dantas) ; a confissão ou demonstração de arrependimento das irregularidades cometidas (Acórdão 3846/2009-TCU-Primeira Câmara, rel. Ministro Walton Alencar Rodrigues) ou o comportamento adequado dos responsáveis após a ocorrência dos fatos irregulares (Acórdão 1370/2019-TCU-Plenário, rel. Ministro Benjamin Zymler) .
Por fim, acerca dos antecedentes dos responsáveis, deve-se mencionar que as condutas obstrutivas, em especial as do Ministro da CGU, vêm sendo constatadas em outros processos deste Tribunal, conforme já mencionado nesta instrução, a exemplo do acordo de leniência da clientela da SecexSaúde/TCU, que resultou na expedição de alerta à CGU "para seu dever constitucional de apoiar o Controle Externo no exercício de sua missão institucional, nos termos do art. 74, inciso IV, da Constituição Federal;".
Dessa forma, considera-se que os pontos destacados acima, em especial os agravantes do caso concreto, devem ser considerados na dosimetria das sanções para fins de aplicação da multa prevista no art. 58, incisos V e VI, da Lei 8.443/1992, tendo em vista a gradação contida nos incisos V e VI do art. 268 do RITCU. 
CONCLUSÃO
Cuidam os autos representação formulada por equipe de fiscalização do TCU, nos termos do art. 237, inciso V, do RITCU, em razão de obstrução à fiscalização ocorrida no bojo do TC Processo 035.857/2015-3, que trata de acompanhamento da legalidade, da legitimidade e da economicidade dos atos praticados pelo CGU, em conjunto com a AGU, no âmbito da negociação e celebração de acordo de leniência previsto na Lei Anticorrupção, conforme IN TCU 83/2018.
A presente instrução teve por objetivo, portanto, analisar as razões de justificativas apresentadas pelos defendentes chamados em audiência. As análises da audiência foram segmentadas em dois tópicos, de acordo com a conduta dos responsáveis: (a) Sr. Wagner de Campos Rosário, na qualidade de Ministro da Transparência, Fiscalização e Controladoria-Geral da União - CGU (peças 38, p. 2-11, e 51) ; e (b) Sra. Grace Maria Fernandes Mendonça, na qualidade de então Advogada-Geral da União (peças 38, p. 12-17, e 51) .
As análises das razões de justificativas juntadas aos autos pelo Ministro da CGU e pela ex-Ministra da AGU não afastaram suas responsabilidades pelas irregularidades cometidas. Como visto, as condutas praticadas pelos dirigentes máximos no bojo da fiscalização do acordo de leniência celebrado com a Odebrecht S/A, resultaram em efetivo prejuízo ao exercício da missão constitucional de controle externo deste Tribunal, em virtude da sonegação de informações e obstrução à atividade fiscalizatória, conforme já amplamente consignado nos tópicos precedentes. 
Mesmo após a celebração do acordo de leniência com a empresa Odebrecht S/A, os Ministros de Estado da AGU e CGU condicionaram o acesso aos demais documentos à assinatura de TCMS com cláusulas que obstruem o livre exercício da fiscalização do TCU, caracterizando obstrução à atividade fiscalizatória deste Tribunal, o que constitui grave restrição aos trabalhos do controle externo, em afronta direta ao disposto no art. 42, no art. 87, incisos I a III, e art. 86, inciso IV, da Lei 8.443/1992.
Com isso, foi proposta a rejeição das razões de justificativas apresentadas pelo Ministro da AGU e pela ex-Ministra da AGU e, por conseguinte, a aplicação da multa prevista no art. 58, incisos V e VI, da Lei 8.443/1992 c/c art. 268, incisos V e VI, do RITCU. Nos itens 149-155 desta instrução são feitas considerações sobre a dosimetria das sanções levando em conta as disposições do art. 22, §2º, da LINDB.
Foi proposto ainda dar ciência à CGU e à AGU que a sonegação de informações e documentos solicitados por este Tribunal, por caracterizar obstrução indevida ao exercício do controle externo, pode ensejar, além da aplicação de penalidades, a eventual medida cautelar de afastamento temporário do cargo, em caso de reincidência, nos termos art. 44 da Lei 8.443/1992 c/c art. 273 do RITCU.
Ressaltou-se ainda que há, nos autos, evidências de uma obstrução permanente e continuada à fiscalização, haja vista que, mesmo após o acordo assinado, as autoridades dos dois órgãos buscam condicionar ilegalmente o acesso do TCU aos elementos que balizam a avença, conforme demonstram os Avisos Interministeriais 2 e 3/2018/AGU/CGU (peças 42 e 43 do TC Processo 035.857/2015-3) e Aviso 189/2018/GM/CGU (peça 56 do TC Processo 035.857/2015-3) . 
Em que pese o TCU tenha agido no sentido de tentar acompanhar as tratativas entre a CGU/AGU e a Odebrecht S/A para a assinatura do acordo de leniência, em nenhum momento foi franqueado a esta Corte de Contas o acesso aos documentos desse acordo, tais como histórico de conduta, documentação probatória, memórias de cálculo e demais condicionantes ou produtos do Acordo. Dessa forma, até o momento não foi enviada a esta Corte qualquer elemento útil dos elementos de negociação do acordo, conforme se extrai do TC Processo 035.857/2015-3.
Propõe-se ainda dar ciência à CGU e AGU que, em nenhum caso, há obrigatoriedade de servidores e autoridades deste Tribunal, no âmbito de fiscalizações, pareceres do MPTCU ou manifestações processuais, firmarem TCMS e que a sonegação de processo, documento ou informação ao TCU, condicionada a prévia assinatura de TCMS ou qualquer outro documento, constitui afronta ao inciso IV do art. 74 da Constituição Federal; ao art. 42 da Lei 8443/1992, art. 2º, § 1º da Instrução Normativa TCU 83/2018, sendo possível a aplicação do disposto nos §§ 1º, 2º e 3º do art. 245 do RITCU.
Considerando que a SeinfraOperações tem ciência de que outras Unidades Técnicas deste Tribunal também estão tendo dificuldades semelhantes às relatadas na presente representação, nos respectivos acompanhamentos de acordos de leniência negociados pela CGU/AGU, em função da competência a ela atribuída pelo Memorando Segecex 44/2016, será proposto o envio de cópias às unidades internas do TCU: SecexSaúde (interesse dos desdobramento do Acórdão 2920/2019-TCU-Plenário) , SecexDefesa, Selog, SecexEstatais e Secex/RJ. 
Além disso, propõe-se encaminhar cópia para a SecexAdministração, Unidade Técnica detentora das contas de CGU e AGU, e para a Semag, Unidade Técnica responsável pelas contas da Presidência da República, para conhecimento e providências que entender julgar adequadas. 
Por fim, considera-se pertinente enviar cópia da deliberação que vier a ser proferida nos presentes autos: (i) à Casa Civil da Presidência da República; (ii) às Presidências da Câmara dos Deputados e do Senado Federal; (iii) à Comissão de Fiscalização Financeira e Controle da Câmara dos Deputados; (iv) à Comissão de Transparência, Governança, Fiscalização e Controle e Defesa do Consumidor do Senado Federal; (v) à Comissão de Serviços de Infraestrutura do Senado Federal; e (vi) às Comissões de Constituição, Justiça e Cidadania de ambas as Casas Legislativas, com fundamento no art. 245, §§ 2º e 3º, c/c art. 248, do RITCU; e (vii) à Secretaria de Controle Interno da Secretaria-Geral da Presidência da República, órgão de controle interno da CGU no que diz respeito à sua auditoria, nos termos do art. 51, §9º, da Lei 13.844/2019.
ENCAMINHAMENTO
Ante todo o exposto, propõe-se encaminhar os autos à consideração superior, alvitrando o envio ao gabinete do Exmo. Ministro-Relator com as seguintes propostas:
a) rejeitar as razões de justificativas apresentadas pelos responsáveis: Grace Maria Fernandes Mendonça (CPF XXX.950.961-XX) e Wagner de Campos Rosário (CPF: XXX.782.928-XX) ;
b) aplicar a Sra. Grace Maria Fernandes Mendonça (CPF XXX.950.961-XX) e ao Sr. Wagner de Campos Rosário (CPF: XXX.782.928-XX) , individualmente, a multa prevista no art. 58, incisos V e VI, da Lei 8.443/1992 c/c o art. 268, incisos V e VI, do Regimento Interno do TCU, fixando-lhe o prazo de quinze dias, a contar da notificação, para que comprove, perante o Tribunal (art. 214, inciso III, alínea "a", do Regimento Interno) , o recolhimento da dívida ao Tesouro Nacional, atualizada monetariamente desde a data do presente acórdão até a do efetivo recolhimento, se for paga após o vencimento, na forma da legislação em vigor;
c) autorizar o desconto da dívida na remuneração do Sr. Wagner de Campos Rosário (CPF: XXX.782.928-XX) , observado o disposto no art. 46 da Lei 8.112/1990;
d) autorizar, desde logo, nos termos do art. 28, inciso II, da Lei 8.443/1992, a cobrança judicial das dívidas caso não atendida as notificações e não seja possível o desconto determinado;
e) dar ciência ao Ministério da Transparência e Controladoria- Geral da União (CGU) e à Advocacia-Geral da União (AGU) , de forma a reforçar o alerta expedido por este Tribunal no subitem 9.1 do Acórdão 2920/2019-TCU-Plenário, que:
e.1) a sonegação de informações e documentos solicitados por este Tribunal no âmbito de processo de fiscalização do acordo de leniência celebrado com a Odebrecht S/A, exatamente por consistir em obstrução indevida ao exercício do controle externo, é considerada falta de natureza grave, sujeitando os responsáveis, além da aplicação de penalidades, a eventual medida cautelar de afastamento temporário do cargo, em caso reincidência, nos termos art. 44 da Lei 8.443/1992 c/c art. 273 do Regimento Interno do TCU;
e.2) não há obrigatoriedade de servidores e/ou autoridades deste Tribunal, no âmbito de fiscalizações, firmarem Termo de Compromisso de Manutenção de Sigilo (TCMS) e a sonegação de processo, documento ou informação ao Tribunal de Contas da União, condicionada a prévia assinatura de TCMS, constitui afronta ao inciso IV do art. 74 da Constituição Federal; ao art. 42 da Lei 8443/1992, art. 2º, § 1º, da Instrução Normativa TCU 83/2018, sendo possível a aplicação do disposto nos §§ 1º, 2º e 3º do art. 245 do Regimento Interno do TCU; 
f) enviar cópia da deliberação que vier a ser proferida nos presentes autos à Secex-Saúde, SecexDefesa, Selog, SecexEstatais e Secex/RJ, nos termos do Memorando Segecex 44/2016;
g) enviar cópia da deliberação que vier a ser proferida nos presentes autos à SecexAdministração, detentora das contas de CGU e AGU, e à Semag, detentora das contas da Presidência da República, para conhecimento e providências que julgar adequadas;
h) enviar, com fulcro no art. 245, §§ 2º e 3º, c/c art. 248, do Regimento Interno do TCU, cópia da deliberação que vier a ser proferida nos presentes autos (i) à Casa Civil da Presidência da República, (ii) às Presidências da Câmara dos Deputados e do Senado Federal, (iii) à Comissão de Fiscalização Financeira e Controle da Câmara dos Deputados, (iv) à Comissão de Transparência, Governança, Fiscalização e Controle e Defesa do Consumidor do Senado Federal, (v) à Comissão de Serviços de Infraestrutura do Senado Federal, e (vi) às Comissões de Constituição, Justiça e Cidadania de ambas as Casas Legislativas; e (vii) à Secretaria de Controle Interno da Secretaria-Geral da Presidência da República, órgão de controle interno da CGU no que diz respeito à sua auditoria, nos termos do art. 51, §9º, da Lei 13.844/2019; e
i) dar ciência do acórdão que vier a ser proferido ao Ministério da Transparência e Controladoria- Geral da União (CGU) e à Advocacia-Geral da União (AGU) , destacando que o relatório e o voto que fundamentam a deliberação ora encaminhada podem ser acessados por meio do endereço eletrônico www.tcu.gov.br/acordaos e que, caso tenham interesse, o Tribunal pode encaminhar-lhes cópia desses documentos sem quaisquer custos."
2.	A proposta recebeu integral anuência do Diretor e do Secretário da SeinfraOperações, conforme peças 58 e 59.
3.	A despeito de concordar in totum com o auditor instrutor, diante da relevância do tema, o Secretário da SeinfraOperações ainda teceu considerações. Transcrevo abaixo os principais pontos do seu pronunciamento (peça 57) :
"4. De início, em adição ao histórico apresentado pelo auditor instrutor (cf. peça 54, páginas 1 a 4) , rememoro que as dificuldades criadas pelos órgãos subscritores dos acordos de leniência no âmbito do Poder Executivo Federal (CGU e AGU) iniciaram-se a partir da fiscalização do acordo de leniência do Grupo Odebrecht, em meados de 2017, quando se passou a exigir, a pedido do Ministro de Estado da CGU, das equipes de fiscalização deste Tribunal a assinatura do denominado "Termo de Compromisso de Manutenção de Sigilo" (TCMS) , sem qualquer possibilidade de ajustes na redação, com cláusulas que impossibilitavam a evidenciação de eventuais achados. Esse documento, no entender desta Unidade Técnica, possuía redação tal que, na prática, limitava a atuação do Tribunal de Contas da União no exame dos acordos firmados sob a égide da Lei 12.843/2013. Em razão de ausência de previsão constitucional, legal e normativa para tal limitação, as equipes de fiscalização não assinaram a minuta de TCMS indevidamente imposta pelos jurisdicionados (cf. peça 13, páginas 4 a 7) .
Me recordo de, à época, após ter sido acionado pela equipe de auditoria, diante dos primeiros indícios de potencial impasse no envio da documentação necessária aos trabalhos, ter interagido com dois representantes da CGU, o Sr. Matheus Bredt de Menezes (Assessor do Gabinete do Ministro da CGU) e o Sr. André Luiz de Almeida Mendonça (então Assessor Especial do Ministro da CGU, atual Ministro da AGU) . A interação se deu por teleconferência e troca de mensagens eletrônicas, durante as quais houve a tentativa de negociação, por parte desta unidade técnica, de uma redação consensual, que não inviabilizasse os trabalhos.
A seguir reproduzo mensagem eletrônica de autoria do Sr. Matheus Bredt de Menezes (Assessor do Gabinete do Ministro da CGU, à época dos fatos) , datado de 16/4/2018 (19h36) , que evidencia tanto (i) a imposição de assinatura do Termo de Sigilo (documento anexo ao email, "a ser assinado") quanto (ii) a negativa de acesso ao histórico de condutas, "de ordem do Exmo. Ministro da CGU". 
[mensagem à peça 57, p. 2]
Agora, passo a reproduzir mensagem eletrônica que evidencia a tentativa dos representantes desta unidade técnica de se alcançar uma redação de consenso. Aqui houve interlocução com o Sr. André Mendonça (Advogado da União, então Assessor da CGU, atual Ministro da AGU) , que se mostrou muito solícito e cordial na busca de soluções para permitir a continuidade dos trabalhos do TCU neste caso.
[mensagem à peça 57, p. 3]
Oportuno ressaltar que a cuidadosa redação proposta pelo Sr. André Mendonça, membro da carreira dos Advogados da União, permitiria a assinatura do TCMS, que, à época, contava com itens da letra "a" até a letra "d". Tal redação, inclusive, viabilizaria a continuidade normal dos trabalhos de auditoria, na medida em que (i) condicionava o acesso apenas ao compromisso de "não copiar documentos sigilosos", não vedando a reprodução de informações que constituíssem evidências de eventuais achados, o que permitiria a elaboração do relatório (sigiloso) , destinado ao Exmo. Ministro-Relator e ao Plenário do TCU, e (ii) reforçava a necessidade de preservação do sigilo, obrigação já disposta na Lei 8.443/1992 (art. 86, inciso IV) e reiterada nos normativos específicos, tanto pela IN-TCU 74/2015 (revogada) quanto pela IN-TCU 83/2018, vigente (art. 2º, §2º) . Confira-se:
'[Trecho da Lei 8.443/1992] Art. 86. São obrigações do servidor que exerce funções específicas de controle externo no Tribunal de Contas da União:
IV - guardar sigilo sobre dados e informações obtidos em decorrência do exercício de suas funções e pertinentes aos assuntos sob sua fiscalização, utilizando-os, exclusivamente, para a elaboração de pareceres e relatórios destinados à chefia imediata.'
[Trecho da IN-TCU 83/2018]
'Art. 2º O Tribunal de Contas da União poderá requerer, a qualquer tempo, a fim instruir os processos de controle externo, informações e documentos relativos às fases do acordo de leniência;
§ 1º Nenhum dos documentos de que trata o caput poderá ser sonegado ao Tribunal de Contas da União, nos termos do art. 42 da Lei 8.443, de 1992;
§ 2º No âmbito do Tribunal de Contas da União, sob pena de falta grave, as autoridades e servidores que tiverem acesso aos documentos, relativos a acordos de leniência, deverão zelar pela confidencialidade das informações, sendo a eles aplicado procedimento que lhes assegure o sigilo.
Art. 4º As autoridades celebrantes do acordo de leniência poderão ser responsabilizadas pela inclusão de cláusulas ou condições que limitem ou dificultem a atuação do Tribunal de Contas da União, bem como a eficácia e a execução de suas decisões, nos termos da Lei 8.443, de 1992.'
Cientificado à época dessa situação (cf. peça 13) , o Exmo. Ministro Bruno Dantas reuniu-se com os Ministros de Estado da CGU e da AGU, além de auditores desta Unidade Técnica (que representaram a secretaria, diante da impossibilidade deste titular) . Naquela oportunidade (cf. peça 20) , acertou-se que (i) seria concedido acesso à documentação relativa ao acordo de leniência tão logo os dois ministros de Estado tivessem analisado o relatório final da comissão de negociação, e (ii) a assinatura do acordo somente ocorreria após a deliberação do TCU sobre o assunto. Apõe-se abaixo a íntegra do Exmo. Despacho do Ministro Bruno Dantas, que reduziu a termo o resultado da bem-sucedida reunião de conciliação (cf. peça 20) :
'Trata-se de processo autuado para acompanhar, nos termos da IN-TCU 74/2015, os atos praticados em negociação e celebração de acordo de leniência pela administração pública federal, para o qual fui sorteado relator em 27/4/2018' (peça 27) .
2. Considerando reunião ocorrida em meu Gabinete com a presença da Min. Grace Mendonça, da Advocacia-Geral da União, do Min. Wagner Rosário, do Ministério da Transparência e Controladoria-Geral da União, e de auditores da Secretaria Extraordinária de Operações Especiais em Infraestrutura desta Corte, na qual aqueles primeiros assumiram os compromissos de conceder acesso à documentação relativa ao acordo de leniência em acompanhamento e de assinar o acordo somente após o TCU deliberar acerca do assunto, conforme materializado no Aviso Interministerial 1-AGU/CGU (peça 28) , e considerando, também, que a apreciação do Tribunal sobre as etapas que compõem a celebração de acordos de leniência constitui condição necessária para a eficácia dos atos subsequentes, nos termos do art. 3º da IN-TCU 74/2015, entendo que a proposta da unidade instrutora (peça 22) perdeu seu objeto.
Restituam-se os autos à secretaria especializada, para continuidade do acompanhamento a seu cargo.' (destaques acrescidos) 
Conforme cronologia detalhada na instrução, apesar do compromisso acertado pelas duas autoridades do Poder Executivo Federal (Ministros de Estado) na reunião com o Ministro-Relator, esta Unidade Técnica continuou enfrentando restrições ao prosseguimento da fiscalização, verdadeira obstrução aos trabalhos, levada a efeito por meio da reiterada sonegação de todo e qualquer documento necessário à análise técnica da equipe. Por esse motivo, e levando em consideração o contido no item 9.7 do Acórdão 977/2018-TCU-Plenário (por meio do qual o Plenário determinou à Segecex que orientasse as unidades técnicas a registrar a negativa de acesso a documentos necessários aos trabalhos de auditoria) , comunicou-se ao Ministro-Relator tal fato, em 19/6/2018 (cf. peças 29 a 30) .
Antes da decisão do Ministro-Relator sobre as propostas contidas à peça 29, e levando em consideração as notícias veiculadas à época sobre a iminente assinatura do acordo de leniência com as empresas do Grupo Odebrecht, esta Unidade Técnica emitiu, então, novo pronunciamento, com proposta de adoção de medida cautelar, inaudita altera pars, para que a CGU e a AGU se abstivessem de assinar o acordo de leniência ou de, caso já assinado, evitar a produção dos efeitos decorrentes (cf. peça 32) .
Com a entrega apenas do corpo principal do acordo de leniência (vide peças 44 a 46 do TC Processo 035.857/2015-3) , o Plenário desta Corte de Contas decidiu, mediante a prolação do Acórdão 1593/2018-TCU-Plenário, considerar prejudicada a adoção da medida cautelar (item 9.1) , além de restituir os autos à SeinfraOperações para que procedesse o acompanhamento da etapa seguinte, conforme art. 1º, inciso III, da então vigente IN-TCU 74/2015 (item 9.2) . 
Observa-se que os jurisdicionados CGU e AGU não entregaram nenhum dos anexos do supracitado acordo, imprescindíveis para a compreensão dos termos pactuados, uma vez que o corpo principal do acordo aponta para inúmeros anexos. A parte entregue até o momento se assemelha a uma espécie de "minuta padrão", deixando a quase totalidade das informações relevantes para os anexos. Sem esses anexos é impossível emitir qualquer opinião sobre a legalidade, economicidade e legitimidade dos termos, nos termos da atual IN-TCU nº 83/2018. 
Caracterizada a total obstrução da fiscalização, a qual teve de ser encerrada sem a produção do esperado relatório, em razão da clara sonegação de todos os anexos que compõem o acordo de leniência das empresas do Grupo Odebrecht, a equipe de fiscalização designada à época decidiu, com fundamento no art. 246 do Regimento Interno do TCU, representar ao Ministro-Relator, propondo a realização de audiência de servidores e autoridades da CGU e da AGU (cf. peças 1 a 4) .
Acolhendo, de maneira parcial tal proposta (cf. peça 5) , o Ministro-Relator determinou a realização da audiência apenas dos Ministros de Estado da CGU e da AGU. O cerne do chamamento das duas autoridades fundou-se na evidente obstrução à fiscalização, em razão da sonegação da documentação necessária para que este Tribunal pudesse emitir opinião sobre o acordo de leniência do Grupo Odebrecht.
Conforme noticiado à época (25/4/2018) ao Exmo. Ministro-Relator (vide peça 13, páginas 1 e 2) , a sonegação de documentos iniciou-se quando a equipe demandou (i) acesso ao Histórico de Conduta (contendo a integralidade dos atos ilícitos cometidos pela empresa candidata à leniência) , e (ii) acesso ao Sistema SEI, utilizado pela CGU, por conter informações sobre a negociação em curso:
'3. A presente instrução tem por objetivo precípuo compartilhar tempestivamente com o Exmo. Ministro Relator detalhes relevantes pertinentes ao caso concreto, os quais têm potencial de afetar a dinâmica e a qualidade dos trabalhos de auditoria. Faz-se isso no ensejo de que, a critério da relatoria, a Seinfraoperações possa receber alguma orientação frente a particularidade do cenário vigente.
4. Tais particularidades dizem respeito a:
i) Negativa de acesso ao Histórico de Conduta (contendo a integralidade dos atos ilícitos cometidos pela empresa candidata à leniência) à equipe de inspeção (Vide Anexo I) ;
ii) Negativa de acesso ao SEI, sistema que contém as informações da negociação do acordo de leniência, em virtude de modificações propostas no Termo de Compromisso de Manutenção de Sigilo - TCMS da CGU, feitas pela equipe de auditoria do TCU, a saber: (a) inclusão de observações, com embasamento na Constituição Federal de 1988, que visaram a preservação da atuação do Controle Externo, e; (b) discordância quanto à ressalva contida no trecho final da alínea " d" do aludido TCMS (Vide Anexo II) .'
À época, a promessa de resolução dessa dificuldade deu-se com o compromisso firmado pelas duas autoridades signatárias do acordo de leniência com vistas à entrega de toda a documentação necessária à fiscalização, em reunião ocorrida no gabinete do Ministro-Relator. Entendeu-se, então, que a sonegação das informações, que resultou na completa obstrução aos trabalhos, não mais ocorreria por parte da CGU e da AGU, e a fiscalização poderia ser retomada por esta Unidade Técnica.
Apesar desse compromisso, esta Unidade Técnica continuou impossibilitada de dar continuidade à fiscalização, em razão da reiterada sonegação das informações pela CGU/AGU (peça 29) :
'7. Nesse sentido, cabe frisar que até o presente momento, dia 18 de junho de 2018, 38 dias depois da reunião supracitada e 67 dias do início da inspeção, continua impedido o compartilhamento ao TCU de informações relativas ao processo de negociação de acordo de leniência. Não foi concedido acesso ao sistema do Ministério da Transparência, Fiscalização e Controladoria-Geral da União que abriga as informações e documentos relacionados ao processo de acordo de leniência em análise. O supracitado Ministério negou expressamente o compartilhamento do sigilo em relação ao histórico da conduta da empresa (peça 22, p. 4) e condicionou o compartilhamento dos demais documentos a assinatura de um termo de compromisso, que conforme será visto mais à frente, compromete à análise deste Tribunal. Logo, até o momento, não há como emitir nenhuma conclusão sobre a legalidade, legitimidade e economicidade dos termos negociados.
8. Com efeito, constam nos autos deste processo todo o histórico alusivo a busca - não exitosa - de uma solução consensual das Unidades Técnicas do TCU e do Ministério da Transparência para que fosse contornada a questão de acesso aos documentos com a chancela de sigilo (peças 20 a 22 e 30 a 36) . Tal quadro, frise-se, ocorre diante da imposição do Ministério da Transparência que os auditores desta secretaria assinem Termo de Compromisso de Manutenção de Sigilo - TCMS, no qual consta uma cláusula que proíbe a reprodução de informações atinentes ao processo de negociação "por qualquer meio ou modo", conforme pode ser visto na redação da alínea "d" do TCMS imposto pelo Ministério da Transparência. O citado documento estabelece que as informações só poderão ser reproduzidas se o Ministério da Transparência e, também a pessoa jurídica autorizarem, conforme transcrito a seguir:
Não copiar ou reproduzir, por qualquer meio ou modo: (i) informações classificadas em qualquer grau de sigilo; (ii) informações relativas aos materiais de acesso restrito do Ministério da Transparência, Fiscalização e Controladoria-Geral da União, salvo AUTORIZAÇÃO da autoridade competente E DA PESSOA FÍSICA OU JURÍDICA detentora do sigilo. (grifos acrescidos) .
9. Essa exigência impede evidenciar em relatório a situação encontrada [relatório este dirigido ao Ministro-Relator e ao Plenário do TCU, inserido eletronicamente no sistema ETCU, que permite preservar o sigilo, e levado a julgamento em sessão reservada] e, portanto, obstrui o livre exercício da fiscalização e constitui grave limitação aos trabalhos deste Tribunal. Segundo a redação do referido termo, na hipótese de uma eventual irregularidade nos termos negociados pelo Ministério da Transparência, AGU e a pessoa jurídica, a equipe de fiscalização estaria impedida de evidenciar o achado no relatório de fiscalização no âmbito deste processo de controle externo, o que levaria a uma proposta de parecer pela abstenção de conclusão. Nesse caso, a eventual irregularidade só poderia ser evidenciada se os eventuais agentes responsáveis pela infração autorizassem a reprodução das informações, o que caracteriza um arranjo com flagrante conflito de interesses.'
Mais tarde, em virtude de notícia veiculada no Jornal Valor Econômico (em 6/7/2018, sexta-feira) , que antecipou, acertadamente, a iminente assinatura do acordo CGU/AGU com a Odebrecht (sem que o TCU fosse sequer comunicado, ao contrário do compromisso assumido por CGU/AGU) , esta Unidade Técnica, diante da falta de alternativas para executar a necessária fiscalização, propôs ao Ministro-Relator substituto a adoção de medida cautelar inaudita altera pars (cf. peça 32) . Conforme consignado no item 9.1 do Acórdão 1593/2018-TCU-Plenário, o Plenário desta Corte de Contas decidiu considerar prejudicada, por perda de objeto, a proposta de adoção da cautelar, em razão da assinatura do acordo de leniência em 9/7/2018  (segunda-feira, confirmando ser verídica a notícia veiculada no dia 6/7/2018) , e da inauguração de nova etapa prevista no art. 1º, inciso III, da IN-TCU 74/2015 (acordos de leniência efetivamente celebrados) , conforme interpretação dos parágrafos 20, 25 e 29 do Voto condutor da citada deliberação:
'20. Preliminarmente, destaco que, após a proposta acima alvitrada, chegou ao conhecimento deste Tribunal que o acordo de leniência foi, de fato, assinado nessa segunda-feira, em 9/7/2018. Portanto, esta Corte não teve acesso prévio aos termos da negociação, como estava previsto no art. 1º, II, da IN TCU 74/2015.
 (...) 
25. Dito isso, em relação à proposta de cautelar, reputo que ela perdeu o objeto, tendo em vista a assinatura do acordo de leniência.
 (...) 
29. Dando-se prosseguimento ao acompanhamento, reputo que ele deva obter o tratamento já adotado pelo Tribunal em outros processos da mesma natureza, com a entrega do acordo de leniência posterior à assinatura, procedendo-se ao exame da etapa prevista no art. 1º, III, da IN TCU 74/2015.'
Cabe relembrar que apenas um final de semana separou (i) a data em que houve a publicidade da informação sobre a iminente celebração do acordo da Odebrecht com CGU/AGU, dia 6/7/2018 (sexta-feira) , o qual por coincidência se tratava do dia de jogo decisivo da seleção brasileira de futebol, na Copa do Mundo FIFA 2018, e (ii) o dia da sua efetiva assinatura (9/7/2018, segunda-feira) . Tal circunstância efetivamente prejudicou a possibilidade de atuação tempestiva desta Corte de Contas. Desde a data do julgamento (11/7/2018) , primeira sessão Plenária imediatamente após a assinatura, os dois órgãos subscritores, CGU e AGU, não apresentaram mais nenhuma informação que pudesse subsidiar a análise da etapa prevista no art. 1º, inciso III, da IN-TCU 74//2015 (acordos de leniência efetivamente celebrados) .
Nesse contexto, identifica-se que a reiterada sonegação da documentação por parte da CGU e da AGU resultou na obstrução total da fiscalização em curso.  
Corrobora essa percepção o fato de que, até hoje, este Tribunal encontra-se inviabilizado de emitir qualquer opinião sobre a legalidade, legitimidade e economicidade do acordo de leniência firmado com o Grupo Odebrecht, por total ausência (transparência) das informações prestadas na colaboração realizada junto à CGU e à AGU. Não é demais ressaltar que o acordo da mesma empreiteira com o MPF já se encontra com informações públicas desde 2017, por força de decisão do Supremo Tribunal Federal.
A rigor, a única informação relevante disponibilizada sobre os termos negociados, publicada pela CGU em seu sítio eletrônico (acessível a todos e não apenas ao TCU) , refere-se aos valores que já teriam sido pagos pelas empresas lenientes. Destacou-se o termo já, porque, a exceção desses valores passados, as demais informações financeiras (valores das parcelas a vencer no futuro, por exemplo) , relativas a cada um dos acordos, são mantidas sob o mais absoluto do sigilo, em contrariedade com o previsto no art. 16, § 6º, da Lei 12.846/2013 (A proposta de acordo de leniência somente se tornará pública após a efetivação do respectivo acordo, salvo no interesse das investigações e do processo administrativo.) . Não há qualquer interesse, nem para as investigações, nem para os processos administrativos (Processo de Responsabilização - PAR - e Processo Administrativo Específico de Reparação Integral do Dano - PAERID) , em manter valores de efetivos pagamentos sob sigilo. Não existe previsão legal para um benefício que ocultasse a dinâmica real e prevista de pagamentos às lenientes. Ao contrário, a sociedade exige cada vez mais transparência nas contas públicas, sendo óbvio que a arrecadação de valores desviados do erário é assunto de sumo interesse.
É contraditório que a Controladoria-Geral da União (denominada como Ministério da Transparência e CGU, à época do acordo) , órgão gestor do Portal da Transparência do Governo Federal, dê publicidade a uma série de informações de legítimo interesse social, a exemplo dos valores auferidos mensalmente pelos servidores públicos federais, ativos e aposentados, mas não apresente as informações financeiras dos acordos de leniência. Não existe justificativa para tal incoerência, pois a transparência não pode ser um valor transacionável.
Com efeito, por meio das novas ferramentas de comunicação com a sociedade, o Exmo. Sr. Presidente da República, nos dias 13 e 23/01/2020, manifestou posicionamento no sentido de (i) determinar aos ministros "em especial à CGU, que fortaleçam a transparência em defesa do interesse público e combate à corrupção". Em complemento, também nas palavras do Chefe máximo do Poder Executivo: (ii) "reafirmando o compromisso com a melhoria da gestão dos recursos públicos e o fortalecimento dos controles, assinei o Decreto 10.209, de 22/01/20; o Decreto regulamenta o compartilhamento de informações fiscais com os órgãos de controle, em especial a nossa CGU e o TCU"; e (iii) "também determinei ao Ministro da CGU que dê transparência às notas fiscais de compras do governos, permitindo que a sociedade exerça o controle efetivo dos gastos públicos"   (destaques acrescidos; fontes: https://twitter.com/jairbolsonaro/status/1216881666569928704  e  https://twitter.com/jairbolsonaro/status/1220516302911045632) .
[Imagem à peça 57, p. 8]
No presente caso concreto, inclusive se opondo às diretrizes supracitadas, emanadas pelo Presidente de República, está-se atribuindo sigilo arbitrário, e não amparado em lei, em relação a informações de interesse público, pagamento de acordos de leniência celebrados com empresas que causaram danos bilionários aos pagadores de impostos, em total desequilíbrio com as informações derivadas de servidores públicos. Ou seja, não é dado direito as vítimas da corrupção (pessoas físicas e jurídicas) de sequer conhecer a forma como será ressarcida. Apenas é informado que foi celebrado acordo e que a empresa envolvida em atos de corrupção poderá, a partir daquele momento, voltar a contratar com a Administração Pública. 
A esse respeito, cumpre lembrar que o art. 10 da Convenção de Mérida da ONU, tratando do combate à corrupção (Decreto 5687/2006) , exige o aumento da transparência na administração pública, permitindo ao público em geral obter informação relevante acerca dos "processos de adoção de decisões". Também o relatório do International Council on Human Rights Policy (ICHRP, 2010) lembra que a ideia de transparência aparece como núcleo duro de qualquer estratégia anticorrupção, seja em relação às licitações públicas, orçamento, financiamento partidário, despesas públicas, sistema judicial ou conduta de empresas. 
Nesse sentido, não se pode deixar de lembrar do Código de Conduta da Alta Administração Federal, cuja Exposição de Motivos nº 37, de 18/8/2000, assinada por Pedro Parente (então Chefe da Casa Civil da Presidência da República) .
O referido documento traz importantes lições de "compromisso moral" dos membros do primeiro escalão de um governo, pois "a conduta dessas autoridades, ocupantes dos mais elevados postos da estrutura do Estado, servirá como exemplo a ser seguido pelos demais servidores públicos". Por exemplo, a referida exposição de motivos traz estudo da OCDE, o qual afirma que todos os países democráticos desenvolvidos "enfrentam o crescente ceticismo da opinião pública a respeito do comportamento dos administradores públicos e da classe política". 
Também resta claro na referida exposição de motivos que "a resposta ao anseio por uma administração pública orientada por valores éticos não se esgota na aprovação de leis mais rigorosas  (...) [pois] na realidade, grande parte das atuais questões éticas surge na zona cinzenta - cada vez mais ampla - que separa o interesse público do interesse privado (...) a sociedade passa a ter a sensação de impunidade, que alimenta o ceticismo a respeito da licitude do processo decisório governamental". A tarefa de implementar a estratégia de uma administração pública mais ética "deve ter início pelo nível mais alto da Administração - ministros de estado, secretários executivos, diretores de empresas estatais e de órgãos reguladores - que detém poder decisório". Em síntese: "não basta ser ético; é necessário também parecer ético, em respeito à sociedade" (destaques acrescidos) .
É importante ressaltar que, por óbvio, a regra da publicidade regulamentada pela Lei 12.527/2011 (Lei de acesso à informação) é derivada do princípio da publicidade, complementado pelos princípios da legalidade, impessoalidade e moralidade, todos do art. 37, caput, da Constituição Federal de 1988.  Apenas utilizei o exemplo, para demostrar a falta de uniformidade na aplicação da efetiva transparência às informações de elevado interesse público, e que em muito contribuem para a redução do sentimento de impunidade que hoje ainda reside no seio da sociedade brasileira.  Não é razoável a criação de regras, inexistentes nos mais diversos normativos, pela CGU e pela AGU para que se neguem a compartilhar informações dos acordos de leniência com este Tribunal de Contas, que detém competência constitucional para examiná-los. Não é demais ressaltar que a finalidade da Lei 12.846/2013 é o efetivo combate à corrupção, e que o acordo de leniência é uma ferramenta, um meio, para o atingimento desse fim.
Conforme bem lembrado pelo auditor-instrutor, a CGU e a AGU passaram a utilizar como argumento uma suposta incompetência constitucional do TCU para se eximirem da responsabilidade de compartilhar os termos dos acordos de leniência firmados sob a égide da Lei 12.846/2013, com vistas a permitirem a avaliação, pelo órgão de controle externo, acerca do atendimento à legalidade, à legitimidade e à economicidade. O rito de fiscalização fora detalhado, inicialmente, pela IN-TCU 74/2015 e, posteriormente, pela IN-TCU 83/2018, atualmente vigente. Contudo, até hoje não houve, por parte desses dois órgãos, nenhum recurso formal contra a aplicabilidade e a validade da competência delineada nas duas instruções normativas aprovadas pelo Plenário do TCU.
Sobre o assunto, tem-se conhecimento apenas de uma Ação Direta de Inconstitucionalidade (ADI/5294) , proposta pelo Partido Popular Socialista (PPS) no Supremo Tribunal Federal (STF) , em face da IN-TCU 74/2015 (já revogada em dezembro/2018) .
A assessoria desta secretaria verificou que a citada ação judicial foi inclusive arquivada, após o Exmo. Ministro-Relator do STF Marco Aurélio declarar a perda de objeto, em razão da revogação da norma impugnada (IN-TCU 74/2015) por outra mais recente (IN-TCU 83/2018) . De toda maneira, apesar de ausente a decisão de mérito sobre a constitucionalidade do normativo emanado por este Tribunal, faz-se necessário pontuar que, no contexto da ADI/5294, tanto a PGR (cf. peça 53) , quanto a própria AGU (cf. peça 54) , se manifestaram pela constitucionalidade da norma do TCU.
De toda sorte, ressalta-se a coerência na defesa do órgão jurídico da União, citando, no mérito da ação, inclusive, argumentos similares aos utilizados por esta Corte de Contas para fundamentar sua própria competência constitucional e legal no exame dos acordos firmados sob a égide da Lei 12.846/2013. Citam-se como exemplos, na peça da AGU à época (peça 54) , de argumentos de defesa da competência deste Tribunal, os seguintes: (i) atribuição constitucional para o controle externo dos gastos públicos, conforme art. 71; (ii) jurisdição própria e privativa sobre pessoas e matérias sujeitas a sua competência (cf. art. 4º da Lei 8.443/1992) ; (iii) jurisdição sobre aqueles que derem causa a perda, extravio ou outras irregularidades de que resulte dano ao erário (cf. art. 5º da Lei 8.443/1992) ; e (iv) o procedimento de celebração do acordo de leniência pressupõe a existência de dano ao erário, que deverá ser recomposto, consoante estabelecido no artigo 16, § 3º, da Lei 12.846/2013. 
Com efeito, este último silogismo é absolutamente válido, na medida em que a atratividade do acordo para as pessoas jurídicas acusadas de fraudes e corrupção se justifica apenas diante de um contexto grave o suficiente para resultar em alta probabilidade de uma punição verdadeiramente dissuasória, a exemplo da inidoneidade do art. 46 da Lei 8443/1992. Em regra, o risco de uma sanção de fato efetiva está correlacionado com a magnitude dos benefícios financeiros auferidos ilegalmente pela empresa. Em outras palavras, não é racional que o representante de uma pessoa jurídica arrisque ser preso, ou ver a empresa que paga seu salário ser proibida de contratar com a administração pública, por cometer atos de fraudes e corrupção, se não desviar elevados recursos do erário para benefício da empresa empregadora, e para si próprio. 
Sem o desvio de recursos do erário, mediante superfaturamentos diversos, não existiriam recursos para o pagamento de propinas a agentes públicos, nem para remunerar os operadores financeiros que dissimularão a origem ilícita dos recursos (procedimento de lavagem de dinheiro) , nem para o "prêmio" do risco (que formará um "fundo" para custear, inclusive, os honorários dos advogados de defesa em caso de descobrimento do esquema) . Não é por outro motivo que o superfaturamento (desequilíbrio econômico-financeiro em desfavor da administração pública) é tipificado no art. 5º, inciso IV, alíneas "f" e "g", da Lei 12.846/2013.
Com base nesses argumentos, a manifestação da AGU à época chegou à seguinte conclusão (vide peça 54 páginas 16 e 17) :
'Extrai-se, diante das ponderações expostas, as seguintes conclusões: a jurisdição do Tribunal de Contas da União abarca ato que resulte dano ao erário; a realização do acordo de leniência depende da existência de um ato lesivo à administração pública, o qual será investigado com a colaboração da pessoa jurídica envolvida.
Nesse contexto, portanto, em consequência do disposto no artigo 71 da Constituição Federal e nos artigos 3º, 4º e 5º da Lei nº 8.443/1992, compete ao Tribunal de Contas da União fiscalizar o procedimento de celebração do acordo de leniência. Nessa senda, ao contrário do exposto pelo requerente, não se observa a alegada inovação normativa no âmbito das competências da Corte de Contas da União.' (destaques acrescidos) 
É importante ressaltar que, em razão da competência atribuída à Secretaria-Geral de Contencioso da AGU, prevista no art. 8º, inciso I, do Decreto Presidencial 7.392/2010, de assistir o Advogado-Geral da União na representação judicial da União perante o Supremo Tribunal Federal, o nome da Sra. Grace Maria Fernandes Mendonça, aparece ao final da petição (peça 52) , apesar de não constar sua assinatura no documento. Em seu lugar, assinou, e apôs o carimbo ao lado do nome da Sra. Grace Mendonça, o Sr. Altair Roberto de Lima, então Secretário-Adjunto da Secretaria-Geral de Contencioso. Sobre a citada competência, confira-se:
'Art. 8º À Secretaria-Geral de Contencioso compete:
I - assistir o Advogado-Geral da União na representação judicial da União, no Supremo Tribunal Federal, no que se refere aos processos de controle concentrado, difuso de constitucionalidade e de competência originária, exceto nos processos de competência da Procuradoria-Geral da Fazenda Nacional;'
Na mesma linha, o Sr. Rodrigo Janot Monteiro de Barros, então Procurador-Geral da República, em manifestação posterior àquela da AGU, também defende a constitucionalidade da IN-TCU 74/2015, e, como consequência, reafirma a competência desta Corte de Contas para examinar os acordos de leniência (peça 53) . Abaixo, com o auxílio da assessoria desta secretaria, aponho trechos, da manifestação do então PGR, que elucidam, de maneira bem didática, as atribuições deste Tribunal, especialmente relacionadas ao exame dos acordos de leniência. Para tanto, destacarei os principais pontos:
'Atividades de fiscalização contábil, financeira, orçamentária, operacional e patrimonial da administração pública desenvolvidas pelos tribunais de contas são de inegável interesse público. Trata-se de funções de contenção do poder estatal e de verificação da legitimidade de suas contas ante princípios e normas constitucionais. Interessam, dessa maneira, diretamente à sociedade, porquanto essenciais à consolidação da moralidade, da eficiência, da probidade administrativa e da própria realização de direitos fundamentais. Por emanarem diretamente da Constituição, as funções de controle externo são, como regra, indelegáveis, irrenunciáveis e insuscetíveis de mitigação por intermédio de legislação infraconstitucional.
Ao contrário do que afirma o requerente, a Instrução Normativa 74, de 11 de fevereiro de 2015, do Tribunal de Contas da União, ao submeter a controle externo processos de celebração de acordos de leniência, não inovou indevidamente no ordenamento jurídico nem conferiu novas atribuições fiscalizatórias à corte. 
De acordo com a Lei 12.846, de 1º de agosto de 2013, celebração de acordo de leniência pressupõe prática de atos que acarretem grave lesão à administração pública, a seu patrimônio, a seus princípios ou a compromissos internacionais assumidos pelo Brasil. Em razão do impacto que referidos atos podem provocar em recursos públicos, a competência da corte de contas para exercer controle externo dos acordos que os afetem, no que se refere a legalidade, legitimidade e economicidade, decorre diretamente da Constituição da República. Os arts. 70 e 71, II, da CR atribuem ao TCU julgar contas de administradores e demais responsáveis por dinheiros, bens e valores da administração pública e daqueles que derem causa a perda, extravio ou irregularidade que acarrete prejuízo ao erário, sejam pessoas físicas ou jurídicas, públicas ou privadas:
 (...) 
Não usurpam competência da CGU as disposições que determinam remessa à corte de contas de documentos relativos a acordos de leniência celebrados pela administração pública federal e fixam prazos para cumprimento de tais providências, sob pena de multa (IN 74/2015, arts. 2º e 4º) .
Mais uma vez, os deveres previstos no ato regulamentar decorrem da disciplina constitucional e legal relativa ao controle externo do TCU. Nos termos do art. 74, § 1º, da CR e dos arts. 8º, caput, parte final, e 51 da Lei 8.443, de 16 de julho de 1992 (Lei Orgânica do TCU) , constitui dever dos órgãos responsáveis pelo sistema de controle interno - nos quais se inclui a CGU - dar ciência imediata ao órgão de contas de qualquer ilicitude de que tomem conhecimento, sob pena de responder solidariamente com o causador do dano
 (...) 
A Constituição atribui ao TCU, ademais, prerrogativa de realizar, por iniciativa própria, inspeções e auditorias de natureza contábil, financeira, orçamentária, operacional e patrimonial em unidades administrativas dos Poderes Legislativo, Executivo e Judiciário e demais órgãos e entidades do poder público e de sustar execução de atos administrativos ilícitos (art. 71, IV e X) . A lei orgânica confere-lhe competência para solicitar elementos indispensáveis ao exercício de suas funções institucionais (art. 2º, parágrafo único) e para acompanhar convênios, acordos, ajustes e instrumentos congêneres (art. 41, I, b) . As normas devem ser entendidas de modo a abranger processos de celebração de acordos de leniência, porquanto pressupõem, como visto, prática de atos potencialmente lesivos ao patrimônio público.
No que se refere à previsão do art. 4º da IN 74/2015 - que prevê aplicação de multa à autoridade que não observar prazos estabelecidos no art. 2º - decorre, igualmente, da Lei Orgânica do TCU a possibilidade de o órgão cominar sanção pecuniária por descumprimento de diligências por ela determinadas. São inequívocos, nesse sentido, os arts. 42 e 58, IV a VI, da Lei 8.443/1992  (destaques acrescidos) '
Analisando essas duas manifestações em sentido uníssono, no foro competente para tal exame (STF, em sede de controle concentrado) , e reputando ser de conhecimento dos responsáveis as opiniões esposadas pela PGR e AGU (inclusive, porque a manifestação da AGU foi providenciada pelo setor chefiado à época então Advogada Geral da União, Sra. Grace Mendonça, nos termos do art. 8, inciso I, do Decreto Presidencial 7.392/2010) , há que se concluir que a conduta dos dois responsáveis nestes autos é ainda mais grave.
De fato, caso a CGU e a AGU realmente discordem da competência do TCU para a edição da IN TCU 83/2018, a opção legalmente cabível não seria o descumprimento das instruções, haja vista serem órgãos submetidos à jurisdição do TCU, mas sim o tempestivo e fundamentado questionamento do normativo por meio de recurso formal endereçado ao TCU, no bojo do TC Processo 000.126/2018-7. Dentro de um Estado Democrático de Direito, é esperado que os Ministros de Estados respeitem os normativos enquanto forem vigentes, como é o caso da IN TCU 83/2018. Caso os titulares de CGU e AGU realmente identificarem falhas nos normativos do TCU devem, frise-se, expor seus pontos de vista mediante as ferramentas jurídicas disponíveis, a exemplo de recurso dirigido ao TCU ou ao foro judicial competente.
O controle exercido pelo Poder Legislativo, com o apoio técnico indispensável dos Tribunais de Contas, sobre a Administração Pública, denomina-se Controle Externo, porque é desempenhado por órgão que não integra a mesma estrutura organizacional do órgão/ente fiscalizado, ou seja, possui absoluta independência para exercer seu trabalho livre de eventuais pressões indevidas e conflitos de interesse. Esse controle encontra respaldo no sistema de freios e contrapesos presente no ordenamento jurídico pátrio e decorre, basicamente, da estrutura de divisão dos poderes, servindo para manter o equilíbrio entre os poderes, inibindo eventuais excessos.
Os sujeitos passivos do controle externo são aqueles agentes que são objeto das ações de controle. Nos termos do parágrafo único do art. 70 da CF/88, são todos que, de alguma maneira, utilizem, arrecadem, guardem, gerenciem ou administrem dinheiros, bens e valores públicos, ou pelos quais a União responda, ou ainda que, em nome desta, assuma obrigações de natureza pecuniária. No escopo dessa definição, não pode haver distinção no tratamento entre pessoa física ou jurídica, pública ou privada, da administração direta ou da indireta, do Poder Legislativo, do Executivo ou do Judiciário. A condição precípua para que se deva prestar contas é a responsabilidade pela gestão de recursos ou patrimônio públicos, incluindo-se, também, eventual renúncia de receita.
Portanto, não há outra conclusão possível: a celebração de acordo de leniência é ato administrativo que possui reflexos inequívocos na arrecadação, na guarda e na administração de recursos públicos, haja vista que firma compromissos pecuniários a serem pagos em favor da União, bem como pode representar ato de renúncia de receitas, considerando que, em princípio, a opção pela não celebração do acordo poderia representar maior valor a ser cobrado, e arrecadado, das empresas infratoras, principalmente se tempestivamente forem adotadas as medidas administrativas e judiciais para garantir o ressarcimento ao erário, a exemplo das medidas de indisponibilidade de bens (que significa bloquear a venda dos ativos em nome da pessoa jurídica, não só para evitar a dilapidação patrimonial, mas também para permitir a própria continuidade de suas operações) .
Ademais, embora se sustente que a celebração de acordo de leniência em tese "não confere quitação ao dano" e "preserva as competências constitucionais do TCU", não há dúvidas que, na prática, é ato que, ao interromper processos administrativos de responsabilização e de ressarcimento integral do dano (PAR, PAERID) , de responsabilidade da CGU, e afetar o andamento das ações judiciais de ressarcimento, de responsabilidade da AGU, pode sim o acordo de leniência vir a afetar competências próprias do Tribunal de Contas da União, previstas na Constituição Federal de 1988 e em sua Lei Orgânica (Lei 8.443/1992) .
A prevalecer o entendimento da CGU e da AGU, acerca da inviabilidade de fiscalização do TCU sobre os acordos, ocorreria a insólita e inconstitucional situação de que os atos de arrecadação e de renúncia potencial de receitas (em função da inação tempestiva dos principais órgãos responsáveis pelo ressarcimento ao erário dentro do Poder Executivo Federal) estariam completamente alheios ao controle exercido pelo Congresso Nacional, com o indispensável auxílio técnico do TCU. Tal entendimento, na prática, frise-se, inviabilizaria o controle finalístico do TCU, particularmente no âmbito das empreiteiras envolvidas na Operação Lava Jato, deixando sem controle os bilhões de reais envolvidos nos acordos, desviados do erário, conforme apontamentos de mais de duas décadas de fiscalizações anuais de obras pelo TCU (Fiscobras) .
Não é demais lembrar de outra instrução normativa de suma importância para a presente discussão: a IN-TCU nº 71/2012. Em apertada síntese, é competência primária dos entes federais lesados, em particular os órgãos, as empresas estatais e sociedades de economia mista, a persecução do seu patrimônio desviado. No entanto, é dever da CGU, como órgão de controle interno do Poder Executivo Federal, acompanhar essas ações para garantir o sucesso do ressarcimento ao erário. 
A IN-TCU 71/2012 regulamenta esses procedimentos, sendo que esses órgãos e entidades federais tem o dever de buscar o ressarcimento do dano, por meio de processos administrativos já existentes, a exemplo dos procedimentos de glosa de pagamentos futuros, com vistas a corrigir indevidos pagamentos passados, caso haja saldo contratual disponível. Nesse contexto se insere o PAERID, processo específico que pode resultar na inscrição da empresa na dívida ativa em caso de não pagamento, conforme disposto no art. 13, parágrafo único, da Lei 12.846/2013. Exauridas as medidas administrativas, devem então esses órgãos instaurar e instruir as competentes Tomadas de Contas Especiais (TCEs) , encaminhando-as ao TCU para fins de julgamento. Em outras palavras, o PAERID compõe a chamada "fase interna" de uma TCE. 
Conforme exposto na instrução, a manifestação do Ministro da CGU afirma que (i) os acordos de leniência seguem parâmetros previamente estabelecidos quanto ao ressarcimento dos danos, não se tratando de quitação, (ii) estariam preservadas as competências de apuração do dano pelo TCU, e (iii) defende o compartilhamento de provas produzidas em PAD e PAR de pessoas jurídicas com o TCU, "a fim de auxiliar nas instruções de TCEs", mas que a atitude colaborativa da CGU com o TCU não confere à Corte de Contas a prerrogativa de adentar na atuação das comissões de PAR e PAD para "coletar provas a fim de facilitar seu trabalho nos processos de controle externo" (pág. 6, parágrafos 36-38 da instrução, destaques acrescidos) .  Acerca da alegada colaboração da CGU com o TCU no compartilhamento de provas do PAR, não é demais ressaltar que, em ao menos um caso, há evidências de que o Ministro de Estado, divergindo da equipe do PAR, não encaminhou quaisquer informações ao TCU. 
Trata-se do caso da Construtora Queiroz Galvão (CQG) , cujo item 5, parágrafo 162, do relatório público da Comissão ("Conclusão da CPAR, Encaminhamentos") , do final de 2019, expressamente propõe: "envio de cópia do PAR aos seguintes órgãos: (...) Tribunal de Contas da União, para apuração de eventuais prejuízos; Petrobras, em razão do processo que ela tinha aberto sobre os mesmos fatos e da aplicação de suspensão cautelar sobre a acusada [Queiroz Galvão]; Advocacia-Geral da União, para avaliar propositura de ações de improbidade e de ressarcimento de danos; À consideração da autoridade julgadora [Ministro da CGU]" (destaques acrescidos) . Ocorre que a declaração de inidoneidade da CQG pela CGU foi publicada no final de janeiro deste ano (fonte: https://www.gov.br/cgu/pt-br/assuntos/noticias/2020/01/cgu-pune-construtora-queiroz-galvao-s-a-com-declaracao-de-inidoneidade) , mas, até o momento, nenhum material foi enviado pela CGU ao TCU sobre a referida construtora, fragilizando o argumento de que a CGU tem adotado atitude colaborativa com o TCU.
Há que se ressaltar ainda que o fato de o TCU por vezes converter seus próprios processos de auditoria em TCEs (como nos casos das grandes obras de infraestrutura federais) não desincumbe nem o órgão lesado e nem a CGU do dever de perseguir o ressarcimento do dano, especialmente naqueles casos em que esses órgãos possuem mais informações do que o TCU, como nos casos em que optam por acolher propostas de acordos originadas em pessoas jurídicas corruptas e corruptoras.  Conforme bem colocado no parecer da PGR (peça 53) , a omissão desses interessados é descabida, pois, "nos termos do art. 74, § 1º, da CR e dos arts. 8º, caput, parte final, e 51 da Lei 8.443, de 16 de julho de 1992 (Lei Orgânica do TCU) , constitui dever dos órgãos responsáveis pelo sistema de controle interno - nos quais se inclui a CGU - dar ciência imediata ao órgão de contas de qualquer ilicitude de que tomem conhecimento, sob pena de responder solidariamente com o causador do dano" (peça 53) .
Vale lembrar que, nos termos do Acórdão 1839/2019-TCU-Plenário, de Relatoria do Exmo. Ministro Walton Alencar Rodrigues, receitas públicas podem ser caracterizadas como quaisquer valores destinados à Administração Pública Federal que impliquem arrecadação de recursos públicos, ainda que não tenham sido explicitamente recolhidos à Conta Única do Tesouro, in verbis:
'Ora, não há espaço para a discricionariedade no que se refere apresentação de receitas e despesas no orçamento público. Todas as ações realizadas pelo governo com o intuito de implementar políticas públicas, cumprir suas competências, atuar como regulador, orientador e direcionador da economia etc., que impliquem dispêndio de recursos públicos, estão incluídas nos conceitos de despesa pública e, como tal, precisam estar representadas no orçamento, por meio da consignação de dotação específica, da mesma forma que as receitas, ainda que estas não impliquem o recolhimento de recursos à conta única do Tesouro, ressalvadas as situações expressamente previstas em lei, a exemplo daquelas a que se referem o parágrafo único do art. 3º da Lei 4.320 e das decorrentes da atuação do Bacen como responsável pela condução da política monetária (art. 5º, § 6º, e 7º da Lei de Responsabilidade Fiscal) .
Não por outra razão que, entre as proposições que balizam os processos e práticas orçamentárias, a que mais se destaca é o Princípio da Universalidade, formulado em prol do controle político das finanças públicas, segundo o qual todas as receitas e despesas devem ser incluídas na lei orçamentária.' (destaques do original e acrescidos) 
Tendo em mente esse conceito de receita pública, verifica-se que a arrecadação efetuada a partir de acordos de leniência constitui, indubitavelmente, fonte de receitas públicas. Dessa maneira, todo o seu processo de lançamento, cálculo e recolhimento está sujeito ao controle do TCU, nos termos do art. 70, parágrafo único, da Constituição Federal de 1988.
Lembra-se, aqui, que cabe à CGU, como função precípua, e preventiva, o exercício da atividade de controle interno do Poder Executivo Federal, inclusive por meio da devida orientação aos órgãos controlados. E, nos termos do art. 74, inciso IV, da CF/88, expressa-se a obrigatoriedade constitucional de os órgãos de controle interno dos Poderes da União apoiarem o Controle Externo no exercício de sua missão institucional. 
O Ministro de Estado da CGU, em sua manifestação nestes autos, ressalta outras competências do órgão, a exemplo da fundamental atuação na transparência das informações de interesse público, conforme exigido pela Lei de Acesso à Informação - LAI (Lei 12.527/2011) , bem como no apoio ao sistema de responsabilização objetiva visando o combate à corrupção (lei 12.846/2013) , podendo ser citada, ainda, a participação de servidores da CGU em apoio às operações da Polícia Federal. 
No entanto, entende-se que tais atuações não transformam a CGU em uma "típica agência anticorrupção" (conforme pág. 5, parágrafos 29 e 30 da instrução) , especialmente pela falta de expressa previsão constitucional e legal. Com efeito, o modelo de "agências" no Brasil pressupõe que as complexas decisões são tomadas por meio de órgãos colegiados, a exemplo das agências reguladoras. Mesmo no caso dos acordos celebrados pelo Ministério Público Federal, há a possibilidade de revisão tanto por órgãos internos (como a 5ª Câmara de Coordenação e Revisão do MPF) quanto pelo Poder Judiciário. Na CGU, ao contrário, especialmente diante do modelo vislumbrado atualmente, todas as decisões são, em última instância, tomadas por meio de uma única pessoa: o Ministro de Estado. Em síntese, não há dúvidas de que a função de controle interno exercida pela CGU é indelegável, não podendo ter sua importância minimizada por decisão exclusiva do titular da pasta.
Em sentido oposto ao necessário e esperado apoio à missão do controle externo, os Ministros de Estado da CGU e então Ministra da AGU adotaram, neste caso concreto do acordo com o grupo Odebrecht, e também em todos os casos posteriores de acompanhamento dos processos de acordos de leniência, medidas no sentido de limitar a fiscalização desta Corte de Contas e de colocar ambos os órgãos do Poder Executivo Federal como se fossem imunes a qualquer mecanismo constitucional de "checks and balances", seja de auditorias técnicas do controle externo exercido pelo TCU, ou pelo próprio ente titular do controle externo - o Congresso Nacional.
Esta unidade técnica entende que a situação afronta o desenho institucional de Controle Externo previsto nos art. 70 a 74 da Constituição Federal de 1988, como bem colocado na instrução precedente.
Com efeito, cabe aqui recordar o texto do Professor Konrad Hesse (1959) , intitulado "A Força Normativa da Constituição (Die Normative Kraft Der Verfassung) ", com tradução do Exmo. Ministro Gilmar Mendes, do STF (Editor Sergio Antonio Fabris, 1991) . Considerado um dos textos mais significativos do Direito Constitucional moderno, o professor Hesse ressalta que a Constituição não deve ser considerada a parte mais fraca no embate entre os fatores reais de Poder e a Constituição, ou seja, "a Constituição não significa apenas um pedaço de papel, como definido por Lasalle". 
Conforme bem destaca o Exmo. Ministro Gilmar Mendes, já na apresentação do referido livro:
'A Constituição, ensina Hesse, transforma-se em força ativa se existir a disposição de orientar a própria conduta segundo a ordem nela estabelecida, se fizerem presentes, na consciência geral - particularmente, na consciência dos principais responsáveis pela ordem constitucional - não só a vontade de poder (Wille zur Macht) , mas também a vontade de Constituição (Wille zur Verfassung) ; fazemos votos que a reflexão sobre as teses desenvolvidas por Hesse possa contribuir para uma fecunda discussão, entre nós, sobre o significado e o valor da Constituição [ordenação jurídica] e sobre a necessidade de preservar sua força normativa' (destaques acrescidos) .
Aliás, a irresignação da CGU e da AGU em se submeter ao controle externo do TCU traz, até mesmo, déficit democrático e de segurança jurídica para os acordos de leniência, afetando sua legitimidade, cuja obrigatoriedade de avaliação técnica emana da IN TCU 83/2018. Esse desenho de controle externo exercido pelo Congresso Nacional, com o auxílio do TCU, conforme instituído pelo art. 71 da Constituição Federal de 1988, constitui, frise-se, essencial mecanismo de "checks and balances" ao exercício das competências do Poder Executivo.
Caso os atos prolatados por órgãos do Poder Executivo, na negociação de acordos de leniência, estejam blindados contra qualquer tipo de controle externo, em especial o exercido pelo Congresso Nacional, com o auxílio do TCU, poderá ocorrer que os compromissos assumidos pelo Executivo Federal nesses acordos jamais possam ter sua legalidade, legitimidade e economicidade examinada pela instância democraticamente colocada como tal pela Constituição Federal de 1988. Não é por outro motivo que, frise-se, esta Corte de Contas formulou a Instrução Normativa TCU 83/2018 (que veio a substituir a IN 74/2015) .
Vale destacar que nem mesmo os acordos firmados pelo Ministério Público Federal estão imunes à coordenação e revisão da 5ª CCR/MPF, bem como ao controle externo de outra instituição, o Poder Judiciário. Tal procedimento confere legitimidade e legalidade, nas esferas penal e cível (improbidade) .
Essa irresignação da CGU e da AGU poderá, no futuro breve, gerar questionamentos em nível constitucional sobre a matéria, e até mesmo a possibilidade de o Congresso Nacional ou o TCU poderem sustar atos administrativos prolatados pelo Executivo nessa seara, com fundamento no art. 71, inciso X, da Constituição Federal de 1988. Ora, se o TCU e o Congresso Nacional são competentes até mesmo para sustar atos ou contratos administrativos, também o são para fiscalizar os termos de atos administrativos prolatados pela CGU e pela AGU na negociação e celebração de acordos de leniência.
O art. 71, incisos IX e X, da Constituição Federal de 1988, não deixa margem para dúvidas de que compete ao TCU verificar eventuais ilegalidades em quaisquer atos ou contratos administrativos, não importando se tais atos derivam de um suposto Poder Sancionador:
'Art. 71. O controle externo, a cargo do Congresso Nacional, será exercido com o auxílio do Tribunal de Contas da União, ao qual compete:
 (...) 
IX - assinar prazo para que o órgão ou entidade adote as providências necessárias ao exato cumprimento da lei, se verificada ilegalidade;
X - sustar, se não atendido, a execução do ato impugnado, comunicando a decisão à Câmara dos Deputados e ao Senado Federal;'
A redação constitucional não limita nem circunscreve a competência do TCU em verificar ilegalidades a alguns atos administrativos apenas, sobretudo em face do disposto no art. 70, parágrafo único, da Carta Magna. São todos os atos administrativos passíveis de escrutínio pela Corte de Contas.
Cabe lembrar que a Lei 12.846/2013 também confere competência a órgãos de controle interno de outros entes federativos (Estados, Municípios e Distrito Federal) para instauração de processos administrativos de responsabilização (PAR) , seus derivados Processos Administrativos Específicos de Reparação Integral do Dano (PAERID) , além da celebração de acordos de leniência. Considerando as conhecidas fragilidades de governança existentes em vários municípios brasileiros, pode-se imaginar as graves e preocupantes consequências que poderiam decorrer do potencial cenário ora visto, ou seja, na hipótese de que o Executivo (em qualquer das esferas) estaria "imune" ao controle externo do Legislativo e dos Tribunais de Contas na negociação de acordos de leniência nessas esferas.
Essa preocupação fica ainda maior quando se percebe que, no plano federal, atos relativos a esses acordos estão protegidos pelo indevido manto do sigilo, e por prazos tão alongados (anos) tornando-os verdadeiras "caixas pretas". Nesse diapasão, pode-se pensar o que tal modelo poderia vir a resultar num município de frágil governança, no qual determinada autoridade do Executivo Municipal poderia efetuar atos possivelmente ilegais ou ilegítimos, até por desconhecimento dos normativos, e ainda mantê-los como sigilosos e alheios ao conhecimento de órgãos de controle externo e da sociedade em geral.
Com efeito, o órgão central de controle interno do Poder Executivo federal, cuja missão abarca, frise-se novamente, o apoio ao controle externo (art. 74, inciso IV, da Constituição Federal de 1988) , na realidade, deveria dispensar outro tratamento ao TCU, facilitando a realização de auditorias e inspeções, justamente por reconhecer a importância destas, o que ampliaria a sensação de segurança jurídica desses importantes instrumentos de auxílio no combate à macrocorrupção.
Nesse passo, é importante rememorar que o Congresso Nacional já expôs ao TCU sua preocupação com essa temática, conforme bem destaca o Acórdão 295/2018-TCU-Plenário, de Relatoria do Exmo. Ministro Walton Alencar Rodrigues, por meio do qual o TCU qual ofereceu resposta a Solicitação do Congresso Nacional (SCN) , justamente sobre o tema da responsabilização objetiva das pessoas jurídicas pela CGU, por meio dos Processos Administrativos de Responsabilização (PAR) , bem como dos Processos Administrativos Específicos de Ressarcimento Integral do Dano (PAERID) , na forma do art. 13 da Lei Anticorrupção.
Considerando a preocupação apontada pelo Congresso Nacional, e a previsão regimental disposta no art. 245, § 2º, cabe a esta Corte de Contas representar ao Presidente do Congresso Nacional sobre possível e eventual obstrução aos trabalhos do TCU praticada pela CGU e pela AGU, para que adote as medidas cabíveis. Como já dito, no caso concreto, houve clara obstrução aos trabalhos deste Tribunal (cf. art. 1º, inciso VIII, da Lei 8.443/1992) .
Em decisão tornada pública recentemente, inclusive citada pelo auditor-instrutor, o Exmo. Ministro Walton Alencar Rodrigues teceu, em seu Voto, algumas considerações relevantes sobre a postura adotada pela CGU e pela AGU, nos autos do TC Processo 011.715/2018-9 (Acompanhamento SIGILOSO de acordo de leniência, firmado pelos dois órgãos) . Pela didática e clareza de exposição dos argumentos, transcreve-se abaixo trecho do Voto que compõe o Acórdão 2920/2019-TCU-Plenário, com destaques pertinentes:
'Na sequência, a Unidade Técnica promoveu diligência ao Ministério da Transparência, Fiscalização e Controladoria-Geral da União, solicitando informações que entendeu necessárias ao prosseguimento do feito, tendo o referido órgão administrativo se recusado a atender à requisição ao argumento de que falece competência a este Tribunal de Contas para fiscalizar a celebração dos acordos de leniência.
Ante esses fatos, a Unidade Técnica propõe o sobrestamento deste feito e a instauração de representação para apuração de responsabilidades pela sonegação de informações e pela obstrução ao livre exercício das fiscalizações desta Corte de Contas.
Após essa breve síntese, passo a decidir.
 (...) 
Neste caso concreto, em que não havia sido iniciada a fiscalização, não havia motivos de peso a ensejar a realização de diligências, razão pela qual a recusa da CGU não trouxe - neste processo - nenhum prejuízo à atividade deste Tribunal, o que afasta a necessidade de realização de audiências propostas. 
Todavia, a manifestação da CGU merece considerações adicionais, mormente ante as dificuldades que semelhante conduta pode acarretar às atividades do controle externo.
De início, não vislumbro plausibilidade na tese defendida pela AGU e pela CGU quanto à alegada ausência de competência desta Corte de Contas, para fiscalizar a celebração de acordos de leniência, 
A matéria já se encontra pacificada no Plenário deste Tribunal, que expressamente afirmou sua competência por ocasião da apreciação do TC Processo 000.126/2018-7, assim constando dos consideranda da referida IN TCU 83/2018:
Considerando que, a celebração de acordos de leniência por órgãos e entidades da Administração Pública federal é ato administrativo sujeito à jurisdição do Tribunal de Contas da União quanto a sua legalidade, legitimidade e economicidade, nos termos do art. 70 da Constituição Federal.
 (...) 
Causa espécie que se pretenda que a celebração de acordos que impactam negativamente os processos de recuperação dos danos causados à Administração possam estar fora do escrutínio deste Tribunal, cuja missão constitucional, por excelência, é o julgamento das contas daqueles que causaram prejuízo ao Erário. 
Não parece razoável, ainda, que a CGU sustente interpretação da lei que leve a resultado em desacordo com as normas constitucionais, como se o texto legal pudesse restringir o alcance normativo da Constituição, mormente quando a Carta Máxima define como dever do controle interno auxiliar o controle externo no exercício de sua missão institucional, e não obstar esse exercício.'
O caso em apuração nos presentes autos se refere ao acordo de leniência que já fora celebrado, desde julho/2018, com as empresas do Grupo Odebrecht, e se encontra, até hoje, inauditável, por evidente e continuada obstrução da CGU e da AGU. Relembra-se também que houve um compromisso firmado pelo Ministro de Estado da CGU e da então chefe da AGU com o Ministro Bruno Dantas de entrega da documentação pertinente, antes da assinatura do aludido acordo, com vistas a uma atuação preventiva e tempestiva da Corte de Contas. Esse compromisso, conforme já evidenciado pela instrução precedente, foi descumprido pelas duas autoridades.
Conforme bem destacado na instrução precedente, o TCU já esclareceu (em 20/2/2015) que "é fiscal dos acordos de leniência e não avalista ou partícipe" (pág. 8, parágrafo 51) . 
É importante mencionar que, nos Estados Unidos da América, tem havido questionamentos sobre a boa-fé da Odebrecht em sua suposta postura colaborativa com as autoridades. Conforme pode ser visto neste link: https://www.icij.org/investigations/bribery-division/bribery-division-sparks-questions-over-odebrechts-us-plea-deal/, acesso em 20/1/2020.
Conforme indica a referida matéria jornalística internacional, o Senador norte-americano Marco Rubio solicitou ao US Department of Justice que verificasse se a Odebrecht efetuou verdadeira cooperação integral na elucidação de seus crimes. Também solicitou que os processos em desfavor da empresa fossem reabertos caso ela deixasse de cumprir seu acordo. O senador coloca que um componente fundamental do acordo seria que a Odebrecht revelasse, de maneira plena e completa, todas as informações factuais de suas atividades, bem como de suas subsidiárias e afiliadas, porém:
Recent reports, however, call into question whether Odebrecht has been fully transparent with the Department of Justice about its corrupt activities in Latin America.
[Informações recentes, porém, trazem dúvidas se a Odebrecht foi totalmente transparente com o Departamento de Justiça sobre suas atividades corruptas na América Latina] - em tradução livre.
Conforme exposto pelo senador norte-americano, se a Odebrecht forneceu informação falsa, enganosa ou incompleta, "o acordo deveria ser considerado como rompido e as autoridades norte-americanas, brasileiras e suíças têm absoluto direito de reabrir a investigação e processar todas as operações da empresa".
A matéria também anota uma frase significativa no que toca ao maior "caso de propina da história". De acordo com Jessica Tillipman, especialista em direito anti-corrupção e chefe do departamento de Direito na George Washington University, acordos de cooperação requerem que a empresa faça uma adequada investigação interna e forneça assistência às autoridades: 
'I wouldn't say companies boil the ocean, but if you're Odebrecht, you've got to come pretty close to that.
[Eu não diria que as empresas tenham que fazer o oceano ferver, mas, se você é a Odebrecht, você terá que chegar bem perto disso] - em tradução livre.
N.T.: a expressão "boil the ocean" é uma expressão idiomática em inglês que significa realizar uma tarefa impossível, hercúlea ou efetuar um trabalho ou projeto extraordinariamente difícil. No contexto em questão, a professora universitária dá a entender que a cooperação da Odebrecht deveria chegar próxima de ser absolutamente extraordinária dada a magnitude, amplitude e materialidade dos ilícitos praticados.'
Ainda sobre as desconfianças que pairam sobre a completude do acordo da Odebrecht, não é demais registrar que, até hoje, em nenhum processo de TCE de responsabilidade técnica desta secretaria (processos relacionados à Operação Lava Jato) o citado grupo confessou superfaturamento, ilícito expressamente previsto no art. 5º, inciso IV, alíneas "f" e "g", da Lei 12.846/2013.
Também são fatos públicos e notórios as atuais dificuldades financeiras envolvendo todo o grupo Odebrecht, com 20 empresas em recuperação judicial (exceto a construtora OEC) . A propósito, em recente despacho lançado no TC Processo 024.443/2016-6 (indisponibilidade de bens) , esta secretaria fez consignar a informação de que a Construtora Norberto Odebrecht - CNO (CNPJ 15.102.288/0001-82, aberto em 3/11/2005) vem sendo substituída pela Odebrecht Engenharia e Construção - OEC (CNPJ 19.821.234/0001-28, aberto em 5/3/2014, data contemporânea ao início da Operação Lava Jato) . Ambos os CNPJs estão registrados na Receita Federal com o mesmo endereço: rua Lemos Monteiro, n. 120, Butantã, São Paulo/SP, com diferença apenas no número do andar (7º e 14º, respectivamente) . Já a Odebrecht S.A. (CNPJ 05.144.757/0001-72) se encontra em recuperação judicial. As notícias mais recentes dão conta de que o plano de recuperação deverá ser votado pela Assembleia de Credores apenas em 22/4/2020, considerando um prazo maior para análise, pois, conforme o desembargador responsável pelo caso, o processo se arrasta há meses por conta da dificuldade das negociações, não sendo possível culpar apenas os credores pelo atraso (fonte: https://valor.globo.com/empresas/noticia/2020/04/09/odebrecht-tera-de-votar-plano-de-recuperacao-somente-em-22-de-abril.ghtml) .
Ainda nesse contexto empresarial conturbado pela recuperação judicial, cabe destacar as recentes informações sobre conflitos envolvendo a atual gestão da empresa e o Sr. Marcelo Odebrecht. Há indícios de que o empresário, que foi preso pela Lava Jato, não teria se arrependido dos crimes que cometeu. Mais do que o não arrependimento, há notícias sobre o recebimento de benefício indevido pela pessoa física do seu ex-presidente, em detrimento do patrimônio da pessoa jurídica. 
Informações divulgadas na imprensa em dezembro/2019 dão conta de que a Odebrecht acusa seu ex-CEO, Marcelo Odebrecht, de chantagem, por exigir R$ 310 milhões (dos quais R$ 240 milhões já foram pagos) para assinar o acordo de colaboração com o MPF, do qual o acordo da CGU/AGU é praticamente um "acordo-espelho", segundo informações divulgadas pela imprensa (https://jornaldebrasilia.com.br/economia/governo-federal-negocia-acordos-de-leniencia-que-podem-chegar-a-r-10-bi/) . Por recomendação do MPF e do Departamento de Justiça dos EUA (DoJ) , o ex-CEO foi demitido da empresa por justa causa. Também há informações de disputas internas pelo controle da holding familiar Kieppe, controladora da Odebrecht, que também teria se beneficiado da corrupção  (fonte: https://valor.globo.com/empresas/noticia/2019/12/20/odebrecht-acusa-ex-ceo-marcelo-de-chantagear-empresa.ghtml, e https://brasil.elpais.com/economia/2019-12-21/a-rescisao-de-310-milhoes-de-reais-do-funcionario-marcelo-odebrecht.html, acesso em 10/4/2020) .
Adicionalmente, matéria jornalística veiculada na data de hoje, 10/4/2020, destaca preocupação também com a capacidade da pessoa jurídica Odebrecht de honrar com seus compromissos assumidos em acordo de leniência, ao afirmar que "credores da Odebrecht têm insistido, sem sucesso, na tentativa de saber se a companhia tem caixa para honrar só cerca de 7 bilhões de reais do acordo de leniência firmado com a justiça (...) eles temem um calote geral ao final do processo de recuperação judicial da empreiteira (...) os advogados encarregados de tocar a ação dizem apenas que o acordo está sendo renegociado (...)  não respondem nem sequer se as parcelas estão em dia" (fonte: https://crusoe.com.br/edicoes/102/o-caixa-da-odebrecht/ acesso em 10/4/2020) .
A mundialmente respeitada organização Transparência Internacional também já externou preocupações quanto à falta de transparência do acordo da Odebrecht:
'O que poucos sabem e muito menos se discute é o fato de que o Brasil continua, até hoje, guardando segredo sobre as delações e provas entregues pela @OdebrechtSA de seus crimes no exterior.
Este segredo foi imposto no acordo firmado entre as autoridades brasileiras e a empresa, que condiciona a entrega das informações apenas aos países que aceitem não processar localmente a empresa e seus executivos.
Não existe precedente para algo desta amplitude e o Brasil precisa, com urgência, revisar esta cláusula. Não se pode permitir que o país se torne cúmplice da impunidade de grandes criminosos na América Latina e na África. #ImpunidadeNão
 (fonte: https://twitter.com/TI_InterBr/status/1240365046078885889, destaques acrescidos, acesso em 6/4/2020) '
Acerca da falta de transparência dos acordos de leniência, cabe ressaltar que as informações financeiras dos acordos são praticamente mantidas sob sigilo integral, impossibilitando não apenas o controle exercido pelo TCU, como também o próprio controle social.
Sobre o indevido sigilo sobre as informações financeiras detalhadas dos acordos de leniência, convém recordar o que dispõe o art. 16, § 6º, da Lei 12.846/2013:
'§ 6º A proposta de acordo de leniência somente se tornará pública após a efetivação do respectivo acordo, salvo no interesse das investigações e do processo administrativo.'
A própria Lei Anticorrupção coloca que acordos de leniência já celebrados devem ser tornados públicos. A única exceção legalmente possível para eventual manutenção de sigilo se refere exclusivamente aos excepcionais casos em que a divulgação de alguma informação pode dificultar o prosseguimento de investigações ou do processo administrativo. 
Não é demais lembrar que as investigações relacionadas à responsabilização objetiva da pessoa jurídica não podem se alongar indefinidamente. Ao contrário, tais investigações possuem prazo máximo de 60 dias (renováveis por mais 60 dias) , conforme cristalinamente disposto no art. 4º, inciso I e §§ 4º e 5º, do Decreto 8420/2015 (regulamenta a Lei 12.846/2013) :
'§ 4º O prazo para conclusão da investigação preliminar não excederá sessenta dias e poderá ser prorrogado por igual período, mediante solicitação justificada do presidente da comissão à autoridade instauradora.
§ 5º Ao final da investigação preliminar, serão enviadas à autoridade competente as peças de informação obtidas, acompanhadas de relatório conclusivo acerca da existência de indícios de autoria e materialidade de atos lesivos à administração pública federal, para decisão sobre a instauração do PAR.'
E não há dúvidas de que a CGU conhece o Decreto 8420/2015, conforme bem destacado na instrução precedente (pág. 6, parágrafo 41) . A propósito, o art. 20 do referido Decreto expressamente traz as diretrizes para o cálculo da vantagem indevidamente auferida, nos seguintes termos:
'Art. 20. A existência e quantificação dos fatores previstos nos art. 17 e art. 18, deverá ser apurada no PAR e evidenciada no relatório final da comissão, o qual também conterá a estimativa, sempre que possível, dos valores da vantagem auferida e da pretendida.
§ 1º Em qualquer hipótese, o valor final da multa terá como limite:
I - mínimo, o maior valor entre o da vantagem auferida e o previsto no art. 19; e
II - máximo, o menor valor entre:
a) vinte por cento do faturamento bruto do último exercício anterior ao da instauração do PAR, excluídos os tributos; ou
b) três vezes o valor da vantagem pretendida ou auferida.
§ 2º O valor da vantagem auferida ou pretendida equivale aos ganhos obtidos ou pretendidos pela pessoa jurídica que não ocorreriam sem a prática do ato lesivo, somado, quando for o caso, ao valor correspondente a qualquer vantagem indevida prometida ou dada a agente público ou a terceiros a ele relacionados.'
O Decreto regulamentador da Lei é cristalino sobre a necessidade de as comissões da CGU apurarem, ainda que por estimativa, as vantagens indevidamente auferidas (ou mesmo as pretendidas) . Tal obrigação não vem sendo cumprida de forma satisfatória pelo órgão de controle interno do Poder Executivo Federal.
A arrecadação de recursos públicos oriundos dos acordos de leniência não traz nenhum impacto sobre as investigações. Além do mais, trata-se de tema de inegável interesse público e que requer total e completa transparência, nos termos do art. 5º, inciso XXXIII, da Constituição Federal, o qual ressalte-se, constitui direito fundamental:
'Art. 5º Todos são iguais perante a lei, sem distinção de qualquer natureza, garantindo-se aos brasileiros e aos estrangeiros residentes no País a inviolabilidade do direito à vida, à liberdade, à igualdade, à segurança e à propriedade, nos termos seguintes:
 (...) 
XXXIII - todos têm direito a receber dos órgãos públicos informações de seu interesse particular, ou de interesse coletivo ou geral, que serão prestadas no prazo da lei, sob pena de responsabilidade, ressalvadas aquelas cujo sigilo seja imprescindível à segurança da sociedade e do Estado;'   
Conforme destacado acima, a contínua falta de transparência acerca do tema enseja a possibilidade de responsabilização da autoridade que impedir sua publicidade. Não é demais repetir: no tocante às informações relativas ao pagamento dos acordos de leniência, não há nenhuma situação de sigilo que "seja imprescindível à segurança da sociedade e do Estado". Ao contrário, o não pagamento (descumprimento do acordo) é que pode ensejar situação na qual a sociedade deixa de contar com valiosos recursos para as suas necessidades mais básicas, como o acesso à saúde, educação, segurança pública, defesa nacional, dentre outras imprescindíveis atividades do Estado.  A publicidade dos atos administrativos também possui estatura constitucional, nos termos do art. 37, caput, da Constituição Federal de 1988.
'Art. 37. A administração pública direta e indireta de qualquer dos Poderes da União, dos Estados, do Distrito Federal e dos Municípios obedecerá aos princípios de legalidade, impessoalidade, moralidade, publicidade e eficiência (...) '
A Lei 12.527/2011 (Lei de Acesso à Informação - LAI) , que regulamentou o art. 5º, inciso XXXIII, da CF/88, deixa claro que a regra é a transparência, e o sigilo deve ser sempre tratado como exceção (art. 3º, inciso I, da LAI) . Os responsáveis chamados aos autos para apresentarem suas razões de justificativa certamente têm conhecimento dessa importante Lei, conforme bem exposto na instrução (pág. 5, parágrafo 29) .
Nesse aspecto, a lei previu um rol taxativo de informações sujeitas a sigilo, conforme previsto em seu artigo 23:
'Art. 23. São consideradas imprescindíveis à segurança da sociedade ou do Estado e, portanto, passíveis de classificação as informações cuja divulgação ou acesso irrestrito possam:
I - pôr em risco a defesa e a soberania nacionais ou a integridade do território nacional;
II - prejudicar ou pôr em risco a condução de negociações ou as relações internacionais do País, ou as que tenham sido fornecidas em caráter sigiloso por outros Estados e organismos internacionais;
III - pôr em risco a vida, a segurança ou a saúde da população;
IV - oferecer elevado risco à estabilidade financeira, econômica ou monetária do País;
V - prejudicar ou causar risco a planos ou operações estratégicos das Forças Armadas;
VI - prejudicar ou causar risco a projetos de pesquisa e desenvolvimento científico ou tecnológico, assim como a sistemas, bens, instalações ou áreas de interesse estratégico nacional;
VII - pôr em risco a segurança de instituições ou de altas autoridades nacionais ou estrangeiras e seus familiares; ou
VIII - comprometer atividades de inteligência, bem como de investigação ou fiscalização em andamento, relacionadas com a prevenção ou repressão de infrações.'
A manutenção do sigilo sobre informações relacionadas às parcelas financeiras de acordos de leniência não se enquadra em nenhuma das hipóteses previstas no art. 23 da LAI.
A falta de transparência acerca das parcelas vincendas dos acordos de leniência afeta decisivamente o ciclo orçamentário de formulação e apreciação pelo Congresso Nacional da peça orçamentária.
Com efeito, consultando o Projeto de Lei Orçamentária Anual de 2020 - PLOA 2020, não foram encontradas as previsões de receita decorrentes de multas oriundas de acordos de leniência para nenhum órgão. Tal constatação se contrapõe à divulgação de valores elevados que já teriam sido ressarcidos ao erário, conforme informações disponíveis no site da CGU (fonte: https://www.gov.br/cgu/pt-br/assuntos/responsabilizacao-de-empresas/lei-anticorrupcao/acordo-leniencia) .
Aparentemente, conforme discussões preliminares com a Semag, as receitas arrecadadas dos acordos de leniência poderiam ser contabilizadas em duas fontes de recursos:
a) Fonte 21 - Recursos Oriundos de Leis ou Acordos Anticorrupção:
Descrição do ementário da receita pública: Registra os recursos com aplicação relacionada a Leis ou Acordos Anticorrupção.
Rubrica:
19101321 - Multas da Legislação Anticorrupção Oriundas de Acordos de Leniência - Principal - P
b) Fonte 50 - Recursos Próprios Não-Financeiros
Descrição do ementário da receita pública: Fonte composta por recursos não-financeiros que têm origem no esforço próprio de arrecadação de entidades da Administração Pública. Esses recursos têm trânsito obrigatório pela conta do Tesouro Nacional e retornam às unidades de origem ou aos fundos por elas geridos.
Rubricas:
19101321 - Multas da Legislação Anticorrupção Oriundas de Acordos de Leniência - Principal - P
19101322 - Multas da Legislação Anticorrupção Oriundas de Acordos de Leniência - Multas e Juros - P
19101323 - Multas da Legislação Anticorrupção Oriundas de Acordos de Leniência - Dívida Ativa - P
19101324 - Multas da Legislação Anticorrupção Oriundas de Acordos de Leniência - Dívida Ativa - Multas e Juros - P
Em consulta ao Tesouro Gerencial do exercício de 2019, não foram encontrados valores de receitas (previstas ou atualizadas) para a Controladoria-Geral da União (Unidade Orçamentária 37101) . Em igual consulta realizada ao Portal da Transparência do Governo Federal, também não foram encontradas receitas arrecadadas pela CGU em 2019 (conforme dados disponíveis em: <http://www.transparencia.gov.br/download-de-dados/receitas>.
Para o ano de 2020, foram feitas consultas às informações do PLOA 2020, Volume 1, disponível em: <https://www.gov.br/economia/pt-br/assuntos/orcamento/orcamentos-anuais/2020/ploa/volume-i-ploa-2020.pdf>, acesso em 6/4/2020.
No exercício financeiro de 2020, o Quadro 3 (Receita de todas as fontes, por órgão e unidade orçamentária) apresenta uma fonte de receita para a CGU e para a AGU, a saber: Fonte 944 - Títulos de responsabilidade do Tesouro Nacional:
[Imagem peça 57, p.22]
Tais receitas de emissão de títulos estão relacionadas à autorização legislativa para realizar operações de crédito que extrapolem o limite da regra de ouro prevista no art. 167, inciso III, da CF/88.
Em outra consulta realizada no Siafi, foram filtradas as receitas previstas e realizadas no ano de 2019 e 2020 nas Fontes 21 e 50. Pelo resultado da consulta, verificou-se que as receitas das multas dos acordos de leniência não são lançadas nas Unidades Orçamentárias da AGU e da CGU, mas sim no Ministério da Economia (Órgão 28000 e Unidade Orçamentária 98000) .
Além disso, não foram encontrados valores de multas decorrentes de acordos de leniência na fonte 50, mas apenas na fonte 21 e 00.
	Unidade Orçamentária
	Fonte Recursos
	2020
	2019

			Receita orçamentária (Líquida) 
	Receita Orçamentária (Líquida) 

	25000
	Ministério da Economia
	00
	Recursos Ordinários
	48.930.084,25
	79.609.276,72

			21
	Rec. Oriundos de leis ou acordos anticorrupção
		2.669.114.238,21

Fonte: Siafi
Obs.: Apesar de existir fonte específica para as receitas dos acordos de leniência (Fonte 21) , em 2019, o Ministério da Economia acabou lançando R$ 79,5 milhões na Fonte 00 (recursos ordinários) .
No Portal da Transparência do Governo Federal, em consulta feita no final do ano passado (outubro/2019) , pela 2ª Diretoria, os valores mostrados de arrecadação de acordos de leniência mostravam o seguinte:
	CÓD.
	NOME ÓRGÃO
	DETALHAMENTO
	VALOR PRE-VISTO ATUALIZADO
	VALOR REALI-ZADO (R$) 
	DATA LANÇ.

	25000
	Min. Economia
	MULT. LEG. ANTICORRUP. ACORDOS LENIÊNCIA-PRINC.
	0
	143.568,30
	24/04/2019

	25000
	Min. Economia
	MULT. LEG. ANTICORRUP. ACORDOS LENIÊNCIA-PRINC.
	0
	136.980,36
	31/07/2019

	25000
	Min. Economia
	MULT. LEG. ANTICORRUP. ACORDOS LENIÊNCIA-PRINC.
	0
	176.529,63
	24/01/2019

	25000
	Min. Economia
	MULT. LEG. ANTICORRUP. ACORDOS LENIÊNCIA-PRINC.
	0
	79.139.448,43
	07/06/2019

	25000
	Min. Economia
	MULT. LEG. ANTICORRUP. ACORDOS LENIÊNCIA-PRINC.
	0
	2.669.114.238,21
	18/09/2019

A falta de transparência acerca das parcelas vincendas e vencidas dos acordos impede que este Tribunal, o Congresso Nacional ou a sociedade façam uma avaliação sobre a pertinência dos dados acima mostrados.
Por exemplo, em 17/9/2019, o Exmo. Ministro do STF Alexandre de Moraes, no bojo da ADPF 568/PR, autorizou que o montante de R$ 2,6 bilhões pagos a autoridades brasileiras pela Petrobras em sede de Non Prosecution Agreement celebrado com o Department of Justice dos Estados Unidos da América fosse repassado para a Conta Única do Tesouro Nacional.
Ou seja, o montante acima, de R$ 2,6 bilhões, detectado como lançamento em 18/9/2019, via Portal da Transparência de receitas do Ministério da Economia, pode ser apenas reflexo da destinação dos recursos relacionados a esse caso para o Tesouro Nacional. Portanto, em face da falta de transparência da CGU e da AGU, no contexto da obstrução aos trabalhos objeto destes autos, não se sabe se os demais lançamentos apresentam ou não algum indício de irregularidade, visto que não se sabe o valor ou a data de vencimento de parcelas de acordos de leniência.
Ademais, outro aspecto que denota falta de transparência no caso específico do acordo de leniência firmado com o grupo Odebrecht pode ser encontrado na cláusula 8.10 do acordo, conforme a seguir:
'8.10. As PARTES reconhecem que somente em caso de prévia adesão ao Acordo por Empresas Públicas e Sociedades de Economia Mista Federais anuindo expressamente com todas as disposições cabíveis do presente instrumento, conforme ANEXO X [sigiloso, ao qual o TCU não tem acesso], poderão ocorrer: (i) qualquer repasse pelas INSTITUIÇÕES CELEBRANTES de valores recebidos no âmbito do presente Acordo; e (ii) o compartilhamento de informações, relatos, documentos e outros elementos de prova sobre os casos que integram o escopo do presente Acordo.
8.10.1. As Empresas Públicas e as Sociedades de Economia Mista Federais lesadas serão notificadas pelas INSTITUIÇÕES CELEBRANTES em até 30 (trinta) dias após a assinatura do presente Acordo para, caso assim decidam, firmar o termo de adesão no prazo de até 2 (dois) anos da assinatura deste Acordo, nos termos do ANEXO X.
8.10.2. Os valores pagos pela RESPONSÁVEL COLABORADORA serão destinados somente às INSTITUIÇÕES CELEBRANTES, Empresas Públicas e Sociedades de Economia Mista Federais que tiverem aderido a este Acordo, proporcionalmente ao valor devido a cada uma das referidas entidades, até os limites devidos para cada órgão ou entidade lesada previstos no ANEXO V.
8.10.3. Uma vez que o valor de ressarcimento correspondente à UNIÃO e às Empresas Públicas e Sociedades de Economia Mista Federais que tenham aderido a este Acordo tenha sido pago nos termos do ANEXO V, os valores relativos àquelas que não tiverem aderido serão depositados em conta corrente vinculada, de movimentação restrita condicionada à aprovação pelas INSTITUIÇÕES CELEBRANTES, e prazo determinado, para fins de se preservar a possibilidade de dedução dos valores eventualmente pagos a essas entidades pelos mesmos fatos lesivos, nos termos da cláusula 8.8.
8.10.4. A RESPONSÁVEL COLABORADORA poderá solicitar às INSTITUIÇÕES CELEBRANTES a utilização do saldo disponível na conta corrente específica de que trata a cláusula 8.10.3 para pagamento dos créditos de Empresa Pública e Sociedade de Economia Mista Federal não aderente que se qualifique nas hipóteses de abatimento prevista na cláusula 8.8.
8.10.4.1. Após o cumprimento integral deste Acordo, o saldo disponível na conta corrente específica de que trata a cláusula 8.10.3 será revertido à UNIÃO.
 (grifos acrescidos - fonte: versão parcialmente pública do acordo de leniência do grupo Odebrecht - https://www.gov.br/cgu/pt-br/assuntos/responsabilizacao-de-empresas/lei-anticorrupcao/acordo-leniencia/acordos-firmados/odebrecht.pdf, acesso em 6/4/2020) '
O acordo prevê mecanismos no sentido de que os entes lesados pelas condutas ilícitas praticadas pela Odebrecht tenham que obrigatoriamente aderir aos termos do acordo, inclusive concordando com todas as proteções conferidas à Odebrecht em razão do acordo (encerramento de processos administrativos e judiciais em seu desfavor, não instauração de novos processos etc.) . Enquanto isso, compromissos similares não foram assumidos pela empresa. Ou seja, o grupo Odebrecht pode continuar livremente litigando contra seus contratantes públicos, enquanto goza do status de suposto colaborador com o Estado brasileiro, requerendo novos contratos públicos para honrar seus compromissos.
Nesse cenário, as empresas públicas ou sociedades de economia mista lesadas pelo grupo Odebrecht, caso adiram ao acordo, encontrar-se-iam em posição assimétrica frente à empresa. Enquanto a empresa pode mover inúmeros processos judiciais ou arbitrais em desfavor desses entes, eles não podem fazer o mesmo em defesa de seu patrimônio público.
Nesse diapasão, cabe lembrar que a Odebrecht, integrante do Consórcio Angramon, contratado para as obras de montagem eletromecânica da Usina Nuclear de Angra 3, vem movendo ação judicial em desfavor da sociedade de economia mista Eletrobrás Termonuclear S.A. (Eletronuclear) , na qual cobra vultosa indenização relativa a um contrato cuja licitação foi reconhecidamente fraudada, com participação direta dessa empresa no cometimento da fraude, de acordo com o Acórdão 483/2017-TCU-Plenário (conforma informações da Apelação cível 0508930-19.2016.4.02.5101, que corre junto ao Tribunal Regional Federal de 2ª Região - TRF-2) . Tal situação pode conduzir à conclusão de potencial quebra de boa-fé objetiva por parte da empresa supostamente colaboradora, a qual, simultaneamente, alega colaborar com o Estado, e, ao mesmo tempo, litiga contra entidades contratantes. A boa-fé objetiva, que pode ser traduzida como "confiança" entre as partes, é requisito essencial para celebração e manutenção de acordos de leniência.
Além disso, o acordo menciona que, em não havendo a aludida adesão no prazo de dois anos, o grupo Odebrecht poderá depositar os valores que deveriam ser destinados às empresas públicas e sociedades de economia mista lesadas em uma "conta corrente específica". Isso significa que pode estar ocorrendo o trânsito de recursos públicos, desviados do patrimônio de empresas públicas e sociedades de economia mista, em contas bancárias alheias ao seu controle, porquanto fora da Conta Única do Tesouro Nacional.
O trânsito de recursos públicos arrecadados em contas bancárias fora da Conta Única do Tesouro Nacional coloca em xeque a necessária transparência de sua gestão, e implica risco de ofensa ao disposto no art. 2º e 56 da Lei 4.320/1964 e no art. 165, § 5º, da Constituição Federal de 1988. 
Todo esse contexto, associado à obstrução continuada à fiscalização, praticada pelos responsáveis, coloca em questão o baixíssimo nível de transparência que vem sendo adotado na celebração de acordo de leniência envolvendo o chamado "maior escândalo de fraude e corrupção da história" (https://veja.abril.com.br/brasil/para-eua-odebrecht-praticou-maior-caso-de-suborno-da-historia/, acesso em 6/4/2020) .
Levando em consideração todo exposto, infelizmente não há outra medida a ser adotada no caso concreto. A hipotética falta de uma proposta de sanção condizente com a gravidade do caso, conforme expressa previsão constitucional, legal e regimental, poderia levar ao entendimento de que os servidores desta unidade técnica estariam se omitindo no dever de praticar os competentes atos de ofício no exercício de seus cargos, o que, em última instância, poderia ser entendido até mesmo como prevaricação. Deve-se, portanto, em consonância com a bem fundamentada proposta do auditor-instrutor, aplicar a penalidade pecuniária de multa aos dois responsáveis chamados em audiência, pela conduta de obstrução à fiscalização empreendida por esta Corte de Contas no acordo de leniência celebrado pela Controladoria-Geral da União e Advocacia-Geral da União com empresas do Grupo Odebrecht. A fundamentação para tal decisão encontra-se disposta no art. 58, incisos V e VI, e art. 86, incisos II e III, da Lei 8.443/1992, e no art. 268, incisos V e VI, do Regimento Interno do TCU. 
Ademais, cabe a este Tribunal comunicar os fatos ao Presidente do Congresso Nacional, nos termos do art. 245, § 2º, do Regimento Interno do TCU.
Antes de encerrar o pronunciamento desta Unidade Técnica, trago ainda a recente decisão monocrática proferida pelo Exmo. Ministro do STF Alexandre de Moraes, nos autos da ADI 6.351/DF. Naquela ação, discutiu-se a possibilidade de, a partir da Medida Provisória 928/2020, se suspender os prazos de resposta a pedido de acesso à informação (LAI) , durante o período de enfrentamento da emergência de saúde pública de importância internacional decorrente do coronavírus (Sars-cov 2) . Conforme assinalado pelo Exmo. Ministro em seu Despacho, proferido em 26/3/2020: " (...) Medida Provisória 928/2020 (...) transforma a regra constitucional de publicidade e transparência em exceção, invertendo a finalidade da proteção constitucional ao livre acesso de informações a toda Sociedade".
Com tal decisão, percebe-se que, mesmo durante o estado de calamidade pública no país e no mundo gerada a partir da pandemia decorrente do coronavírus, não se pode restringir a regra constitucional de publicidade e transparência. Não é demais relembrar asideias bem lançadas tanto pelo Voto Condutor do Acórdão 1593/2018-TCU-Plenário (Ministro Marcos Bemquerer Costa) , o qual ressaltou que as competências do TCU não podem ser embaraçadas, condicionadas ou limitadas pelos seus jurisdicionados, quanto pelo cristalino raciocínio do Exmo. Ministro Relator, em seu Voto proferido no Acórdão 2920/2019-TCU-Plenário:  "Não parece razoável, ainda, que a CGU sustente interpretação da lei que leve a resultado em desacordo com as normas constitucionais, como se o texto legal pudesse restringir o alcance normativo da Constituição".
Considerando as condutas de obstrução e sonegação de informações ao TCU, conforme já alertado pelo Plenário, além do descumprimento do compromisso assumido perante o Exmo. Ministro-Relator destes autos, caberia até mesmo encaminhar cópia da deliberação que vier a ser proferida à Comissão de Ética Pública da Presidência da República (CEP/PR) , órgão colegiado e independente, em função de suas competências para apurar a conduta de altos gestores do Poder Executivo (fontes: http://etica.planalto.gov.br/ e https://agenciabrasil.ebc.com.br/politica/noticia/2019-01/governo-decide-manter-servidores-da-comissao-de-etica-da-presidencia) :
No entanto, observo que a proposta do auditor-instrutor já contempla, acertadamente, o envio de cópias da deliberação que vier a ser proferida ao Congresso Nacional (em complemento ao Acórdão 295/2018-TCU-Plenário, e em atenção ao art. 1º, inciso VIII, da Lei 8.443/1992) . Também consta da proposta a comunicação à Casa Civil e à Secretaria-Geral da Presidência da República, órgão de controle interno da CGU, no que diz respeito à sua auditoria, nos termos do art. 51, §9º, da Lei 13.844/2019.
Por fim, cabe consignar minha concordância com o item III da instrução (pág. 25) , o qual traz subsídios importantes ao Ministro-Relator para efetuar a dosimetria das sanções ora propostas, as quais se fundamentam no art. 58, incisos V e VI, da Lei 8.443/1992, levando em conta a gradação contida nos incisos V e VI do art. 268 do RITCU (tais incisos, individualmente, indicam multas que vão de 5% a 80% do limite máximo) . Ressalto que esta unidade técnica, diante do atual contexto interinstitucional, se absteve de propor a dosimetria da sanção ora proposta, optando por levar ao conhecimento do Ministro-Relator os múltiplos fatores que podem resultar em agravantes ou mesmo atenuantes das condutas relatadas.
Feitas todas essas considerações, manifesto integral concordância com as propostas do auditor-instrutor, as quais contaram com a anuência do titular da 3ª Diretoria desta secretaria."
Chegando os autos ao meu gabinete, determinei o desmembramento do processo original TC Processo 040.307/2018-2, por meio do Despacho à peça 57, de modo que este apartado passasse a tratar apenas das condutas imputadas ao Controlador Geral da União, Wagner de Campos Rosário. Isso porque os dois agentes detinham atribuições distintas à época do fato no que tange à celebração dos acordos de leniência.
	É o relatório.

não há.

Não atuou.

REPRESENTAÇÃO. CONTROLADORIA-GERAL DA UNIÃO. SONEGAÇÃO DE DOCUMENTOS E OBSTRUÇÃO À FISCALIZAÇÃO DO TCU NO ÂMBITO DO ACOMPANHAMENTO DO ACORDO DE LENIÊNCIA FIRMADO COM A ODEBRECHT S.A.. INFRAÇÃO AOS ARTS. 42 E 87, INCISOS II e III, DA LEI 8.443/1992. CRIAÇÃO DE GRUPO DE TRABALHO PARA RESOLUÇÃO DOS CONFLITOS DE COMPETÊNCIA ENTRE OS ÓRGÃOS NO QUE SE REFERE AOS ACORDOS DE LENIÊNCIA. ACORDO DE COOPERAÇÃO TÉCNICA NA IMINÊNCIA DE SER CELEBRADO ENTRE O MINISTÉRIO PÚBLICO FEDERAL, A CONTROLADORIA-GERAL DA UNIÃO (CGU), A ADVOCACIA-GERAL DA UNIÃO (AGU), O MINISTÉRIO DA JUSTIÇA E SEGURANÇA PÚBLICA (MJSP) E O TRIBUNAL DE CONTAS DA UNIÃO (TCU) SOBRE A MATÉRIA. CONHECIMENTO. ARQUIVAMENTO SEM JULGAMENTO DE MÉRITO.

REPRESENTAÇÃO (REPR)

Secretaria Extraordinária de Operações Especiais em Infraestrutura (SeinfraOpe).

Cuida-se de representação apartada do TC Processo 040.307/2018-2, que tratou de representação formulada pela SeinfraOperações em razão da sonegação de documentos e obstrução à fiscalização no âmbito do TC Processo 035.857/2015-3, que trata de acompanhamento da legalidade, da legitimidade e da economicidade dos atos praticados para a celebração do acordo de leniência com a Construtora Norberto Odebrecht S/A, à luz da Lei 12.846/2013 (Lei Anticorrupção) .
A Representação original foi inicialmente conhecida por meio do Despacho à peça 5, por julgar presentes os requisitos de admissibilidade.
No mesmo ato, determinei a audiência dos responsáveis Wagner de Campo Rosário, titular da Controladoria-Geral da União (CGU) , e Grace Maria Fernandes Mendonça, então titular da Advocacia-Geral da União (AGU) .
O presente voto, no entanto, trata apenas da responsabilidade de Wagner de Campo Rosário, tendo em vista que as condutas da chefe da AGU passaram a ser examinadas em processo diverso.
Em seu pronunciamento, a SeinfraOperações, em pareceres uniformes (peças 57 a 59) , no que tange ao titular da CGU, propõe rejeitar suas razões de justificativa e aplicar-lhe multa com fulcro no art. 58, incisos V e VI, da Lei 8.443/1992, além de enviar cópia da deliberação a diversos órgãos.
Embora considere que a conduta do Controlador Geral da União perante a fiscalização desta Corte tenha sido inadequada, fatos recentes indicam que não é o caso de aplicar-lhe a sanção proposta pela unidade, conforme explicitarei a seguir.
II
Antes, porém, de pronunciar-me sobre tais fatos, entendo pertinente tecer alguns comentários sobre as circunstâncias que envolvem o processo.
Em 28/07/2016, este Tribunal determinou a realização de Acompanhamento para fiscalizar os atos dos agentes públicos referentes às tratativas de celebração do acordo acima mencionado. 
Importa esclarecer que, embora o Tribunal de Contas da União não tenha competência para participar ativamente das negociações dos acordos de leniência previstos na Lei 12.846/2013, ele a possui para fiscalizar os atos dos servidores que negociam e decidem sobre esse acordo, por força, sobretudo, dos arts. 70 e 71, inciso II, da Constituição Federal, dentre outros.
Isso porque, ao firmar acordos de leniência, o Poder Executivo Federal, por meio da Controladoria-Geral da União, abre mão de recursos públicos que poderiam constituir receitas. Além disso, o referido órgão do Executivo está avaliando e decidindo sobre atos de pessoas que causaram prejuízos aos cofres públicos federais, que constitucionalmente também devem ser examinados pelo TCU (arts. 70 e 71, inciso II, da Constituição Federal) . Explico melhor.
O art. 6º, inciso I, da Lei Anticorrupção assim dispõe:
"Art. 6º Na esfera administrativa, serão aplicadas às pessoas jurídicas consideradas responsáveis pelos atos lesivos previstos nesta Lei as seguintes sanções:
I - multa, no valor de 0,1% (um décimo por cento) a 20% (vinte por cento) do faturamento bruto do último exercício anterior ao da instauração do processo administrativo, excluídos os tributos, a qual nunca será inferior à vantagem auferida, quando for possível sua estimação;" (grifos acrescidos) 
Mais adiante, no capítulo que trata do acordo de leniência, a referida lei prescreve (art. 16, §2º) :
"Art. 16. A autoridade máxima de cada órgão ou entidade pública poderá celebrar acordo de leniência com as pessoas jurídicas responsáveis pela prática dos atos previstos nesta Lei que colaborem efetivamente com as investigações e o processo administrativo, sendo que dessa colaboração resulte:
I - a identificação dos demais envolvidos na infração, quando couber; e
II - a obtenção célere de informações e documentos que comprovem o ilícito sob apuração.
§ omissis
§2º A celebração do acordo de leniência isentará a pessoa jurídica das sanções previstas no inciso II do art. 6º e no inciso IV do art. 19 e reduzirá em até 2/3 (dois terços) o valor da multa aplicável."  (grifos acrescidos) .
Claro está que, ao aplicar multa a pessoas jurídicas que praticaram atos lesivos ao erário, ou com elas celebrar acordo de leniência, diminuindo o montante desta multa, a autoridade competente estará decidindo sobre recursos públicos federais.
Ora, o art. 70 da Constituição Federal prescreve:
"70. A fiscalização contábil, financeira, orçamentária, operacional e patrimonial da União e das entidades da administração direta e indireta, quanto à legalidade, legitimidade, economicidade, aplicação das subvenções e renúncia de receitas, será exercida pelo Congresso Nacional, mediante controle externo, e pelo sistema de controle interno de cada Poder."
Parágrafo único. Prestará contas qualquer pessoa física ou jurídica, pública ou privada, que utilize, arrecade, guarde, gerencie ou administre dinheiros, bens e valores públicos ou pelos quais a União responda, ou que, em nome desta, assuma obrigações de natureza pecuniária."  (grifos acrescidos) 
Além disso, o art. 71, inciso II, da Constituição Federal ressalta:
"Art. 71. O controle externo, a cargo do Congresso Nacional, será exercido com o auxílio do Tribunal de Contas da União, ao qual compete:
 (...) 
II - julgar as contas dos administradores e demais responsáveis por dinheiros, bens e valores públicos da administração direta e indireta, incluídas as fundações e sociedades instituídas e mantidas pelo Poder Público federal, e as contas daqueles que derem causa a perda, extravio ou outra irregularidade de que resulte prejuízo ao erário público;" (grifos acrescidos) 
Não se pode negar, portanto, que os atos do Poder Executivo que decidam sobre sanções pecuniárias da Lei Anticorrupção ou sobre seu valor em razão da celebração de acordos de leniência submetem-se ao crivo do controle do Poder Legislativo, mais especificamente do Tribunal de Contas da União, quanto à legalidade, legitimidade e economicidade.
Opor-se a essa competência seria atacar o sistema de freios e contrapesos previsto na nossa Constituição, que limita a atuação de cada Poder e é um dos pilares do Estado Democrático de Direito.
É importante destacar que esses atos de corrupção podem envolver prejuízos de bilhões de reais, como ficou notório nos casos da Operação Lava Jato. Assim, concentrar em apenas um Poder a decisão sobre suas consequências, sem que haja o exame pelos demais poderes, é, no mínimo, desaconselhável.
O exercício do controle externo visa, em essência, assegurar que os atos dos agentes públicos responsáveis pelos termos do acordo de leniência obedeçam aos requisitos estipulados na Lei 12.846/2013, de modo a evitar que causem prejuízos ainda maiores aos cofres públicos.
Nos acordos de leniência, é preciso haver um equilíbrio razoável entre os benefícios auferidos pela União com o acordo e os benefícios concedidos às empresas colaboradoras. Para isso, os agentes públicos, no processo de negociação do acordo, devem deter o máximo de informações externas sobre o ato lesivo, ou seja, se ele já está sendo apurado por outros órgãos, quais as evidências já colhidas e se já existem estimativas do valor do prejuízo, por exemplo. 
Tendo isso em mente, vê-se que a contribuição do Tribunal de Contas da União, senão imprescindível, mostra-se extremamente útil, pois é atividade básica desta Corte a apuração de prejuízos decorrentes de atos lesivos aos cofres públicos federais, inclusive os previstos na Lei Anticorrupção. Ou seja, o TCU é a instituição pública federal que detém uma das mais consagradas expertises nessa seara. 
Assim, também por esse motivo tal processo de celebração de acordos de leniência não poderia ser afastado do conhecimento do Tribunal.
Isso posto, voltemos ao que ocorreu no processo de Acompanhamento do acordo celebrado com a Odebrecht S/A.
Naquele feito, o Tribunal de Contas da União tentou, por inúmeras vezes, ter acesso aos documentos que envolviam suas negociações.
Em meados de abril de 2018, a equipe de fiscalização reportou a dificuldade de obtenção do "histórico de condutas" da colaboradora (que continha a integralidade dos atos ilícitos por ela praticados) e de acesso ao Sistema SEI (que continha as informações de negociação do acordo) junto à CGU (peça 18 do TC Processo 035.857/2015-3) . 
Desnecessário dizer que tais documentos e acesso eram essenciais para a análise pretendida pelo Tribunal.
A resposta da Secretaria-Executiva daquele órgão foi a seguinte (peça 22 do TC Processo 035.857/2015-3) :
"Informo que, de ordem do Exmº Ministro da CGU, o acesso ao processo 00190.103765/2018-48, que traz o histórico de condutas da empresa, está restrito às partes que atuam no âmbito da negociação de eventual acordo de leniência."
Em relação ao Sistema SEI (que continha as informações de negociação do acordo) , a CGU condicionou o acesso à assinatura de Termo de Compromisso de Manutenção de Sigilo - TCMS com os dizeres abaixo, dentre outros:
"d) não copiar ou reproduzir, por qualquer meio ou modo: i) informações classificadas em qualquer grau de sigilo; ii) informações relativas aos materiais de acesso restrito ao Ministério da Transparência, Fiscalização e Controladoria-Geral da União, salvo autorização da autoridade competente ou da pessoa física ou jurídica detentora do sigilo;"
Ocorre que a equipe de auditoria não poderia assinar tal declaração, pois a extração de cópias de algumas peças do processo poderia ser essencial para fundamentar eventual achado de auditoria.
A SeinfraOperações ainda tentou propor redação alternativa ao Termo de Compromisso de Manutenção de Sigilo nos seguintes termos:
"Manter e preservar o sigilo das informações referentes ao caso, não copiando por qualquer meio ou modo documentos sigilosos. A vedação de cópia é excetuada para aqueles documentos que se mostrem necessários para evidenciar eventuais achados de auditoria no âmbito da inspeção (TC Processo 035.857/2015-3) , resguardado o sigilo em qualquer hipótese."
No entanto, ela não foi aceita pela Controladoria-Geral da União.
Este Tribunal continuou a insistir sobre a necessidade de acesso ao sistema e obtenção dos documentos, por meio de ofício de requisição, sem êxito.
Em 8/5/2018, os titulares da Advocacia-Geral da União e da Controladoria-Geral da União assinaram em conjunto o Aviso Ministerial 001/AGU/CGU, comprometendo-se a dar ciência da referida documentação a este relator tão logo o relatório final fosse a eles submetido (peça 28 do TC Processo 035.857/2015-3) .
Tomando ciência de que o relatório final havia sido concluído sem que os referidos titulares tivessem comunicado ao Tribunal e de que o acordo de leniência poderia ser celebrado a qualquer momento, a equipe de fiscalização voltou a insistir no acesso aos documentos.
Sendo infrutíferas as tentativas de acesso, a equipe de fiscalização propôs a este Tribunal:
"fixar prazo para que o Ministério da Transparência e Controladoria-Geral da União, com fulcro no art. 157, caput, do Regimento Interno do TCU e no art. 1º, inciso II, da IN TCU 74/2015, que conceda acesso as condições e os termos negociados entre a administração pública e a pessoa jurídica envolvida, acompanhados por todos os documentos que subsidiaram a aquiescência pela administração pública, com inclusão, se for o caso, dos processos administrativos específicos de apuração do débito."
Antes de adotar tal proposta, buscando uma solução amigável, realizei reunião, em meu gabinete, com os titulares da AGU e da CGU em 11/5/2018. Naquela ocasião, eles firmaram o compromisso de conceder ao TCU acesso à documentação relativa ao acordo de leniência da Odebrecht S.A. antes de sua assinatura (peça 19) . Assim, deixei de adotar a medida sugerida pela unidade instrutora e optei por aguardar o prometido envio da documentação.
De forma surpreendente, os chefes da Advocacia-Geral da União e da Controladoria-Geral da União não cumpriram com o prometido. O acordo de leniência da Construtora Norberto Odebrecht foi assinado sem que esta Corte fosse sequer comunicada.
Devo dizer que nunca presenciei nem tomei conhecimento de uma situação, neste Tribunal, em que titulares do mais alto escalão do governo tenham descumprido deliberadamente compromissos assumidos presencial e formalmente (peça 19) perante membros desta Corte.
A situação representou, e representa, uma quebra de confiança grave entre as instituições, as quais têm por princípio a colaboração mútua. No caso da Controladoria-Geral da União, a situação é ainda mais séria, na medida em que se trata, constitucionalmente, de um órgão parceiro da Corte de Contas (art. 74, inciso IV, da Constituição Federal) .
Pouco antes da assinatura do acordo, em 6/7/2018, diante de rumores de que ele seria celebrado, a equipe de fiscalização ainda submeteu proposta de adoção de medida cautelar para que a Advocacia-Geral da União e a Controladoria-Geral da União se abstivessem de assiná-lo (peça 32) , mas já era tarde demais, o instrumento foi firmado logo em seguida, em 9/7/2018, antes de o Plenário julgar a proposta. 
Assim, o pedido de cautelar foi indeferido pela perda do objeto, por meio do Acórdão 1593/2018-TCU-Plenário (de 11/7/2018) , de relatoria do Exmo. Ministro-Substituto Marcos Bemquerer Costa, e os autos retornaram à SeinfraOperações para continuidade da fiscalização, agora com o acordo já assinado. 
No entanto, a SeinfraOperações nunca pôde executar a fiscalização, pois os documentos, até hoje, não foram disponibilizados ao Tribunal. Esta Corte sequer teve conhecimento dos valores acordados na negociação. 
Sem acesso a todos os documentos do acordo - anexos, histórico de conduta da empresa e  processo que conduziu a negociação - não há como o Tribunal emitir qualquer opinião sobre a legalidade, legitimidade e economicidade dos atos dos agentes.
Ressalte-se que o acordo da mesma empreiteira com o Ministério Público Federal (MPF) já se encontra com informações públicas desde 2017.
Destarte, a conduta da Controladoria-Geral da União e da Advocacia-Geral da União em não dar qualquer transparência ao processo é grave e não se coaduna com o ordenamento jurídico. Encontram-se devidamente caracterizadas, portanto, as condutas de sonegação de documentos e obstrução à fiscalização que ensejaram o processo de responsabilização.
Ocorre que, para resolver o impasse no conflito de competência gerado pelas normas que dispõem sobre os acordos de leniência, foi criado um grupo de trabalho reunindo representantes dos diversos órgãos federais envolvidos: STF, TCU, CGU, AGU, MPF e Ministério da Justiça.
Recentemente, o grupo apresentou uma minuta de acordo de cooperação técnica, que visa construtiva e cooperativamente aperfeiçoar o sistema de prevenção e combate à corrupção, por meio da articulação interinstitucional, com a contínua e permanente cooperação mútua entre os órgãos e instituições com competência na matéria. Para isso define, com maior precisão, o papel de cada órgão nos procedimentos de acordo de leniência, com o intuito de evitar discordâncias e desentendimentos. Tal minuta está na iminência de ser assinada.
Registro que ela garante a interlocução prévia do TCU com os demais órgãos na formatação dos mencionados acordos.
Diante desses novos fatos, reputo que não existe mais interesse processual em prosseguir com o presente feito.
Na verdade, no momento, mostra-se salutar que o Tribunal de Contas da União reforce o esforço promovido entre os órgãos para se chegar a um entendimento e unificar harmonicamente a atuação do Estado nesses instrumentos.
Assim, tendo em vista a ausência de interesse processual, considero que a representação deva ser arquivada sem julgamento de mérito, nos termos do art. 485, VI, do Código de Processo Civil e do art. 298 do Regimento Interno do TCU.
Por fim, gostaria de registrar um elogio à equipe da SeinfraOperações, que tem atuado com extrema dedicação, denodo e competência no exercício de suas atribuições. 
Tais auditores, nesses quatro anos, têm enfrentado, em nome do Tribunal, diversas dificuldades no objetivo desempenhar as fiscalizações para as quais são designados. Não obstante tais desafios, eles têm agido com total lealdade a esta Corte e mantido um comportamento ético e profissional irrepreensível. 
Portanto, solicito que fique consignado em ata e seja registrado nos assentos de todos os servidores que compõem a SeinfraOperações um elogio formal deste relator.
	Isto posto, voto no sentido de que seja aprovado o Acórdão que ora submeto à deliberação deste Colegiado.
TCU, Sala das Sessões Ministro Luciano Brandão Alves de Souza, em 5 de agosto de 2020.
Ministro BRUNO DANTAS 
Relator